---
title: "non-exposed US control samples - GCRC"
output: html_document
editor_options: 
  chunk_output_type: console
---

```{r setup, include=FALSE}
knitr::opts_chunk$set(echo = TRUE)
```

```{r}
library(tidyverse)
library(readxl)
```

## data cleaning

negative controls are non-malaria infected individuals from the USA controls (GCRC, General Clinical Research Center)

### extract data from excel

```{r}
rute <- "data-raw/Microarray results - First analysis wDNAfree controls.xlsx"
data_uscntrl <- read_xlsx(path = rute) %>% 
  janitor::clean_names() %>% 
  select(x1:x6,unexposed_controls:x56) %>% 
  filter(!is.na(x56)) %>% 
  filter(!is.na(x1)) %>% 
  rename(x50=unexposed_controls) %>% 
  mutate(across(.cols = x50:x56,.fns = as.numeric)) %>% 
  # tail(n=100)
  mutate(x6=snakecase::to_snake_case(x6)) %>%
  filter(str_starts(string = x6,
                    pattern = "PF|pf|PV|pv|NODNA|nodna")) %>%
  select(-(x1:x5)) %>% 
  mutate(x6=janitor::make_clean_names(x6))
  #epihelper::print_inf()
```

### transform to dataframe format

```{r}
anti <- data_uscntrl %>% 
  filter(str_starts(string = x6,
                    pattern = "PF|pf|PV|pv")) %>% 
  column_to_rownames(var = "x6")
```

### median of array-control

```{r}
ctrl <- data_uscntrl %>% 
  filter(str_starts(string = x6,pattern = "nodna")) %>% 
  summarise_if(is.numeric,funs(median)) %>% 
  # MEDIAN to NORMALIZE against noDNA controls
  mutate(x6="nodna") %>% 
  column_to_rownames(var = "x6")
```

### crear normalization array

```{r}
ctrm <- NULL # crear objeto vacío
# loop para generar una matriz de las dimensiones de `anti`
for(i in 1:nrow(anti)){
  ctrm <- rbind(ctrm,ctrl)
}
# dimensiones de la matriz con la mediana de ctrls `noDNA` creada
dim(ctrm)
dim(anti)
# matriz con la mediana de ctrls `noDNA` para las 8 primeras muestras
# ctrm[1:8,] #%>% class()
```

### aplicar normalización

```{r}
# definir resultado para los valores menores o iguales a cero:
# log2.NA = function(x) {log2(ifelse(x>0, x, NA))}

# normalización con respecto a los controles `noDNA` 
# c/ transformación log2
norm <- log2(anti/ctrm) %>% 
  rownames_to_column(var = "x6") %>% 
  as_tibble() %>% 
  mutate(across(.cols = x50:x56,
                .fns = ~if_else(condition = .x==-Inf,
                               true = NA_real_,
                               false = .x))) %>% 
  mutate(x6specie=case_when(
    str_starts(x6,"pf") ~ "pf",
    str_starts(x6,"pv") ~ "pv",
    TRUE ~ NA_character_
  )) #%>% 
  #count(x6specie)
```

### visualizar distribución

```{r}
norm %>% 
  pivot_longer(cols = x50:x56,
               names_to = "usctrl",
               values_to = "usvalue") %>% 
  ggplot(aes(x = usvalue)) +
  geom_histogram()
```

```{r}
norm %>% 
  pivot_longer(cols = x50:x56,
               names_to = "usctrl",
               values_to = "usvalue") %>% 
  ggplot(aes(x = usvalue)) +
  geom_histogram() +
  facet_grid(~x6specie)
```

```{r,eval=FALSE}
norm %>% 
  filter(x6specie=="pv") %>% 
  pivot_longer(cols = x50:x56,
               names_to = "usctrl",
               values_to = "usvalue") %>% 
  ggplot(aes(x = usvalue,y = x6)) +
  geom_point()
```

## crear unico assay data (pvivax+ y us-control)

```{r}
usctrlpv <- norm %>% 
  filter(x6specie=="pv") %>% 
  filter(!str_detect(x6,"pvivax")) %>% 
  mutate(x6 = str_to_upper(x6)) %>% 
  mutate(x6=str_replace_all(x6,"_O_","o")) %>% 
  mutate(x6=str_replace_all(x6,"_S_","_S")) %>% 
  select(-x6specie) %>% 
  mutate(x6=case_when(
    str_detect(x6,"PVX_100680") ~ "PVX_100680_1o1",
    str_detect(x6,"PVX_003825_RENAMED") ~ "PVX_003825",
    str_detect(x6,"PVX_083240_RENAMED") ~ "PVX_083240",
    str_detect(x6,"PVX_085915_RENAMED") ~ "PVX_085915 (renamed)",
    str_detect(x6,"PVX_095185_RENAMED") ~ "PVX_095185",
    str_detect(x6,"PVX_097720_RENAMED") ~ "PVX_097720",
    str_detect(x6,"PVX_082700_RENAMED_0") ~ "PVX_082700 (renamed0",
    TRUE ~ x6
  ))
```

### importar eset vivax

```{r}
eset.VIVAX.SEV.FILTER_import <- 
  readr::read_rds("data/04-eset_vivax_sev_filter.rds")
```

### extraer assay data

```{r}
preanalysis <- eset.VIVAX.SEV.FILTER_import@assayData$exprs %>% 
  as_tibble(rownames = "feature") %>% 
  mutate(num = str_replace(feature,"(.+)\\.(.+)","\\2"),
         orf = str_replace(feature,"(.+)\\.(.+)","\\1")) %>% 
  select(feature,orf,num,everything())
```

### unir us-control data

```{r}
expression_set <- preanalysis %>% 
  left_join(usctrlpv,by = c("orf" = "x6")) %>% 
  select(-orf,-num)
  # glimpse()
  # naniar::vis_miss()
  # filter(is.na(x50)) %>% 
  # select(feature:num) %>% 
  # arrange(orf)
```

### control de calidad

```{r}
# usctrlpv %>% 
#   filter(str_detect(x6,"PVX_082700")) %>% 
#   arrange(x6) %>% 
#   mutate(x6=case_when(
#     # str_detect(x6,"PVX_100680") ~ "PVX_100680_1o1",
#     # str_detect(x6,"PVX_003825_RENAMED") ~ "PVX_003825",
#     # str_detect(x6,"PVX_083240_RENAMED") ~ "PVX_083240",
#     # str_detect(x6,"PVX_085915_RENAMED") ~ "PVX_085915 (renamed)",
#     # str_detect(x6,"PVX_095185_RENAMED") ~ "PVX_095185",
#     # str_detect(x6,"PVX_097720_RENAMED") ~ "PVX_097720",
#     # str_detect(x6,"PVX_082700_RENAMED_0") ~ "PVX_082700 (renamed0",
#     TRUE ~ x6
#   ))
# 
# preanalysis %>% 
#   filter(str_detect(orf,"PVX_082700")) %>% 
#   select(feature:num) %>% 
#   arrange(orf)
```

### transformar a long

```{r}
expression_set_long <- expression_set %>% 
  pivot_longer(cols = -feature,
               names_to = "samples",
               values_to = "values") %>% 
  mutate(type=case_when(
    str_starts(samples,"LIM") ~ "sample",
    str_starts(samples,"x") ~ "control",
    TRUE ~ NA_character_
  ))

expression_pheno <- expression_set %>% 
  select(-feature) %>% 
  colnames() %>% 
  enframe(name = NULL,value = "samples") %>% 
  mutate(type=case_when(
    str_starts(samples,"LIM") ~ "sample",
    str_starts(samples,"x") ~ "control",
    TRUE ~ NA_character_
  ))
```

### visualizar normalización

```{r}
expression_set_long %>% 
  ggplot(aes(x = values, fill = type)) +
  geom_histogram(position = position_identity(),alpha = 0.5)
```

```{r}
expression_set_long %>% 
  ggplot(aes(x = values, y = feature, color = type)) +
  geom_point(alpha = 0.5)
```

## build experessionSet

### assay data

```{r}
norx <- expression_set_long %>% # RULE TO EDIT a value of a column!
  select(rowname=feature,
         sample_name=samples,
         expression=values) %>% 
  #dplyr::filter(rowname=="PVX_111175.544",sample_name=="LIM2017") # 21
  reshape2::acast(rowname ~ sample_name,
                  value.var = "expression") #%>% class()
```

### pheno data

```{r}
pheno_d <- new("AnnotatedDataFrame", 
               data = expression_pheno %>% 
                 as.data.frame() %>% 
                 column_to_rownames(var="samples"))
```

### feature data

```{r}
expression_feature <- expression_set %>% 
  select(feature) %>% 
  mutate(feature_specie=case_when(
    str_starts(feature,"PF|pf") ~ "pf",
    str_starts(feature,"pv|PV") ~ "pv",
    TRUE ~ NA_character_
  )) %>% 
  as.data.frame() %>% 
  column_to_rownames(var="feature")

feat_d <- new("AnnotatedDataFrame", data=expression_feature)
```

### create eset

```{r}
eset <- Biobase::ExpressionSet(
  assayData = norx[feat_d %>% rownames(),], 
  phenoData = pheno_d,
  featureData = feat_d)
eset
```

## differential expression analysis


#### 5.2 previous episode

```{r}
eset <- eset.VIVAX.SEV.FILTER
pData(eset) %>% glimpse()
```

##### Differential expression

###### Define the control group

```{r}
#eset$episodio_previo <- factor(eset$episodio_previo)

table(eset$episodio_previo) # debe ser: control (fct referencia) vs caso
eset$episodio_previo <- relevel(eset$episodio_previo, ref = "sin")
table(eset$episodio_previo) # debe ser: control (fct referencia) vs caso
```

###### Matrix + Linear model + eBayes

```{r}
# related with manual imputation in 'pheno' object
eset <- eset[,(rowSums(is.na(pData(eset)["episodio_previo"]))==0)] # new
design <- model.matrix(~ eset$episodio_previo)
fit <- lmFit(eset, design)
eb <- eBayes(fit)
topTable(eb) %>% rownames_to_column() #%>% filter(adj.P.Val<0.05)#number=Inf
```

```{r}
# tidy toptable
td <- topTable(eb, coef = 2,               # default: slope
               sort.by =NULL, resort.by =NULL, 
               #genelist = NULL,                 # no fit$gene
               number = Inf,                     # show all the hipothesis
               confint=0.95) %>% rownames_to_column() %>% as.tbl() %>% 
  dplyr::rename(ID=rowname) %>% 
  arrange(P.Value) %>% 
  dplyr::mutate(p.order = seq(n())) %>% 
  mutate(significance=if_else(adj.P.Val<0.05,
                              "FDR<0.05","not sig.")) %>% 
  #dplyr::count(significance)
  inner_join(biobroom::tidy.ExpressionSet(eset,addPheno = TRUE) %>% 
               #dplyr::count(episodio_previo)
               group_by(gene,episodio_previo) %>% 
               dplyr::summarise(mean_group=mean(value)) %>% 
               ungroup() %>% 
               spread(episodio_previo,mean_group) %>% 
               #arrange(desc(con)) %>% 
               dplyr::rename(ID=gene),
             by="ID") 
```


##### Plots

###### p-value histogram

```{r, fig.height=3, fig.width=6}
ax <- td %>% ggplot(aes(P.Value)) +
  geom_histogram(breaks=seq(0, 1, by = .05)) +
  scale_x_continuous(breaks=seq(0, 1, by = .5)) +
  geom_vline(aes(xintercept=0.05), lty=3, col="red") +
  labs(title="P-value histogram",
       subtitle="Without multiple testing correction") + xlab("p.value") + theme_bw()
bx <-  td %>% ggplot(aes(adj.P.Val)) +
  geom_histogram(breaks=seq(0, 1, by = .05)) +
  scale_x_continuous(breaks=seq(0, 1, by = .5)) +
  geom_vline(aes(xintercept=0.05), lty=3, col="red") +
  coord_cartesian(xlim = c(0,1)) +
  labs(title="P-value histogram",
       subtitle="After multiple testing correction") + xlab("adjust p.value") + theme_bw()
# Rmisc::multiplot(ax,bx,cols = 2)
ax+bx
```

###### volcano plot

```{r, fig.height=6, fig.width=3.4}
td %>% 
  ggplot(aes(logFC,-log10(P.Value))) +
  geom_point(aes(colour=significance)) + scale_color_manual(values=c("red","black")) +
  #geom_point(aes(colour=con)) + viridis::scale_color_viridis() +
  ggrepel::geom_text_repel(
    data = td %>% 
      filter((adj.P.Val<0.05 & logFC>1 & con>1)# | 
             #(adj.P.Val<0.001 & #logFC>0.9 & 
             #   con>2.7) 
      ) %>% 
      inner_join(all, by="Gene.ID") %>% 
      inner_join(lg %>% dplyr::rename(seg.num=n), by="Gene.ID") #%>% 
    #arrange(desc(con)) %>% 
    #top_n(10,con)
    ,
    aes(label=Gene.Name), #force = 15,
    direction = "x",
    box.padding = unit(4, "lines"),
    point.padding = unit(.5, "lines")
  ) + theme_bw() +
  #theme(legend.position="bottom") +
  theme(#legend.position=c(.18, .44),
    legend.position=c(.17, .92),
    legend.margin = margin(2,2,2,2)) +
  labs(title="With vs Without previous episode",
       #title="Con vs Sin episodio previo",
       subtitle="Effect size against statistical significance"#,
       #subtitle="Tamaño del efecto y significancia estadística",
       #caption="annotated features filtered by\n(adj.P.Val<0.05 & con>1 & logFC>1.5)"
  )+
  # or (adj.P.Val<0.001 & con>AveExpr(top1))
  geom_hline(aes(yintercept=-log10(0.05)), lty=3)+
  geom_vline(aes(xintercept=1), lty=3) +
  #geom_vline(aes(xintercept=-1), lty=3) +
  coord_cartesian(xlim = c(-2, 2), ylim = c(0,15)) 
```

```{r, fig.height=6, fig.width=3.4}
td %>% 
  ggplot(aes(logFC,-log10(P.Value))) +
  #geom_point(aes(colour=significance)) + scale_color_manual(values=c("red","black")) +
  geom_point(aes(colour=con)) + viridis::scale_color_viridis(name="Case\nmean\nintensity") +
  ggrepel::geom_text_repel(data = td %>% 
                             filter(#(adj.P.Val<0.05 & logFC>1.5 & con>1) | 
                                      (adj.P.Val<0.001 & #logFC>0.9 & 
                                         con>2.7) ) %>% 
                             inner_join(all, by="Gene.ID") %>% 
                             inner_join(lg %>% dplyr::rename(seg.num=n), by="Gene.ID")
                             #arrange(desc(con)) %>% 
                             #top_n(10,con)
                           ,
                           aes(label=Product.Description), #force = 15,
                           direction = "x",
                           box.padding = unit(7, "lines"),
                           point.padding = unit(.4, "lines")
                           ) + theme_bw() +
  #theme(legend.position="bottom") +
  theme(legend.position=c(.11, .84),
        legend.margin = margin(2,2,2,2),
        legend.title = element_text(size=10)) +
  guides(colour = guide_colorbar(barwidth = 1, barheight = 5)) +
  #guides(colour = guide_legend(title.theme = element_text(size = 15))) +
  labs(title="With vs Without previous episode",
       #title="Con vs Sin episodio previo",
       subtitle="Effect size against statistical significance"#,
       #subtitle="Tamaño del efecto y significancia estadística",
       #caption="annotated features filtered by\nlogFC>1.5 or Case>AveExpr(top1)"
       )+
  # or (adj.P.Val<0.001 & con>AveExpr(top1))
  geom_hline(aes(yintercept=-log10(0.05)), lty=3)+
  geom_vline(aes(xintercept=1), lty=3) +
  coord_cartesian(xlim = c(-2, 2), ylim = c(0,15)) 
```


###### figure output 2

```{r, fig.height=6, fig.width=3}

# adj_pval_limit <- td %>% 
#   dplyr::count(adj.P.Val) %>% 
#   arrange(adj.P.Val) %>% 
#   top_n(n = -2,wt = adj.P.Val) %>% 
#   pull(adj.P.Val) %>% 
#   pluck(2) %>% 
#   round(digits = 2)

severe_plot02_b <- td %>% 
  mutate(significance=fct_recode(significance,
                                 "<0.05"="FDR<0.05",
                                 "not\nsignificant"="not sig.")) %>%
  # dplyr::count(significance)
  ggplot(aes(logFC,-log10(P.Value))) +
  # geom_point(aes(colour=adj.P.Val)) +
  # colorspace::scale_color_binned_sequential(palette = "viridis")
  geom_point(aes(colour=significance), alpha = 0.5) +
  colorspace::scale_color_discrete_diverging(palette = "Blue-Red 2",
                                             rev = TRUE) +
  # scale_color_binned(type = "viridis",
  #                    show.limits = TRUE) +
  ggrepel::geom_text_repel(
    mapping = aes(label=newname),
    data = td %>% 
      filter((adj.P.Val<0.05 & logFC>1 & con>1)) %>% 
      inner_join(all, by="Gene.ID") %>% 
      filter(!is.na(Gene.Name)) %>% 
      dplyr::rename(newname=Gene.Name) %>% 
      mutate(newname=case_when(
        ID=="PVX_099980_1o1_S2.504" ~ "MSP1.S2",
        ID=="PVX_099980_1o1_S1.793" ~ "MSP1.S1",
        TRUE ~ newname)),
    force        = 0.5,
    nudge_x      = -1,
    direction    = "y",
    hjust        = 1,
    segment.size = 0.2,
    size = 3#,
    # nudge_y = 5
    # force = 15,
    # direction = "x"
    # box.padding = unit(4, "lines"),
    # point.padding = unit(.5, "lines")
  ) + 
  theme_bw() +
  labs(x = expression(log[2]~fold~change),
       y = expression(-log[10](p~value)), 
       color = "BH\nadjusted\np value") +
  geom_hline(aes(yintercept=-log10(0.05)), lty=3)+
  geom_vline(aes(xintercept=-1), lty=3) +
  geom_vline(aes(xintercept=1), lty=3)

# severe_plot02_b

exposure_antigen_a <- td %>% 
  ggplot(aes(P.Value)) +
  geom_histogram(breaks=seq(0, 1, by = .05)) +
  scale_x_continuous(breaks=seq(0, 1, by = .2)) +
  geom_vline(aes(xintercept=0.05), lty=3, col="red") +
  labs(x = "p value", y = "Frequency")


exposure_antigen_b <- severe_plot02_b

exposure_antigen_a +
  exposure_antigen_b +
  patchwork::plot_annotation(#title = "Non-severe vs Severe",
                             tag_levels = "A")


ggsave(
  paste0("figure/04-fig22-exposure_compare-pvalue_histogram-np_",
                             set_non_parametric,".png"),
  # "figure/04-fig07-severe_compare-pvalue_histogram.png",
       height = 3,width = 6,dpi = "retina")
```


##### diff reactive

###### Cutt-off points

```{r, fig.height=6, fig.width=3}
sp <- td %>% filter(adj.P.Val<0.05, logFC>0) %>% dplyr::count()
sc <- td %>% filter(adj.P.Val<0.05, con>1) %>% dplyr::count()
sf <- td %>% filter(adj.P.Val<0.05, con>1, logFC>1) %>% dplyr::count()
top <- td %>% top_n(1,AveExpr) %>% select(AveExpr)

l <- td %>% 
  filter(adj.P.Val<0.05) %>% 
  select(p.order, logFC) %>% 
  arrange(logFC) %>% 
  ggplot(aes(logFC)) + geom_histogram() +
  geom_vline(aes(xintercept=1), lty=3, col="red") +
  labs(title="Distribution of logFC",
       subtitle="filtered by adj.P.Val<0.05") + theme_bw()

t <- td %>% 
  filter(adj.P.Val<0.05, logFC>0) %>% 
  select(p.order, logFC,con) %>% 
  arrange(logFC) %>% 
  ggplot(aes(logFC,con)) + geom_line() + #geom_point(size=.5) +
  geom_vline(aes(xintercept=1), lty=3, col="red") +
  #geom_hline(aes(yintercept=1), lty=3, col="red") +
  geom_hline(aes(yintercept=top$AveExpr), lty=2, col="grey") +
  ylab("case mean intensity") +
  labs(title="Case mean intensity vs logFC",
       subtitle="filtered by adj.P.Val<0.05") + theme_bw()

# Rmisc::multiplot(l,t,cols = 1)
l+t
```


## end

```{r}

```


pendientes:
   - calcular features con intensidad diferencial entre muestras y controles
   - contabilizar cantidades en cada paso: original -> filtrado -> us-control

```{r}

```

