---
output: 
#  word_document:
#    reference_docx: Ecosistemas_template.docx
  pdf_document:
    #keep_md: TRUE
    keep_tex: TRUE
    toc_depth: 4
    number_sections: TRUE
    fig_caption: yes
#    include:
#      after_body: tabconsis.tex
header-includes:
- \usepackage{multirow}
- \usepackage{pdflscape}
- \usepackage{afterpage}
- \usepackage{capt-of}
- \usepackage{array}
- \usepackage{color}
bibliography: analysis/malaria.bib
csl: analysis/american-medical-association.csl
#UNMSM: http://crai.ub.edu/es/pmf/iso-esp
link-citations: yes
biblio-style: apalike
---

```{r setup, include=FALSE}
knitr::opts_chunk$set(echo = FALSE, warning = FALSE, message = FALSE)
```

<!--
FROM:
https://es.sharelatex.com/learn/Spanish
- \usepackage[utf8]{inputenc}
- \usepackage[spanish, es-tabla]{babel} #Cuadro (default)

OR:
\renewcommand{\listtablename}{Índice de tablas}
\renewcommand{\figurename}{Figura}
\renewcommand{\figureautorefname}{Figure}
\renewcommand{\equationname}{Ecuación}
\renewcommand{\equationautorefname}{Ecuación}
-->
\renewcommand{\contentsname}{Índice General} 
\renewcommand{\tablename}{Tabla}
\renewcommand{\tableautorefname}{Tabla}

\pagenumbering{gobble}

```{r, child="titlepage.Rmd"}
```

\newpage
\tableofcontents

\newpage
\pagenumbering{arabic}

# RESUMEN EJECUTIVO {-}

<!-- 
## Descripción del proyecto {#resumen}
RESUMEN: CORRIGELO AL FINAL 
-->

~~RESUMEN A ESCRIBIR Y CORREGIR AL FINAL!!!!
El presente proyecto tiene como objetivo identificar 
antígenos con relevancia clínica contra la malaria vivax.
Para ello, se realizará un perfil a larga escala de anticuerpos
en pacientes sintomáticos a través de microarreglos de 
500 proteínas de *Plasmodium vivax* y 500 de *P. falciparum*. 
Se contrastarán parámetros generales de la respuesta humoral 
y evaluará la reactividad diferenciada de antígenos en pacientes estratificados 
por severidad y episodios previos. 
Finalmente, se <!--espera proponer--> propondrán nuevos antígenos de _P. vivax_
con posible aplicación en la vigilancia sero-epidemiológica.
Finalmente, se <!--espera proponer--> propondrán nuevos antígenos de _P. vivax_
con posible aplicación en la vigilancia sero-epidemiológica.
Finalmente, se <!--espera proponer--> propondrán nuevos antígenos de _P. vivax_
con posible aplicación en la vigilancia sero-epidemiológica.
Finalmente, se <!--espera proponer--> propondrán nuevos antígenos de _P. vivax_
con posible aplicación en la vigilancia sero-epidemiológica.
Finalmente, se <!--espera proponer--> propondrán nuevos antígenos de _P. vivax_
con posible aplicación en la vigilancia sero-epidemiológica.~~


# PLANTEAMIENTO DEL PROBLEMA

## Formulación del problema {#intro}

<!-- 
## Fundamentación del problema {#intro}

INTRODUCCIÓN
Escribir la introducción en tres párrafos:
¿Qué se sabe del tema?
¿Qué no se sabe del tema?
¿Qué se va a investigar? 

JUSTIFICACIÓN
¿Qué es lo que se va a hacer con los resultados de la investigación?
-->

Malaria es una enfermedad infecciosa de importancia mundial,
causada por protozoarios parásitos del género _Plasmodium_ 
y transmitida por mosquitos del género _Anopheles_. 
En el 2015, se estimaron 212 millones de casos y 429,000 muertes 
atribuidas a esta infección<!-- a nivel mundial-->. [@WHO2016world] 
Aunque <!--Si bien--> _P. falciparum_ representó el 96 y 99% de estas cifras,
fuera de África se estimó que _P. vivax_ fue responsable 
del 41 y 86%, respectivamente.
Más aún, la región de las Américas tuvo la mayor proporción 
de estos casos (69%)
donde Perú fue el tercer país con más reportes <!--de malaria--> (n=63,153<!--19%-->), 
detrás de Brasil y Venezuela, 
atribuidos en un 80% a dicha especie. [@rosas2016peru]

Reportes recientes de malaria severa y fatal causados por _P. vivax_ han desafiado 
su tradicional condición de enfermedad benigna. [@baird2009; @quispe2014]
<!--Se ha propuesto que, en parte,-->El incremento de estos casos puede ser consecuencia de 
un retrazo en la adquisición de inmunidad en la población por 
una reducción en la intensidad de transmisión. [@reyburn2015]
<!--o exposición a la infección, ES externalidad negativa-->
Por ello, tanto su actual subestimación [@llanoschea2015] como la auscencia de marcadores serológicos de protección contra la severidad en las actuales estrategias de eliminación [@accelerate2016] podría incrementar su prevalencia a largo plazo. 
En contraste con dicha hipótesis, pacientes de la amazonía peruana con malaria vivax severa y no complicada mostraron un grado similar de exposición previa,
basado en la respuesta humoral contra un marcador tradicional. [@baldevi2013]
Sin embargo, recientes estudios a larga escala han desafiado su validez como indicador de inmunidad o exposición. [@crompton2010; @Helb2015exposure]

Por esta razón,
el presente estudio tiene como objetivo comparar la respuesta de anticuerpos
ante la infección con malaria vivax 
contra más de 500 antígenos de _P. vivax_
<!-- expresados en el estadio eritrocítico de la infección. -->
en pacientes severos y no-severos
<!--provenientes-->de <!--un estudio prospectivo conducido en--> la 
ciudad de Iquitos<!--entre marzo del 2012 y junio del 2013-->,
empleando microarreglos de proteínas. 
Hipotetizamos que los no-severos poseen mayor reactividad serológica 
contra antígenos de exposición o invasión y adhesión celular, 
con respecto a los severos.
Primero, se identificarán los antígenos con reactividad<!-- serológica--> diferenciada 
entre ambos grupos.
Luego, se determinarán los antígenos de respuesta secundaria en pacientes
con episodios previos de esta infección.
Finalmente, se describirán sus características protéicas junto 
a los antígenos con mayor reactividad en toda la muestra 
con el propósito de proponerlos como candidatos a vigilancia sero-epidemiológica.

## Preguntas de investigación

<!--
Enuncie la pregunta de investigación que se va tratar en este estudio en una oración corta y directa.
La pregunta de investigación propuesta debe estar completa. Asegúrese de mencionar los siguientes elementos en la pregunta de investigación:

Mencionar los componentes del acrónimo PECO:
Población: ¿En qué población se quiere hacer el estudio?
Exposición: ¿Cuál es la intervención/exposición de interés?
Comparador: ¿Cuál es el grupo de comparación?
Outcome: ¿Cuál es el resultado o desenlace de interés?
-->

1. ¿Cuáles son los antígenos de _P. vivax_ con reactividad serológica diferenciada
ante la infección con malaria vivax entre pacientes severos y no-severos<!--, 
de la ciudad de Iquitos (Loreto-Perú)-->?

2. ¿Cuáles son los antígenos de _P. vivax_ con reactividad serológica diferenciada
ante la infección con malaria vivax entre pacientes con y sin episodios previos<!--, 
de la ciudad de Iquitos (Loreto-Perú)-->?

3. ¿Cuáles son las características protéicas de los antígenos de _P. vivax_
con reactividad diferenciada o predominante
en pacientes con malaria vivax?

## Objetivos

<!-- 
Objetivos:
  ¿Cuáles son los objetivos que piensas explorar en este estudio? 
  Usualmente se definen después de tener clara la pregunta de investigación y de haber 
  elaborado el marco teórico. Deben ser pocos y enfocarse sólo en el tema de interés.

Hipótesis:
  Describa la respuesta esperada a la pregunta de investigación.
-->
  
### General
  
- Identificar un subconjunto de antígenos de _P. vivax_ con reactividad serológica 
discriminante de condiciones clínicas relevantes ante la infección con malaria vivax.

<!-- 
- Identificar antígenos de _P. vivax_ con reactividad serológica 
diferenciada ante la infección con malaria vivax entre pacientes 
según su severidad y episodios previos.

un subconjunto de
contra la malaria vivax severa 
-->
  
### Específicos
<!--  
- Identificar antígenos con reactividad diferenciada según la
severidad y episodios previos de los pacientes con malaria vivax.
- Identificar los antígenos con reactividad predominante en los pacientes 
con malaria vivax.
sintomática
-->
- Identificar antígenos de _P. vivax_ con reactividad serológica 
diferenciada ante la infección con malaria vivax entre pacientes 
severos y no-severos.

- Identificar antígenos de _P. vivax_ con reactividad serológica 
diferenciada ante la infección con malaria vivax entre pacientes 
con y sin episodios previos.

- Describir las características protéicas de los antígenos con reactividad 
diferenciada o predominante<!-- según parámetros disponibles en la base de datos PlasmoDB-->.


### Exploratorio

- Comparar la amplitud e intensidad de respuesta de anticuerpos según 
la<!-- severidad, episodios previos y--> edad de los pacientes con malaria vivax.

<!--
- Comparar la amplitud e intensidad de respuesta de anticuerpos
según la edad de los pacientes con malaria vivax.
- Comparar la amplitud e intensidad de respuesta de anticuerpos según 
la severidad y episodios previos por rangos de edad de los pacientes con malaria vivax.
-->

## Justificación {#justif}

<!-- e importancia -->

Ante la reemergencia repetitiva de la malaria en la amazonía peruana, 
[@griffing2013history; @soto2017spatio; @rosas2016peru]
la implementación de vigilancias serológicas programáticas en nuestro país
es una prioridad. [@hotspots2015] 
En zonas con baja transmisión, estos ensayos poseen una mayor sensibilidad y representan
un menor gasto económico en comparación a las estrategias convensionales 
de monitoreo y control. [@elliott2014] 
Por esta razón, el presente estudio se justifica en 
el descubrimiento de antígenos potencialmente
discriminantes de condiciones clínicas como severidad o exposición 
que permitirán optimizar y acelerar su ejecución en programas de salud pública contra
la malaria en el Perú en miras a su control y posterior eliminación. [@accelerate2016]

<!-- 
Históricamente, reemergencias repetitivas de esta infección en la amazonía peruana 
han demostrado que las estrategias convensionales de monitoreo y control 
ya no son sostenibles. [@rosas2016peru]

Una solución a este problema está en el uso de anticuerpos 
especie-específicos como biomarcadores para el monitoreo activo
de la exposición e inmunidad. 

En zonas de baja transmisión, estos ensayos poseen una 
mayor sensibilidad y menor gasto económico en comparación a las
estimaciones entomológicas o prevalencias por parasitemia. [@elliott2014]

Dada su transmisión baja y estacional, 

AGREGA IMPORTANCIA DE: 
- BAJA transmisión y consecuente importancia de
- vigilar EXPOSICIÓN y 
- CARACTERIZAR respuesta de pacientes SEVEROS!!  INMUNIDAD? 

En este sentido, el análisis de respuestas serológicas ha surgido como una alternativa con el potencial de 
identificar _hotspots_ de transmisión [@hotspots2015] y así
direccionalizar la ejecución de intervenciones, en combinación con estudios geoespaciales. 
Sin embargo, aún existen brechas técnicas y de conocimiento que limitan el desarrollo 
y optimización de ensayos serológicos para el desarrollo de vigilancias programáticas. [@rosas2016peru]

Una de ellas es la selección de antígenos de _P. vivax_ en base a su rendimiento, 
tomando en cuenta parámetros como inmunogenicidad, polimorfismo, 
magnitud de respuesta, duración, especificidad por especie, sensibilidad y razón de adquicisión. [@elliott2014]

La identificación de biomarcadores de exposición y severidad, junto a 
la implementación de un flujo de trabajo reproducible para el análisis de 
la respuesta serológica a larga escala, permitirá acortar las brechas mencionadas y
acelerar el descubrimiento de nuevas proteínas que puedan ser usadas como 
futuros marcadores serológicos óptimos en la ejecución de vigilancia sero-epidemiológica
y evaluación de políticas de salud contra la malaria vivax.

Por ello, el Proyecto para la Eliminación de Malaria en el Perú tiene como objetivo optimizar ensayos serológicos complementarios a test de diagnóstico rápido con el fin de identificar a portadores asintomáticos [@accelerate2016]

## Consecuencia de la investigación {#consec}

La principal consecuencia de esta investigación estará en la identificación
de nuevos candidatos a marcadores serológicos en programas de vigilancia contra la malaria vivax. 
En contraste a lo identificado en estudios seroepidemiológicos a nivel poblacional [@cutts2014meta], 
los estudios de perfiles de anticuerpos a larga escala han reportado antígenos 
asociados a exposición o inmunidad distintos a los tradicionales
(PvCSP, PvMSP-1~19~, PvMSP-1~NT~ y PvAMA-1)
y con mayor resolución en la discriminación de pacientes. [@crompton2010]

Una segunda consecuencia estará en la metodología de análisis empleando el software libre 
de computación estadística R. 
Este procedimiento permitirá que el flujo de trabajo ejecutado sea reproducible y, 
potencialmente, una plantilla estándar para el análisis de próximos trabajos 
con nuevos diseños experimentales y a su vez flexible para la generación de nuevas hipótesis, 
en comparación a recientes servidores web. [@gmine2016]


Una vacuna efectiva
permitirá disminuir los índices de infección y mortalidad en niños de
la región amazónica a causa de esta infección parasitaria. Una vez
conocida cómo es la respuesta inmune y qué anticuerpos son adquiridos
naturalmente, se podrá evaluar nuevos candidatos a diagnóstico, dianas
para drogas y vacunas, tanto en modelos animales como en estudios
epidemiológicos.
-->

## Limitaciones {#limit}

Resumimos tres limitaciones del estudio.

Primero, las muestras a evaluar provienen de pacientes con infecciones no sincronizadas. El muestreo se ejecutó en la fase sintomática, momento en el que acuden al Hospital, con un desconocimiento del inicio de la infección por paciente. Sin embargo, infecciones experimentales han estimado que dicha fase ocurre normalmente entre los 11 y 13 días de infección. [@arevalo2014]

Segundo, el estudio posee debilidades propias del diseño experimental a emplear.
El diseño de tipo Caso Control es suceptible a errores sistemáticos de 
selección y clasificación, posee dificultad para establecer relaciones causa-efecto 
y a través de él no se pueden calcular prevalencias o incidencias.
Además, la auscencia de un seguimiento activo impidió el registro de covariables 
relevantes para la caracterización de la enfermedad.
<!--
severidad, e.g.: la exposición de los pacientes a malaria durante el último año
--
Sin embargo, las historias clínicas registraron el número de eventos previos con malaria reportados por el paciente
-->

Tercero, los microarreglos de proteínas poseen limitantes propias a su fabricación. [@vigil2010] Cada paso (amplificación, clonamiento y expresión de genes a larga escala) posee una eficiencia límite que afectará la calidad final de las proteínas. Además, el plegamiento protéico<!-- y formación de complejos multiméricos--> no será posible de verificar a dicha escala. Por último, la identificación de antígenos con modificaciones post-transcriptacionales, particularmente relevantes en _Plasmodium_ [@leroch2009postmod],<!-- y antígenos no-protéicos, como polisacáridos y glucolípidos,--> no serán posibles de reproducir en su integridad en el sistema de expresión procarionte. A pesar de ello, se evaluará la validez y reproducibilidad del ensayo con controles internos a detallar en la [sección 4.3.2](#validez).

<!-- Es por ello que parámetros 
de eficiencia en la producción del arreglo serán reportados 
(ver la sección de [validez y confiabilidad del instrumento](#validez)).  
- amplificación,
- clonamiento,
- expresión,
-->

<!--
SUGERENCIA DE NUEVOS DISEÑOS!
Con respecto a la exposición, variables claves como el tiempo 
desde la última infección y, 
con respecto a la severidad, manifestaciones clínicas en los episodios previos
-->

## Viabilidad

El proyecto es viable dada la factibilidad de su ejecución y el nivel de interés para el área de conocimiento.

En primer lugar, su factibilidad se sustenta en que el proyecto se ejecutará sobre los resultados de un estudio prospectivo ya realizado, facilitando el proceso de muestreo y limitándolo al planteamiento del problema y análisis de los datos. Además, dado que los microarreglos de proteínas requieren de pequeño volúmen de plasma por paciente (~2$\mu$L), se contará con un adecuado tamaño muestral (n=60) el cual permitirá poner a prueba las hipótesis formuladas con suficiente poder estadístico. 

Finalmente, un aspecto novedoso del proyecto será el uso del lenguaje de programación y software libre R [@R] para el análisis de datos. Esta plataforma facilitará la reproducibilidad del estudio, promoviendo su reutilización y contribución por otros grupos. [@CienciaReproducible2016]
Este enfoque de análisis permitirá acelerar el progreso en esta área de investigación, automatizar procesos de análisis y reducir las brechas técnicas que que continúan limitando el descubrimiento de biomarcadores relevantes para la aplicación de vigilancias sero-epidemiológicas en nuestro país. 

<!-- 
Esto debido a la elección de un diseño Caso-Control, ideal para el estudio de casos infrecuentes, la evaluación de multiples factores para el mismo resultado y eficiente en recursos por tiempo. 

Cabe agregar , condición que posibilita escalar su aplicación a tamaño muestral epidemiológico. 
 -->

# FORMULACIÓN DE HIPÓTESIS Y VARIABLES

## Hipótesis

<!-- 
Hipótesis:
Describa la respuesta esperada a la pregunta de investigación.
-->

<!--
### General

- Los pacientes con malaria vivax reconocen 
un subconjunto de antígenos con reactividad serológica 
y relevancia clínica en _P. vivax_.

Los pacientes con malaria vivax no-severa reconocen 
un subconjunto de antígenos con reactividad serológica 
y relevancia clínica contra la malaria vivax severa.
-->

### De diferencia entre grupos

1. Los pacientes con malaria vivax no-severa poseen 
mayor reactividad serológica contra<!-- un subconjunto de--> antígenos de _P. vivax_
asociados a exposición o invasión y adhesión celular
<!--ante la infección -->con respecto a los pacientes<!-- con malatia vivax--> severos.

2. Los pacientes con episodios previos de malaria poseen
mayor reactividad serológica contra<!-- un subconjunto de--> antígenos de _P. vivax_
asociados a exposición
<!--ante la infección -->con respecto a los pacientes sin episodios previos.

### Descriptiva

3. Los antígenos con reactividad diferenciada o predominante
<!--en pacientes con malaria vivax-->
se caracterizan por poseer una localización extracelular 
y estar bajo presión selectiva por el sistema inmune.<!--, entre ellas la presencia de 
dominios transmembrana, péptidos señal y 
razón de mutaciones no-sinónimas sobre sinónimas mayor a 1.-->

<!-- 4 HIPOTESIS
1. Los pacientes con malaria vivax no-severa poseen una 
amplitud e intensidad de respuesta de anticuerpos mayor a 
los pacientes con malatia vivax severa.

2. Los pacientes con malaria vivax no-severa reconocen 
un subconjunto de antígenos con mayor reactividad que 
los pacientes con malatia vivax severa.

3. Los pacientes con eventos previos reportados de malaria poseen una 
amplitud e intensidad de respuesta de anticuerpos mayor a 
los pacientes sin eventos previos reportados.

4. Los pacientes con eventos previos reportados de malaria reconocen 
un subconjunto de antígenos con mayor reactividad que
los pacientes sin eventos previos reportados.
-->

<!-- 6 HIPOTESIS ESTADÍSTICAS
1. Los pacientes con malaria vivax no-severa poseen una 
amplitud de respuesta de anticuerpos mayor a 
los pacientes con malatia vivax severa.

1. Los pacientes con malaria vivax no-severa poseen una 
intensidad de respuesta de anticuerpos mayor a 
los pacientes con malatia vivax severa.

2. Los pacientes con malaria vivax no-severa reconocen 
un subconjunto de antígenos con mayor reactividad serológica que 
los pacientes con malatia vivax severa.


3. Los pacientes con eventos previos reportados de malaria poseen una 
amplitud de respuesta de anticuerpos mayor a 
los pacientes sin eventos previos reportados.

3. Los pacientes con eventos previos reportados de malaria poseen una 
intensidad de respuesta de anticuerpos mayor a 
los pacientes sin eventos previos reportados.

4. Los pacientes con eventos previos reportados de malaria reconocen 
un subconjunto de antígenos con mayor reactividad serológica que
los pacientes sin eventos previos reportados.
-->

## Variables

<!--
### Identificación y clasificación
  **Variables**                      **Clasificación**
  --------------------------------- -------------------
  Reactividad serológica            Cuantitativa
  Episodio previo                   Cualitativa
  Severidad                         Cualitativa
-->

El presente estudio busca contrastar la respuesta de anticuerpos ante la infección con malaria vivax entre pacientes clasificados según su severidad y episodios previos. Para ello se medirá la variable de reactividad serológica de antígenos de _P. vivax_ luego de sondear plasma de pacientes en un microarreglo de proteínas. Además se clasificará a los pacientes como severos o no-severos de acuerdo a diagnóstico clínico y bioquímico, y como con o sin episodios previos de acuerdo a lo reportado en la encuesta con el médico tratante.

Primero, la reactividad serológica cuantificará la especificidad de los anticuerpos de respuesta contra los antígenos del patógeno _P. vivax_. Esta variable medirá indirectamente la intensidad fluorescente producto de la interacción entre antígeno y anticuerpo, a través de un lector de microarreglos.

Segundo, la clasificación de pacientes como severos representará la presencia de manifestaciones clínicas severas o complicaciones sistémicas. Esta variable será asignada con el cumplimiento de al menos dos criterios clínicos o de laboratorio para malaria severa, tal como lo recomienda la OMS.

Tercero, la clasificación por episodios previos reportados representará la presencia de infecciones previas con malaria y, consecuentemente, la presencia de una respuesta inmune humoral secundaria. Esta variable será reportada por el paciente como el número de eventos previos. Dada la incertidumbre de dicho dato, la variable será dicotomizada con el fin de facilitar su inclusión.

### Operacionalización de variables

Ver \autoref{tab:opera}.

<!-- 
VARIABLE INTERVINIENTE con OBJETIVO EXPLORATORIO: EDAD (hipotesis sin poder estadístico)
-->

<!--
  ----------------------------------------------------------------------------------------------------------------------------------------------------------
  **Variable**                       **Dimensión**                      **Indicador**                       **Clasificación**      **Escala de medición**
  ---------------------------------- ---------------------------------- ---------------------------------- ---------------------- ------------------------
  Reactividad serolóǵica             Reactividad antígeno-anticuerpo    Intensidad de fluorescencia:         Cuantitativa           Razón

                                                                        **0-6000** MFI

  Exposición                         Eventos previos reportados       	**0:** sin eventos previos.          Cualitativa            Nominal

                                                                        **1 o más:** con eventos previos.

  Severidad                          Criterios OMS de malaria severa    **0:** con malaria no-severa.        Cualitativa            Nominal

                                                                        **1 o más:** con malaria severa.
  ----------------------------------------------------------------------------------------------------------------------------------------------------------
-->

\begin{table}[ht]
\begin{center}
\hspace*{-1cm}
\begin{tabular}{>{\centering}m{2.4cm} m{2.2cm}m{2.2cm}m{2cm}m{2.2cm}m{1.7cm}m{1.5cm}m{1.6cm} @{}m{0pt}@{} }
  
  \hline
  \multirow{2}{*}{Variable}
  & 
  \multicolumn{2}{c}{Definición} 
  %&
  %\begin{minipage}{2.2cm}
  %Definición\\conceptual
  %\end{minipage}
  %&
  %\begin{minipage}{2.2cm}
  %Definición\\operacional
  %\end{minipage}
  & 
  \multirow{2}{*}{
  \begin{minipage}{2.2cm}
  Instrumento\\de medición
  \end{minipage}
  }
  &
  \multirow{2}{*}{
  \begin{minipage}{2.2cm}
  Criterios\\de medición
  \end{minipage}
  }
  &
  \multirow{2}{*}{
  \begin{minipage}{1.7cm}
  Tipo de\\variable
  \end{minipage}
  }
  &
  \multirow{2}{*}{
  \begin{minipage}{1.5cm}
  Escala de \\medición
  \end{minipage}
  }
  &
  \multirow{2}{*}{
  Fuente
  } &\\[0ex]
  %\hline
  \cline{2-3}
  
  &
  Conceptual
  &
  Operacional
  & 
  &
  &
  & &\\[1ex]
  \hline
  
  \textbf{Dependiente} Reactividad serológica
  & 
  % esCONCEPTUAL: 
  \begin{minipage}{2.2cm} 
  Especificidad \\de anticuerpos \\de respuesta contra un antígeno
  \end{minipage} 
  &
  % aOPERACIONAL: 
  \begin{minipage}{2.2cm} 
  Medida \\indirecta de \\la reacción antígeno-anticuerpo
  \end{minipage} 
  % aDETALLES: medida indirecta de la reacción antígeno-anticuerpo 
  % mediante la lectura de la reacción fluorescente entre 
  % anticuerpo secundario y fluoroforo por spot
  & 
  \begin{minipage}{2.2cm} 
  Lector de\\
  microarreglos
  \end{minipage}
  & 
  \begin{minipage}{2.2cm} 
  \textbf{0-6000} MFI o intensidad\\
  fluorescente \\promedio.
  \end{minipage} 
  &
  Numérica contínua
  & 
  Razón
  &
  Plasma sanguíneo &\\[13ex]
  \hline

  \textbf{Independiente} Severidad
  & 
  % aCONCEPTUAL: 
  Presencia de manifestaciones clínicas severas o complicaciones sistémicas
  &
  % aOPERACIONAL:
  Número de criterios OMS para malaria severa
  & 
  \begin{minipage}{2.2cm} 
  Diagnóstico \\clínico \\y exámenes de \\laboratorio 
  \end{minipage}
  & 
  \begin{minipage}{2.2cm} 
  \textbf{No-severa:} 0 criterios.\\
  \textbf{Severa:} 2 o más criterios.
  \end{minipage}
  &
  Categórica dicotómica
  & 
  Nominal
  &
  Historia clínica y muestra de sangre &\\[15ex]
  \hline
  
  \textbf{Independiente} Episodios previos
  & 
  % aCONCEPTUAL: 
  Exposición a la infección de malaria en el pasado
  &
  % aOPERACIONAL:
  Número de episodios previos reportados 
  & 
  Encuesta
  & 
  \begin{minipage}{2.2cm} 
  \textbf{Sin:} 0 episodios.\\
  \textbf{Con:} 1 o más episodios.
  \end{minipage}
  &
  Categórica dicotómica
  & 
  Nominal
  &
  Historia clínica &\\[10ex]
  \hline

%  \textbf{Interviniente} Edad %Confusora
%  & 
%  % aCONCEPTUAL: 
%  Edad del paciente
%  &
%  % aOPERACIONAL:
%  Años de vida reportados
%  & 
%  Encuesta
%  & 
%  \begin{minipage}{2.2cm} 
%  \textbf{0-90} años.
%  \end{minipage}
%  &
%  Numérica discreta
%  & 
%  Razón
%  &
%  Historia clínica &\\[10ex]
%  \hline


  % etc. ...
\end{tabular}
\hspace*{-1cm}
\end{center}
        \captionof{table}{Operacionalización de variables}
        \label{tab:opera}
\end{table}



# MARCO TEÓRICO

<!-- 
teoría/conceptos
¿hallazgos/resultados?
-->

## Antecedentes de la investigación

a. En Africa
    
    Un hito en la aplicación de microarreglos de proteínas para el estudio 
    de la respuesta humoral a escala epidemiológica fue la publicación de 
    Crompton et al. 2010. [@crompton2010] 
    Este estudio comparó la respuesta de anticuerpos contra el 23% del proteoma 
    de _P. falciparum_ antes y después de la temporada de malaria en 220 
    individuos de Mali, en dos grupos poblacionales: 2-10 y 18-25 años.
    Dentro del grupo de niños entre 8 y 10 años se identificaron 49 proteínas con 
    mayor reactividad serológica en el grupo de infectados asintomáticos, en 
    comparación a los sintomáticos. Cinco de los principales candidatos a vacuna
    (CSP, LSA-3, MSP1, MSP2, AMA1) no lograron discriminar ambos grupos. Sin embargo,
    cuatro candidatos secundarios (STARP, LSA-1, RESA, antígeno 332), con expresión en 
    diferentes estadíos del ciclo biológico, sí lograron tal discriminación.
    <!--Por último, una alta respuesta contra protéinas intracelulares fue sugerida como un
    marcador de mayor muerte parasitaria.-->
    
    Un segundo hito de interés representa el trabajo de Helb et al. 2015. 
    [@Helb2015exposure] Ellos reportaron una estrategia para 
    identificar combinanciones de respuestas 
    contra más de un anticuerpo que maximicen la información de la exposición reciente
    al nivel de individuos. 
    Para ello emplearon modelos basados en el aprendizaje automático o 
    _machine learning_ para el análisis de las respuestas contra
    865 antígenos de _P. falciparum_ en 186 niños (3-6 años) de Uganda
    en base al registro activo y pasivo de sus historias clínicas a los largo de un año.
    En contraste a los marcadores tradicionalmente emplados para evaluar exposición
    a nivel poblacional (CSP, MSP1, MSP2, AMA1), [@elliott2014] se identificaron
    marcadores más informativos como hyp2, GEXP18, EMP1, ETRAMP4, HSP40-II y PF70.
    La validación de este método permitirá seleccionar mejores marcadores para la 
    vigilancia sero-epidemiológica, relevante para el guiado y evaluación de los 
    programas de control y eliminación de malaria a nivel mundial.

b. En Perú
    
    El primer estudio en publicarse fue de Torres et al. 2014 [@Torres2014asymptomatic] 
    donde reportaron marcadores de inmunidad clínica -no esterilizante- de adquisición 
    natural a la malaria falciparum.
    Además de ello, el resultado con mayor implicancias fue que
    estos marcadores presentaron un enrriquecimiento de polimorfismos no-sinónimos, 
    indicativo de una presión de selección positiva por parte del sistema inmune, a pesar
    de provenir de una zona con baja transmisión.
    Las 51 proteínas con mayor reactividad en 14 pacientes infectados y asintomáticos
    se obtuvieron al comparar
    las respuestas con 24 paciente sintomáticos provenientes de la Amazonía peruana 
    (Departamento de Loreto, Provincia de Maynas y Requena)
    contra 824 fragmentos (699 proteínas) de _P. falciparum_.
    
    El segundo y último estudio en ser publicado ha sido el de Chuquiyauri et al. 2015. 
    [@chuquiyauri2015vivax] Ellos compararon la respuesta contra _P. vivax_ de pacientes
    con relapsos y reinfección, sin encontrar diferencia alguna entre ambos grupos. Sin 
    embargo, al igual que el anterior estudio, identificaron un enriquecimiento de 
    proteínas con polimorfismos no-sinónimos en el grupo de antígenos reactivos. Además,
    dentro del grupo con mayor reactividad en toda la muestra, resaltaron a 
    PvMSP-10 como potencial candidato a vacuna al presentar la expresión más consistente 
    y validar lo reportado por dos estudios previos con enfoque tradicional 
    donde emplean ambos sistemas de expresión: eucariota y procariota. El estudio empleó
    un arreglo con 2233 fragmentos (1936 proteínas) en 106 individuos de la ciudad de 
    Maynas, Loreto - Perú.

<!--
a. mundial

    Trieu et al. 2011 [@Trieu2011], inmunización experimental contra _P. falciparum_
    
    Finney et al. 2014 [@Finney2014], mono- y co-infecciones 
    de _P. falciparum_ y _P. vivax_ 
    con anticuerpos de adquisición natural en Papua Nueva Guinea

c. En Latinoamérica

    Molina et al. 2012 [@molina2012] en _P. vivax_
    con anticuerpos de adquisición natural en Colombia
    
    Arévalo-Herrera et al. 2016 [@arevalo2016] inmunización experimental con _P. vivax_ 

Crompton PD (2010) en su investigación titulada “*A prospective
analysis of the Ab response to Plasmodium falciparum before and
after a malaria season by protein microarray*” menciona el
desarrollo de un sistema de microarreglos de proteínas que permiten
la rápida y precisa de la identificación de targets a vacuna y
serodiagnóstico, permitiendo definir su inmunogenicidad.

Molina DM (2012) en su artículo “*Plasmodium vivax
Pre-Erythrocytic–Stage Antigen Discovery: Exploiting Naturally
Acquired Humoral Responses*”, afirma que la disponibilidad de la
secuencia del genoma y transcriptoma del *P. vivax* de la cepa
*Sal1* proporciona los medios para analizar las respuestas inmunes
específicas de poblaciones endémicas, brindando la capacidad de
seleccionar antígenos óptimos *P. vivax* para el desarrollo
de vacunas.

Luego, Baum E (2015) en el artículo “*Submicroscopic and
asymptomatic Plasmodium falciparum and Plasmodium vivax infections
are common in western Thailand-molecular and serological evidence*”
nos informa que los estudios en *P. falciparum* sugieren que la
amplitud y la magnitud de las respuestas de anticuerpos a antígenos
del parásito determinan el nivel de protección, poniendo de relieve
la necesidad de caracterizar plenamente la respuesta de anticuerpos
después de la exposición natural de *P. vivax* para desarrollar una
vacuna anti-infección y anti-enfermedad eficaz.

En armonía con dicha propuesta, el grupo peruano liderado por Torres
KJ (2014) de la Universidad Peruana Cayetano Heredia en el artículo
“*Genome-Level Determination of Plasmodium falciparum Blood Stage
Targets of Malarial Clinical Immunity in the Peruvian Amazon*”
aseveran que individuos clínicamente inmunes probablemente sean
reservorios de transmisión de la malaria y, por lo tanto, la
comprensión de estos mecanismos inmunológicos adquiridos puede
conducir al desarrollo de nuevas estrategias de vacuna contra
la malaria.
-->

## Bases teóricas

<!-- 
SEVERIDAD
Por un lado, modelos experimentales de malaria falciparum severa 
han sugerido un rol de la inmunidad en la reducción de la severidad, [@Moreno2013]
la cual se adquiere por una constante exposición a la infección. [@Stanisic2015]

.-.-..-.-.-..-.-.-.-.-.-..

INMUNOGENICIDAD
Ante una infección parasitaria, el sistema inmune responde a la infección
mediante el reconocimiento de inmunógenos del patógeno por parte de los linfocitos B.
Esta acción gatilla su diferenciación y la consecuente producción de 
células plasmáticas encargadas de la secreción de anticuerpos 
con afinidad o reactividad específica
contra los antígenos desencadenantes. [@abbas2012]

INMUNÓGENOS
Generalmente, se reconoce que los antígenos protéicos poseen 
características generales que permite seleccionarlos de acuerdo a 
sus propiedades físicas, función y localización celular.
Este subconjunto suele estar estar directamente relacionado 
a los niveles de expresión protéica [@vigil2010],
más aún en patógenos con ciclos de vida complejos, como _P. vivax_,
quien presentan perfiles de expresión únicos por cada estadio de 
infección. [@bozdech2008; @westenberger2010; @bozdech2016]

INMUNIDAD
titulo/nivel de anticuerpos vs edad/exposición -> INMUNIDAD PROTECTORA [@Stanisic2015]

.-.-..-.-.-..-.-.-.-.-.-..

CROSS-REACTIVITY
Existe la probabilidad que los pacientes generen anticuerpos contra
proteínas con alta homología entre *P. vivax* y *P. falciparum*
o especie-específicas (sin ortología con otras especies).
-->

    

### Malaria Vivax

a. Epidemiología
    
    i.  **A nivel mundial**
    
        *P. vivax* y *P. falciparum* son los principales responsables de los 
        casos de malaria en humanos. Ambas especies exponen aproximadamente a
        2.5 mil millones de personas en riesgo de infección. [@howes2016global]
        Sin embargo, *P. vivax* es el parásito dominante en las regiones fuera 
        del África Sub-Sahariana, en su mayoría densamente pobladas y empobrecidas.
        Entre ellas, Etiopía, India, Indonesia y Pakistán acumularon el 78% de casos de 
        _P.vivax_ a nivel mundial. A su vez, la región de las Américas tuvo la 
        mayor proporción de estos, con un 69%. [@WHO2016world] A pesar de ello,
        hasta el momento la mayoría de la investigación y financiamiento está 
        destinado a la prevención, tratamiento y control de _P. falciparum_. [@path2011]
    
    ii. __En el Perú__
    
        En el 2015, Perú fue el tercer país con más casos reportados en 
        Latinoamérica (19%), detrás de Brasil (24%) y Venezuela (30%). [@WHO2016world]
        El 80% fueron casuados por _P.vivax_ (63,153 en total), en regiones con 
        endemismo y transmisión heterogénea [@rosas2016peru]. El 95% 
        pertenecieron al noreste amazónico (con una razón Pv/Pf de 4/1) 
        y el resto al norte costero 
        y la región minera del suroeste. Notablemente, una comunidad en 
        Madre de Dios no ha tenido un solo caso de malaria falciparum en 
        una década. Con respecto a factores ambientales, en el año 1998 
        durante el fenómeno El Niño-Oscilación Sur (ENSO) se produjo 
        el mayor pico de casos anuales en la historia (200,000 casos), con mayor 
        efecto en el norte costero. [@gagnon2002enso] Los casos anuales 
        provenientes de Tumbes, Piura y Lambayeque a nivel nacional pasaron de
        representar menos del 7% en 1996, a un 48% entre 1998 y 1999.

b. Biología
    
    i. __Ciclo Biológico__
    
        El ciclo de vida del parasito de la malaria involucra a dos hospederos: 
        el humano y el mosquito. En el humano el parásito se desarrolla asexualmente 
        al invadir a las 
        células hepáticas y luego a los glóbulos rojos (RBC).
        A través de la picadura del mosquito infectado, los esporozoitos 
        ingresan a las células hepáticas iniciandose el estadio hepático.
        Ahí se multiplican hasta formar esquizontes, los cuales egresan al torrente 
        sanguíneo en la forma de 
        merozoitos. El estadio eritrocítico se inicia al invadir RBC, 
        desarrollando en forma consecutiva trofozoitos 
        inmaduros (en forma de anillo), maduros y esquizontes, los cuales a su
        ruptura los nuevos merozoitos reinfectan más glóbulos rojos. 
        La rapidez de este ciclo determina la razón de multiplicación parasitaria.
        Por motivos aún desconocidos, 
        a partir de los trofozoitos inmaduros se inicia el desarrollo de gametocitos
        diferenciandose sexualmente dentro del torrente sanguíneo del humano.
        La fase sexual en el mosquito mosquito se inicia mediante la
        ingestión accidental de gametocitos en la alimentación sanguínea de mosquitos 
        hembra, con la intención inicial de proveer nutrientes a sus huevos.
        En su tracto digestivo, se desarrollan los esporozoitos, 
        los cuales migran a las glándulas salivares para continuar
        la transmisión en la siguiente alimentación del moquitos hembra.
    
    ii. __Particularidades__
        
        _P.vivax_ posee importantes variantes biológicas que caracterizan su 
        epidemiología y dinámica de infección [@howes2016global]. Dos de las 
        más importantes son (i) la presencia de relapsos por la activación de 
        hipnozoitos, estado de latencia o dormacia en el estadio hepático, 
        condición que genera reservorios de infección que prolongan 
        su transmisión; y (ii) el tropismo hacia reticulocitos o RBC inmaduros
        (1-2% de RBC circulantes), 
        condición que genera bajas parasitemias en comparación a _P. falciparum_.
        Por otro lado, el antígeno sanguíneo _Duffy_, predominante en problación 
        con ancestría africana, es considerado un factor de resistencia a _P.vivax_.

### Malaria Severa

a. General
    
    i. __Definición__
    
        Ante la auscencia de una descripción especie-específica, la Malaria Vivax
        Severa está definida por el criterio para _P. falciparum_ otorgado 
        por la OMS en el 2014, [@WHO2014severe] el cual incluye uno o más de
        las siguientes características (todas registradas en mono-infecciones 
        por _P. vivax_):
            1. condición neurológica: coma, mareo, pérdida conciencia;
            2. condición hematológica: anemia/trombocitopenia severa;
            3. síntomas sistémicos: shock circulatorio; y
            4. fallo de órganos vitales:
                disfución respiratoria, estrés respiratorio agudo, 
                daño renal agudo, ruptura esplénica, 
                disfunción hepática e ictericia (hiperbilirrubina).
        
    ii. __Riesgo__
        
        La vulnerabilidad a la Malaria Severa ha sido asociada a la intensidad de 
        transmisión y el desarrollo de la inmunidad independiente a la edad. [@reyburn2015]
        Por ejemplo, en zonas de alta transmisión como en el África Sub-Sahariana, 
        las poblaciones más vulnerables son: niños menores de 5 años con un desarrollo 
        incompleto de inmunidad parcial contra la malaria, [@Stanisic2015] 
        mujeres embarazadas en parte a la adhesión placentaria de iRBC, 
        [@rogerson2007preg] y viajeros o migrantes sin 
        inmunidad provenientes de áreas con baja o ninguna transmisión de malaria. 
        Por otro lado, en zonas de baja transmisión como en Asia y América Latina, 
        al haber una menor exposición a la infección, la mayoría de la población 
        llega a la adultez sin haber desarrollado una inmunidad protectiva. 
        Como consecuencia, tanto en la Amazonía peruana como en el Norte costero la 
        población adolescente y adulta joven es el más suceptible a desarrollar esta 
        patología, [@quispe2014; @llanoschea2015] comúnmente al iniciar trabajos a campo 
        abierto, e.g. actividades madereras o mineras, en zonas de alto riesgo de 
        contacto con mosquitos infectados. [@factores2001]
        
        Cabe agregar que la presencia de comorbilidades, coinfecciones y malnutrición 
        son reconocidos como factores contribuyentes a la Malaria Severa, los cuales deben
        ser adecuadamente registrados. Sin embargo, se ha sugerido que la coinfección de 
        _Plasmodium_ con Dengue no está asociada con una peor enfermedad,
        asemejándose a una mono-infección con Dengue tanto en frecuencia de síntomas como 
        en el nivel de marcadores inmunológicos. [@baldevi2016]

b. Epidemiología
    
    i. __A nivel mundial__
        
        Entre el 2005 y 2015, entre el 1-3% de casos no-complicados fueron asumidos 
        como malaria severa, causante de la muerte de 429,000 personas [@WHO2016world]
        y en un 90% niños menores de 5 años en África. [@wassmer2015]
        Entre las estrategias preventivas desarrolladas hasta el momento
        (control vectorial, quimioprevención, vacunas e indicadores),
        la única vacuna en completar un ensayo de fase 3, RTS,S/AS01, solo redujo 
        en un 39% la incidencia de enfermedad y en 31.5% la de malaria severa en niños
        entre 5-17 meses. [@rts2015]
        
        Con respecto a la malaria vivax severa, un reciente meta-análisis con 
        46,411 casos registrados desde el año 1900 identificó patrones geográficos 
        en la prevalencia de manifestaciones clínicas. [@rahimi2014meta]
        Concluyeron que en las zonas de alta transmisión (e.g. Papua Nueva Guinea)
        la anemia severa fue el síntoma con mayor prevalencia en niños jóvenes. 
        <!--Por ejemplo, en India Kochar et al. 2009 [@kochar2009] en un estudio 
        prospectivo reportó 
        40/456 casos de malaria vivax severa, entre 18-60 años de edad, con 
        hiperbilirrubina (58%), daño renal agudo (45%),
        anemia severa (33%), malaria cerebral (13%), daño pulmonar (10%), shock 
        circulatorio (8%) e hipoglicemia (3%).-->
        Por otro lado, en zonas con baja transmisión (e.g. la región de las 
        Américas) los adultos eran los más susceptibles a la severidad con una 
        mayor variedad de disfunciones orgánicas.
        Por ejemplo, en Brasil Alexandre et al. 2010 [@alexandre2010] en un 
        estudio retrospectivo
        identifico 17/11,251 casos de malaria vivax severa, entre 28-80 años de edad, 
        con hiperbilirrubina (59%), 
        anemia severa (29%), daño renal agudo (12%), daño pulmonar (12%) y shock 
        circulatorio (6%).
    
    i. __En el Perú__
        
        En el norte costero, Quispe et al. 2014 [@quispe2014] mediante un estudio 
        retrospectivo (2008-2009) identificó 81/6502 casos de malaria vivax severa 
        con anemia severa (57%), 
        shock circulatorio (25%), hiperbilirrubina (25%), daño pulmonar (21%), 
        daño renal agudo (14%) y malaria cerebral (11%).
        Comparados con los pacientes no complicados, los severos fueron mayores 
        (38 vs 26 años, P<0.001).
        
        En el noreste amazónico, un reciente estudio prospectivo dirigido por 
        El Centro de Enfermedades Tropicales de la Marina de los Estados Unidos 
        NAMRU-6 (2012-2013) [@smith2013] identificó 67/164 casos de 
        malaria vivax severa con <!--¡¡ACTUALIZAR!!-->
        síndrome respiratorio agudo (94%), hiperbilirubina (80%), shock (46%), 
        sangrado (12%) e ictericia conjuntiva (12%). No se encontraron diferencias
        con respecto a la edad entre no-severos y severos (33.5 vs 30, P=0.956).
        Sin embargo, sí se identificó una mayor proporción de pacientes con episodios 
        previos en el grupo de no-severos (67 vs 49%, P=0.007).


c. Biología
    
    i. __Comparación__
    
        Históricamente, la malaria vivax 
        ha sido considerada como "benigna" en comparación a _P.falciparum_ 
        debido a su: (i) baja invasión parasitaria, sezgada 
        a reticulocitos y rutas alternas de menor efectividad; y (ii) pobre 
        citoadhesión de sus glóbulos rojos infectados (iRBC), dada por la auscencia de 
        protruciones abastonadas o _knob protrusions_, auscencia de genes homólogos 
        a _var_ o genes _vir_, y a la baja proporción de esquizontes tardíos que 
        sugieren bajo sequestramiento tisular, corroborado en autopsias. [@wassmer2015]
        
        Sin embargo, recientemente se ha demostrado que en los casos severos por _P. vivax_ 
        la parasitemia periférica subestima la biomasa parasitaria 
        total [@barber2015]. Además, la parasitemia oculta fue la 
        mayor contribuyente de citoquinas pro-inflamatorias, semejante a lo
        observado con _P. falciparum_. Los autores también sugirieron una posible 
        acumulación parasitaria en partes de órganos sin endotelio.
        
    ii. __Patogénesis__
        
        Aún no está completamente entendida. Sin embargo, se han propuesto mecanismos
        en base a lo observado en los casos de malaria cerebral por _P. falciparum_,
        donde los mecanismos de invasión y adhesión parasitaria son relevantes.
        La respuesta celular contra la parasitemia, dependiente de su 
        tasa de multiplicación, sumada a la citoadherencia 
        de iRBC en estadío esquizonte a endotelio o RBC no infectados (rosetamiento), 
        desencadena una obstrucción microvascular que activa a sus células endoteliales. 
        Estas liberan una mayor cantidad de citoquinas pro-inflamatorias, provocando 
        la pérdida de perfusión y una consecuente disfunción microvasular que progresa 
        por retroalimentación positiva.

### Anticuerpos

a. Relevancia
    
    cdvcdsv

b. Marcador de exposición
    
    Malaria induce potentes respuestas de anticuerpos que incrementan con 
    exposiciones subsecuentes. [@Stanisic2015] Tradicionalmente, estudios 
    seroepidemiológicos [@cutts2014meta] han identificado marcadores en la 
    respuesta de anticuerpos IgG contra: (i) PvCSP, PvMSP-1~19~, PvMSP-9~RIRII~ 
    y PvAMA-1 asociados infección o exposición, y (ii) PvMSP-1~19~, PvMSP-1~NT~,
    PvMSP-3$\alpha$ y PvMSP-9~NT~ asociados con protección o inmunidad.
    Sin embargo, en los últimos 10 años, estudios de perfiles de anticuerpos 
    de larga escala han demostrado la amplitud y heterogeneidad de dichas 
    respuestas. [@Portugal2013]

c. Marcador de inmunidad
    
    i. contra la severidad
        
        avsdvd
    
    ii. contra la enfermedad
        
        Inmunidad clínica
        titulo/nivel de anticuerpos vs edad/exposición -> 
        INMUNIDAD PROTECTORA [@Stanisic2015]
    
    iii. contra la parasitemia
        
        bdfbdv

d. Enfoque a larga escala
    
    dvsvfvbf

<!--
### Inmunómica

<!-- 

INMUNOMICA
En contraste a estudios seroepidemiológicos basados en un solo antígeno protéico [@cutts2014meta], 

los perfiles de anticuerpos a larga escala han demostrado la amplitud y heterogeneidad 
de las respuestas humorales [@crompton2010].

los estudios de perfiles de anticuerpos a larga escala han reportado antígenos 
asociados a exposición o inmunidad distintos a los tradicionales
(PvCSP, PvMSP-1~19~, PvMSP-1~NT~ y PvAMA-1)
y con mayor resolución en la discriminación de pacientes. [@crompton2010]


Los dos principales parámetros de comparación entre grupos, 
con respecto a la respuesta general de anticuerpos, 
son la proporción de antígenos reactivos y el promedio de sus intensidades 
por individuo o amplitud e intensidad de respuesta, respectivamente. [@crompton2010; @King2015FOC; @Helb2015exposure]

Infecciones experimentales de _P. vivax_ en Colombia con seguimiento longitudinal 
por 145 días han demostrado que la dinámica de la respuesta humoral 
diverge entre individuos sin exposición previa (_naive_) y semi-inmunes, 
en base estos dos parámetros. [@arevalo2016]

Además, la comparación de la intensidad de respuesta por antígenos individuales 
ha permitido seleccionar proteínas discriminantes entre grupos
con manifestaciones clínicas relevantes y priorizar su experimentación en ensayos confirmatorios.
Esta evaluación ha sido ejecutada en la identificación de antígenos diferencialmente reactivos 
en pacientes con malaria falciparum asintomática en Perú, [@Torres2014asymptomatic]
o predictores de incidencia y dias desde la última infección con malaria falciparum por 
individuo en Uganda. [@@Helb2015exposure]

a. Enfoques a larga escala
    
    svfsvfsnvsfvnfsl

b. Diseños de investigación
    
    advfvfsvfv
-->

### Microarreglos

<!--
Para ello, se hará uso de microarreglos de proteínas 
con más de 500 antígenos de _P. vivax_ presentes en el estadio 
asexual eritrocítico de la infección en el humano.

y se emplearán a tres parámetros: 
reactividad serológica, amplitud e intensidad de respuesta
-->

a. Microarreglos de proteínas
    
    addvsf
    A escala mundial, ICEMR King et al. 2015 [@King2015FOC]

b. Análisis de datos
    
    i. Métodos
        
        1. Preprocesamiento 
            
            Transformación
            Normalización
            Filtrado
    
        2. Test estadístico
    
            Bayes t-test y
            Comparación múltiple
            
    ii. Softwares
    
        VDVFSVFSVFS

## Definiciones conceptuales

### Acrónimos

__IVTT:__
(Proteína) transcrita/traducida _in vitro_.

__MFI:__
Unidad de lectura cruda expresada como
intensidad fluorescente promedio
de todos los pixeles de cada _spot_, 
normalizada localmente mediante la
sustracción de la intensidad de fondo presente 
a su alrededor.

__RTS:__
Sistema rápido de traducción de proteínas recombinantes libre de células.

### Términos

<!-- 
**Malaria.-** Enfermedad transmitida por mosquitos, 
predominantemente _Anopheles darlingi_ en América del Sur, 
causada por un parásito del género _Plasmodium_.

**Malaria severa.-** Clasificación de los pacientes con malaria 
según parámetros clínicos y de laboratorio.
-->

a. Generales
  
    **Antígeno.-** Molécula que se une con productos de la respuesta inmune, 
    como anticuerpos o receptores de lifocitos T o B. [@abbas2012]
    
    **Inmunógeno.-** Un antígeno que induce una respuesta inmunitaria. [@abbas2012]
    
    **Inmunoma.-** Conjunto de todos los inmunógenos que interactúan con 
    el sistema inmune de determinado hospedero [@immunomics2016; @sette2005]
    
    **Inmunómica.-** Estudio del inmunoma. [@immunomics2016]
    
    **Anticuerpo.-** Tipo de molécula glucoprotéica, también llamada 
    inmunoglobulina (Ig), producida por los linfocitos B, que se une a antígenos 
    con un grado alto de especificidad y afinidad. [@abbas2012]
    
    **Anticuerpo secundario.-** Anticuerpo de unión específica a la fracción constante 
    de los anticuerpos de un hospedero, comúnmente conjugado con biotina.
    
    **Fluoróforo.-** Componente de una molécula que brinda la cualidad 
    de fluorescencia, comúnmente conjugada con estreptavidina para la detección de 
    moléculas biotiniladas.
    
b. Específicos
    
    __Antígeno-IVTT:__
    Antígeno objetivo o 
    _spot_ con proteína IVTT a partir de un plásmido con DNA insertado 
    del polipéptido, segmento o exón de interés.
    
    __Control-IVTT:__
    Control negativo o 
    _spot_ con mix de expresión RTS y plásmido sin DNA insertado,
    representante de la intensidad de fondo específica del paciente.
    
    __Proteína purificada:__
    Control de comparación o 
    _spot_ con proteína de antigenicidad conocida expresada dentro de célula.
    
    __Transformación:__
    Logaritmo en base dos de los MFI de antígenos-IVTT y control-IVTT.
    
    __Normalización:__
    Sustracción de la mediana de los control-IVTT a cada antígeno-IVTT por individuo.
    
    __Intensidad de antígeno:__
    Lectura normalizada de cada antígeno-IVTT entre individuos. 
    También llamada "Reactividad de anticuerpos".
    
    <!-- y expresada como _Fold over control (FOC)_. -->
    
    __Antígeno reactivo:__
    Antígenos-IVTT con una lectura transformada mayor o igual a 
    dos veces la mediana de los control-IVTT por individuo.
    
    <!-- 
    con una intensidad de antígeno mayor o igual a uno
    y calculado como $log_2(FOC) \geq 1$ 
    -->
    
    __Frecuencia del antígeno:__
    Porcentaje de individuos con antígeno reactivo por antígeno-IVTT. 
    
    __Filtrado:__
    Remoción de todo antígeno que posea una frecuencia de reactividad 
    menor al 10%.
    
    __Intensidad de respuesta:__
    Promedio de intensidades de antígenos reactivos por individuo
    
    __Amplitud de respuesta:__
    Porcentaje de antígenos reactivos por individuo.
    


# METODOLOGÍA

<!-- 
# ASPECTOS METODOLÓGICOS DE LA INVESTIGACIÓN

Población, muestra y muestreo

	Población

Describir el contexto del estudio y los sujetos a estudiar
Especificar el lugar/ámbito en que se hará el estudio.
Características de la población de estudio

Criterios de inclusión

Especificar los criterios de inclusión  del estudio.

Criterios de exclusión

Especificar los criterios de exclusión del estudio. No deben repetir lo establecido en los criterios de inclusión.

Selección de participantes

Describir cómo se hará la selección de los participantes para el estudio. Por ejemplo: Se tomaran aleatoriamente a un grupo de alumnos que estén matriculados en el curso de Patología.

Variables del estudio

Describir las variable principales del estudio (variable dependiente e independiente)
Especificar lo siguiente para cada variable:
Variable (indicar el nombre de la variable y si es la variable dependiente o independiente del estudio)
Definición operativa
Medición (cómo se medirá y/o cómo se recolectará el dato)
Valores posibles
Fuente de la variable

Luego de hacer una descripción detallada, es útil resumir las variables de estudio en una tabla.
-->

## Diseño

El diseño del estudio es de tipo Caso-Control.
Su aplicación consistirá en la selección de la población 
objetivo por presencia (casos) o auscencia (controles) del evento en estudio.
Además se fijará el número de eventos a estudiar, así como el número de sujetos 
sin evento que se incluirán en la población de comparación.

### Tipo de investigación

__Por la finalidad: Analítico.__ A diferencia de un descriptivo, realizaremos compraciones entre grupos y evaluaremos una posible relación causal entre el factor y el efecto.

__Por el Control de la asignación: Observacional.__ A diferencia de un experimental, no controlaremos la asignación de los factores (severidad y episodios previos). Es decir, se procederemos a observar el fenómeno, ejecutar la medición y analizar los resultados.

__Por el seguimiento: Transversal.__ A diferencia de uno longitudinal, no ejecutaremos un seguimiento. Las variables se medirán una sola vez, en un mismo instante.

__Por la relación cronológica: Prospectivo.__ A diferencia de un retrospectivo, recolectaremos los datos después de planificado el estudio.

<!--__Por la dirección temporal: Hacia atrás/adelante.__ La población será selecionada por la variable Efecto/Exposición-->

__Por la unidad de análisis: Basado en individuo.__ A diferencia de uno ecológico, la unidad de observación son individuos, llamados aquí pacientes.

<!--
**Por el tipo de conocimiento previo usado en la investigación:** Científica
**Por la naturaleza del objeto de estudio:** Factual Natural
**Por el tipo de pregunta planteada:** Teórica Descriptiva de Relaciones no causales
El estudio analizará las diferencias en una misma población 
con respecto a dos variables de interés.
**Por el método de contrastación de la hipótesis:** No experimental
Se describirá al evento bajo diferentes
variables para la organización de la información, mas no para
determinar una causalidad.
**Por el método de estudio de las variables:** Cuantitativa
Evidenciado en la medición de la
intensidad de fluorescencia en la reacción antígeno-anticuerpo
**Por el número de variables:** Univariada
El estudio, a pesar de poseer varias variables, 
no establecerá relación de efecto entre ellas.
**Por el ambiente en que se realizan:** De laboratorio
La data será generada en laboratorio. 
El presente trabajo se centrará en el análisis de la data.
**Por el enfoque utilitario predominante:** Teórica
Cuyos resultados permitirán conocer nuevas alternativas para
el uso de biomarcadores en vigilancia sero-epidemiológica.
**Por la profundidad:** Exploratorio
Se validarán las hipótesis formuladas.
**Por el tiempo de aplicación de la variable:** Transversal
No se realizará una seguimiento de la población.
-->


## Población y muestra

### Población

El universo teórico está representado por los pacientes con malaria vivax 
<!--severa -->de la cuenca amazónica del Perú.

El marco muestral está delimitado por pacientes diagnosticados con malaria vivax 
<!--y clasificados como severos y no-severos-->de la ciudad de Iquitos, Loreto - Perú, 
entre enero del 2012 y junio del 2013 a lo largo de un estudio prospectivo 
ejecutado en dos hospitales de referencia: Hospital de Apoyo y Hospital Regional.

### Criterios de inclusión

En el estudio prospectivo mencionado, 
164 pacientes con malaria vivax fueron enrolados mediante vigilancia pasiva.
Bajo los criterios clínicos y de laboratorio de la Organización Mundial de la Salud 
(OMS o WHO por sus siglas en inglés) para la Malaria Severa [@WHO2014severe], 
67 fueron clasificados como severos y 97 como no-severos.

<!-- OJO: REDEFINIR LUEGO DE REVISAR sevcov!! -->

Los criterios clínicos empleados fueron:
Shock circulatorio (presión sanguínea sistólica < 80 mmHg), 
Deterioro del nivel de conciencia (puntaje Glasgow $\le$ 9/14),
Daño del sistema nerviosos central (convulsión, postración, coma, confusión),
Daño pulmonar (disnea, taquipnea, infiltracion, edema),
Síndrome de dificultad respiratoria aguda o SDRA.

Los criterios de laboratorio empleados fueron:
Hipoglicemia (glucosa < 40 mg/dL), 
Anemia severa (hemoglobina < 7mg/dL), 
Daño renal (creatinina > 3mg/dl),
Hiperbilirrubina (bilirrubina sérica > 2.5 mg/dL), 

<!-- exluidos de Malaria Severa 2014: sangrado, acidosis, hiperparasitemia -->

### Criterios de exclusión

Dos criterios de exclusión fueron empleados:
Presencia de mono-infecciones de _P. vivax_ determinadas por PCR y
auscencia de co-infecciones como leptospirosis, dengue u otra arbovirosis por 
las técnicas de aislamiento viral e inmunofluorescencia.

### Selección de participantes

A partir de esta clasificación, se ejecutará una selección aleatoria simple
de 30 pacientes con más de 2 criterios de malaria severa para el grupo de casos y 
30 no-severos para el grupo control.

__Tipo de muestra: Probabilística.__ Cada elemento de la muestra será seleccionado al azar, con probabilidad de selección conocida.

## Recolección de los datos e Instrumento
<!-- Muestreo -->

### Técnica para la para recolección de datos

<!--de muestreo
SOBRE CÓMO SE EXTRAJO LAS MUESTRAS DE LA MUESTRA

POSTER+PAPER METHODS
-->

Previo al tratamiento antimalárico del paciente, 
se extrajeron las muestras de sangre
tanto para el diagnóstico de malaria vivax por la técnica de frotís
como para las pruebas bioquímicas.
Al momento del diagnóstico positivo, 
bajo consentimiento informado y de forma voluntaria, 
el plasma sanguíneo fue colectado y conservado a -80°C hasta su uso.

### Instrumento de medición 
<!--y recolección de datos-->

<!-- 
**Microarreglo de proteínas.-** 
1. Técnica de larga escala para rastrear las interacciones o  actividades de proteínas.
2. Matriz con _spots_ de polipéptidos IVTT, 
impresos en una lámina portaobjetos y 
organizados en 8 bloques paralelos, 
cada uno con 4 arreglos compuestos por cuadrículas de 17x17 _spots_.

DNA 300-3000 aa
entre 100 y 1000 aminoácidos de longitud, 
En este caso, la matriz posee 515 fragmentos protéicos,
representantes de 446 proteínas, aproximadamente el 8% del genoma de _P. vivax_ (Sal1).
> 8.21% del genoma Pvivax Sal1
 -->


El microarreglo de proteínas es una herramienta que permite medir
a larga escala los anticuerpos reactivos a determinados antígenos de 
un patógeno presentes en plasma.
El presente estudio hará uso de 
microarreglos diseñados con 1014 fragmentos protéicos recombinantes 
(498 de _P. falciparum_ y 516 de _P. vivax_, expresado como Pf498/Pv516) 
representando 873 proteínas predichas (427 de _P. falciparum_ y 446 de _P. vivax_, 
~8% del total predicho para el genoma de _P. vivax_ Sal1) 
seleccionadas luego de una extensiva evaluación serológica con uno 
de mayor escala (Pf2208/Pv2233).
Las proteínas son transcritas/traducidas _in vitro_ 
empleando un sistema de expresión de _E. coli_ libre de células e 
impresas en bloques de nitrocelulosa sobre una lámina portaobjetos 
con 8 bloques paralelos, 
cada uno con 4 arreglos paralelos compuestos por cuadrículas de 17x17 _spots_.
Este diseño ha sido validado mediante el sondeo con plasma 
colectado de pacientes con malaria y controles sanos alrededor del mundo. [@King2015FOC]

<!--
a utilizar fue desarrollado
por el Dr. Phil Felgner y el Dr. Huw Davis de la Universidad de
California Irvine. 
Brevemente, 
se utilizará la tecnología de alto
rendimiento de un sistema de traducción para expresar 500 proteínas de
P. falciparum y 500 proteínas de P. vivax, que representan aprox. 10%
de proteoma del parásito. Las proteínas fueron impresos en un
portaobjetos y se probaron con plasma diluido 1/200 después de
bloquear con tampón de bloqueo (Whatman).
-->

#### Aplicación
<!--de recolección de datos
Sobre el procedimiento para procesar muestras para microarreglos de proteínas!

EM SERIO 2uL POR MUESTRA????!!!!!!


PAPER METHODS!!

Las muestras de plasma sanguíneo (2uL de plasma por microarreglo) se
depositarán en las lámina con microarreglos, una muestra por bloque. 

Los valores de fluorescencia serán medidos a través de un lector de
microarreglo con láser confocal, la cual otorgará valores para cada
uno de los arreglos de interacción proteína-anticuerpo, obteniéndose
una matriz final con valores numéricos.

-->

La aplicación del instrumento consiste en tres pasos: sondeo, escaneo y análisis, 
tal como ha sido publicado previamente. [@Driguez2015]
Primero, previo al sondeo los microarreglos se hidratan con buffer de bloqueo dentro de cámaras de incubación. Paralelamente, el plasma de los pacientes se diluye con buffer de bloqueo en 1:100 y se pre-absorbe con lisado de _E. coli_ en 10%(w/v), con el objetivo de reducir ruido de fondo en las mediciones tanto por uniones inespecíficas con el sustrato como por antígenos bacterianos del sistema de expresión RTS. Segundo, aspirado el buffer de bloqueo del microarreglo, se procede con el sondeo al agregar el plasma pre-absorbido e incubar _overnight_ en cámara húmeda a 4°C con leve agitación. Tercero, luego de lavados y aspirado repetitivos antes y después de cada paso, se agrega la solución con anticuerpos secundarios biotinilados y posteriormente la solución con fluoróforos conjugados con estreptavidina. Cuarto, luego de centrifugar las láminas, se procede al escaneo de las fluorescencias con lectores de microarreglos de laser confocal (e.g., Genepix 4300A). Las medidas crudas se obtienen luego de una normalización local mediante la sustracción de la intensidad de fondo presente alrededor de cada _spot_, ejecutada en el software del lector (Genepix Pro 7). Finalmente, se procede al análisis de los datos el cual será detallado en [la sección 4.4](#procanal).


#### Validez y confiabilidad {#validez}
 <!--de medición y recolección
 
 DOS PUNTOS RELEVANTES: 
VALIDEZ (PRECISIÓN) -> PURIFIED vs IVTT
REPRODUCIBILIDAD (CONFIABILIDAD) -> DAY1 vs DAY2

 PREVIO AL SONDEO PRINCIPAL
Luego, se ejecuta un sondeo preliminar con anticuerpos dirigidos a extremos N- y C- terminales, con colas 10x HIS (histidina) y HA (hemoaglutinina) con el objetivo de realizar un control de la calidad de la expresión e impresión de proteínas.

Se agregarán diluciones de proteínas recombinantes expresadas en un
sistema celular de reactividad conocida, controles positivos para
anticuerpos secundarios, control positivo de anticuerpos específicos
anti-hospedero, antígenos de extracción del parásito, control negativo
sin plásmidos de DNA y control negativo con solo buffer. Se colectarán
individuos controles de origen norteamericano que no hayan tenido
contacto alguno con la infección.

 -->

Ambos parámetros será evaluados seguiendo la metodología empleada en estudios previos [@crompton2010] y estará incluido en la [sección 4.4](#procanal).

Primero, la validez o exactitud del experimento será evaluada mediante la correlación lineal entre las lecturas de los antígenos-IVTT y sus correspondientes proteínas purificadas por muestra, compuestas por proteínas de inmunogenicidad conocida y expresadas por un sistema dentro de célula.

Segundo, la confiabilidad o reproducibilidad será evaluada mediante la correlación lineal entre controles positivos agregados a las lecturas del primer y segundo día de sondeo de las muestras.

### Codificación y creación del archivo de datos

Cada paciente del estudio estará identificado con un código de estructura `LIM####`, e.g.: `LIM1063`.
Los antígenos protéicos estarán identificados con el código asignado 
a sus genes en la base de datos PlasmoDB, e.g.: 
`PF3D7_0202500` o `PVX_091315`, 
ya sea un gen de _P. falciparum_ o _P. vivax_, respectivamente.
En caso los genes poseean multiples exones, 
se amplificarán por separado y se extenderá el código de cada uno
con el número del exón y el total de exones, e.g.: `_1o2` exón 1 de un gen con 2 exones.
En caso los genes poseean una longitud mayor a 3000 nucleótidos,
se dividirán en segmentos sobrelapantes entre 300 y 3000 nt y
se extenderá el código de cada uno con su respectivo número, 
e.g.: `_S1` para el primer segmento de un gen.

Los datos serán organizados en dos matrices: 
(i) archivo `samples.csv` con los códigos de los pacientes y sus covariables epidemiológicas y 
(ii) archivo `RawData.csv` con los códigos de las proteínas y sus lecturas crudas en MFI por código de paciente.


## Procesamiento y Análisis de datos {#procanal}

Todo el análisis estadístico se realizará en el software de computación estadística R [@R],
el cual se complementará con funciones provenientes de distintos paquetes. 

<!--
El informe final será generado por un formato que integrará texto, código y resultados, 
siguiendo principios de reproducibilidad. [@CienciaReproducible2016]

Para ello se hará empleo de los siguientes paquetes:
`Rmarkdown`, `knitr`, `bookdown`, 
`tidyverse` (`broom`, `dplyr`, `forcats`, 
`ggplot2`, `haven`, `stringr`, `tibble`, `tidyr`),
`Hmisc`, `Biobase`, `limma`, 
`genefilter`, `NMF`, 
`PerformanceAnalytics`, `beeswarm`, `Rmisc`, `htmlTable` y `biobroom`.
-->

### Procesamiento

Preliminarmente, se describirá la distribución y proporción de las
covariables epidemiológicas, clínicas y de laboratorio 
de los pacientes de la muestra.
Luego, con las lecturas crudas en MFI se evaluará la validez y 
reproducibilidad del ensayo mediante un
test de asociación entre variables contínuas, 
usando correlación de Pearson ($r$) o Spearman ($\rho$), dependiendo de la distribución.
Posteriormente, se procederá con su transformación a escala logarítmica, 
normalización entre muestras y filtrado en base al punto de corte establecido. 
Por último, se asociarán ambas matrices de datos en un `ExpressionSet`, 
a través de los códigos de pacientes, 
empleando el paquete `Biobase`. [@Biobase]

### Confirmación de hipótesis

Se pondrán a prueba las hipótesis con el siguiente protocolo.
Primero, se contrastará la amplitud e intensidad de respuesta con 
un test de diferencias entre variables contínuas y no pareadas de dos grupos, 
usando t-Student o Mann-Whitney, dependiendo de la distribución.
Segundo, se realizará un test de reactividad diferenciada de anticuerpos entre dos grupos, 
usando el test t-moderado empírico de Bayes o eBayes [@smyth2004ebayes] 
con corrección por comparación múltiple de la razón de falsos descubrimientos 
por el método de Benjamini-Hochberg, disponible en el paquete `limma`. [@limma]
Tercero, se realizará un agrupamiento jerárquico o _hierarchical clustering_ de los
antígenos identificados en base a su distancia euclidiana, disponible en el paquete `NMF`. [@Gaujoux2010NMF]
Finalmente, se mostrarán las siguiente características protéicas de los
antígenos identificados: presencia de dominios transmembrana, péptido señal, 
número de ortólogos en _Plasmodium_, ontología génica y razón de mutaciones no-sinónimas sobre sinónimas, disponibles en la base de datos PlasmoDB. [@plasmodb]

### Visualización de resultados

Los resultados se visualizarán mediante cinco tipos de gráficos.
Diagrama de dispersión para mostrar la correlación entre dos variables contínuas, 
Diagramas de cajas para variables contínuas,
Diagrama de barras para frecuencias, Diagramas tipo volcán o
_Volcano plots_ para mostrar la reactividad diferenciada de antígenos entre grupos 
contra el valor P no ajustado resaltando los que posean un P ajustado significativo, 
y Mapas de calor o _Heatmaps_ para el perfil serológico en escala de dos colores 
segmentado por racimos o _clusters_.

# ASPECTOS ADMINISTRATIVOS

## Cronograma de actividades
<!--
Dado que las muestras ya han sido colectadas, solo se procederá a
recolectar lo datos a través del instrumento de medición descrito.
-->
  **ACTIVIDAD PROGRAMADA**
  --------------------------------- ----------- --------- --------- --------- --------- ---------
                                    **Jul**     **Ago**   **Sep**   **Oct**   **Nov**   **Dic**  
  Aprovación del proyecto de tesis  X
  Procesamiento de datos                        X
  Interpretación de resultados                            X
  Redacción final                                                   X
  Correcciones                                                                X
  **Sustentación**                                                                      X


## Presupuesto y financiamiento

El proyecto será realizado en El Centro de Enfermedades Tropicales
de la Marina de los Estados Unidos NAMRU-6 y \textcolor{red}{financiado por ****}.

```{r, eval=TRUE, echo=FALSE}
a <- c(50,200,25,
       60*150*3.29,# (muestras)*(precio_por_muestra)*(tipo_de_cambio_sol-dolar)
       2000,25)
b <- format((a*100/sum(a)), digits = 1)
#sum(a)
#rbind(a,b)
#`r a[4]` do not works
# costo total proyecto PQ+SEV= S/101,990
# (200*150*3.29)+(2*500*3.29) 
```

  ------------------------------------------------------------------------------------------
  **DESCRIPCIÓN**                                 **MONTO (S/)**        **PORCENTAJE (%)** 
  ---------------------------------------------- --------------------- ---------------------
  **Bienes**                             
  
  Papelería, útiles y material de oficina            50                    `r b[1]`
  
  Insumos, instrumental y accesorios                 200                   `r b[2]`
  de laboratorio
  
  Productos químicos                                 25                    `r b[3]`
  
  **Servicios**

  Compra, sondeo y lectura                           29610                 `r b[4]`
  de microarreglos
  
  Gastos en el transporte de muestras                2000                  `r b[5]`
  
  Impresiones, encuadernación                        25                    `r b[6]`
  y empastado
  
  **TOTAL**                                          31910                 100
  ------------------------------------------------------------------------------------------


<!--
# ANEXOS


##  Matriz de consistencia

Ver \autoref{tab:consis} al final del documento.
-->

<!--

# ADVANCE TABLE

multi col-row + landscape!!

-->

# BIBLIOGRAFÍA
<!--
1.  **Referida al tema**

    Alexandre MA, et al. (2010). Severe Plasmodium vivax malaria,
    Brazilian Amazon. Emerg Infect Dis 16: 1611–1614.
    
    Andrade BB, et al. (2010). Severe Plasmodium vivax malaria exhibits
    marked inflammatory imbalance. Malar J 9: 13.
    
    Arevalo-Herrera M, et al. (2012). Malaria in selected non-Amazonian
    countries of Latin America. Acta Trop 121: 303–314.
    
    Baird JK, (2009). Severe and fatal vivax malaria challenges 'benign
    tertian malaria' dogma. Ann Trop Paediatr 29: 251–252.
    
    Bassat Q, et al. (2011). Defying malaria: fathoming severe
    Plasmodium vivax disease. Nat Med 17: 48–49.
    
    Carlton JM, et al. (2008). Comparative genomics of the neglected
    human malaria parasite Plasmodium vivax. Nature 455: 757–763.
    
    Genton B, et al. (2008). Plasmodium vivax and mixed infections are
    associated with severe malaria in children: a prospective cohort
    study from Papua New Guinea. PLoS Med 5: e127.
    
    Kochar DK, et al. (2005). Plasmodium vivax malaria. Emerg Infect Dis
    11: 132–134.
    
    Murray CJ, et al. (2012). Global malaria mortality between 1980 and
    2010: a systematic analysis. Lancet 379: 413–431.
    
    Poespoprodjo JR, et al. (2009). Vivax malaria: a major cause of
    morbidity in early infancy. Clin Infect Dis 48: 1704–1712.
    
    Westenberger SJ, et al. (2010). A systems-based analysis of
    Plasmodium vivax lifecycle transcription from human to mosquito.
    PLoS Negl Trop Dis 4: e653.
    
    World Health Organization, 2011. World Malaria Report. Available
    at: http://www.who.int/entity/malaria/world\_malaria\_report\_2011/9789241564403\_eng.
    pdf.

2.  **Referida a la metodología de investigación**

    Baum E, et al. (2015). Submicroscopic and asymptomatic Plasmodium
    falciparum and Plasmodium vivax infections are common in western
    Thailand-molecular and serological evidence. Malaria journal,
    14(1), 95.

    Crompton P., et al. (2010). A prospective analysis of the Ab
    response to Plasmodium falciparum before and after a malaria season
    by protein microarray. Proceedings of the National Academy of
    Sciences, 107(15), 6958-6963.

    Molina DM, et al. (2012). Plasmodium vivax Pre-Erythrocytic–Stage
    Antigen Discovery: Exploiting Naturally Acquired Humoral Responses.
    The American journal of tropical medicine and hygiene,
    87(3), 460-469.

    Torres KJ, et al. (2014). Genome-Level Determination of Plasmodium
    falciparum Blood Stage Targets of Malarial Clinical Immunity in the
    Peruvian Amazon. Journal of Infectious Diseases, jiu614.

    Vigil A, et al. (2010). Defining the humoral immune response to
    infectious agents using high-density protein microarrays. Future
    Microbiol 5: 241–251.
-->
**De acuerdo al orden en el que han sido citadas:**