---
output: 
#  word_document:
#    reference_docx: Ecosistemas_template.docx
  pdf_document:
    #keep_md: TRUE
    keep_tex: TRUE
    toc_depth: 4
    number_sections: TRUE
    fig_caption: yes
    include:
      after_body: tabconsis.tex
header-includes:
- \usepackage{multirow}
- \usepackage{pdflscape}
- \usepackage{afterpage}
- \usepackage{capt-of}
- \usepackage{array}
- \usepackage{color}
bibliography: analysis/malaria.bib
csl: analysis/american-medical-association.csl
#UNMSM: http://crai.ub.edu/es/pmf/iso-esp
link-citations: yes
biblio-style: apalike
---

```{r setup, include=FALSE}
knitr::opts_chunk$set(echo = FALSE, warning = FALSE, message = FALSE)
```

<!--
FROM:
https://es.sharelatex.com/learn/Spanish
- \usepackage[utf8]{inputenc}
- \usepackage[spanish, es-tabla]{babel} #Cuadro (default)

OR:
\renewcommand{\listtablename}{Índice de tablas}
\renewcommand{\figurename}{Figura}
\renewcommand{\figureautorefname}{Figure}
\renewcommand{\equationname}{Ecuación}
\renewcommand{\equationautorefname}{Ecuación}
-->
\renewcommand{\contentsname}{Índice General} 
\renewcommand{\tablename}{Tabla}
\renewcommand{\tableautorefname}{Tabla}

\pagenumbering{gobble}

```{r, child="titlepage.Rmd"}
```

\newpage
\tableofcontents

\newpage
\pagenumbering{arabic}

# RESUMEN {-}

<!-- 
## Descripción del proyecto {#resumen}
RESUMEN: CORRIGELO AL FINAL 
-->

> _Plasmodium vivax_ es responsable del 80% de la malaria en el Perú.
Casos de enfermedad severa por mono-infecciones de _P. vivax_ han sido reportados 
tanto en el noreste amazónico como en norte costero. Sin embargo, dicha condición aún está
subestimada en las normas técnicas a nivel nacional, incrementando el riesgo 
de posibles diagnósticos tardíos o inapropiados por el personal de salud.
Con el fin de identificar biomarcadores de relevancia clínica contra la malaria 
vivax severa, el presente proyecto de tesis propone
comparar la respuesta de anticuerpos ante la infección 
en pacientes severos y no-severos provenientes de un estudio prospectivo caso-control
ejecutado en la ciudad de Iquitos, Loreto-Perú, empleando microarreglos de proteínas.
Los resultados permitirán proponer marcadores serológicos de protección 
contra la severidad con el potencial de implementarse en programas de 
serovigilancia en miras al control y eliminación de la malaria.

# PLANTEAMIENTO DEL PROBLEMA

## Formulación del problema {#intro}

<!-- 
## Fundamentación del problema {#intro}

INTRODUCCIÓN
Escribir la introducción en tres párrafos:
¿Qué se sabe del tema?
¿Qué no se sabe del tema?
¿Qué se va a investigar? 

JUSTIFICACIÓN
¿Qué es lo que se va a hacer con los resultados de la investigación?
-->

Malaria es una enfermedad parasitaria de importancia mundial,
causada por protozoarios del género _Plasmodium_ 
y transmitida por mosquitos del género _Anopheles_. 
En el 2015, se estimaron 212 millones de casos y 429,000 muertes 
atribuidas a esta infección<!-- a nivel mundial--> [@WHO2016world]. 
Aunque <!--Si bien--> _P. falciparum_ representó el 96 y 99% de estas cifras,
fuera de África se estimó que _P. vivax_ fue responsable 
del 41 y 86%, respectivamente.
Más aún, la región de las Américas tuvo la mayor proporción 
de estos casos (69%)
donde Perú fue el tercer país con más reportes <!--de malaria--> (n=63,153<!--19%-->), 
detrás de Brasil y Venezuela, 
atribuidos en un 80% a dicha especie [@rosas2016peru].

Reportes recientes de malaria severa y fatal causados por _P. vivax_ han desafiado 
su tradicional condición de enfermedad benigna [@baird2009; @quispe2014].
<!--Se ha propuesto que, en parte,-->El incremento de estos casos puede ser consecuencia de 
un retraso en la adquisición de inmunidad en la población por 
una reducción en la intensidad de transmisión [@reyburn2015].
<!--o exposición a la infección, ES externalidad negativa-->
Por ello, tanto su actual subestimación [@norma2001] como la ausencia de marcadores 
serológicos de protección contra la severidad en las actuales estrategias de eliminación 
[@accelerate2016] podría incrementar su prevalencia a largo plazo. 
En contraste con dicha hipótesis, pacientes de la Amazonía peruana con malaria vivax severa 
y no complicada mostraron un grado similar de exposición previa,
basado en la respuesta humoral contra un marcador tradicional [@baldevi2013].
Sin embargo, recientes estudios a larga escala han desafiado su validez como indicador de 
inmunidad o exposición [@crompton2010; @Helb2015exposure].

Por esta razón,
el presente estudio tiene como objetivo comparar la respuesta de anticuerpos
ante la infección con malaria vivax 
contra más de 500 antígenos de _P. vivax_
<!-- expresados en el estadio eritrocítico de la infección. -->
en pacientes severos y no-severos
<!--provenientes-->de <!--un estudio prospectivo conducido en--> la 
ciudad de Iquitos<!--entre marzo del 2012 y junio del 2013-->,
empleando microarreglos de proteínas. 
Hipotetizamos que los no-severos poseen mayor reactividad serológica 
contra antígenos de exposición, invasión o adhesión celular, 
con respecto a los severos.
Primero, se identificarán los antígenos con reactividad<!-- serológica--> diferenciada 
entre ambos grupos.
Luego, se determinarán los antígenos de respuesta secundaria en pacientes
con episodios previos de esta infección.
Finalmente, se describirán sus características proteicas junto 
a los antígenos con mayor reactividad en toda la muestra 
con el propósito de proponerlos como candidatos a vigilancia seroepidemiológica.

## Preguntas de investigación

<!--
Enuncie la pregunta de investigación que se va tratar en este estudio en una oración corta 
y directa.
La pregunta de investigación propuesta debe estar completa. Asegúrese de mencionar los 
siguientes elementos en la pregunta de investigación:

Mencionar los componentes del acrónimo PECO:
Población: ¿En qué población se quiere hacer el estudio?
Exposición: ¿Cuál es la intervención/exposición de interés?
Comparador: ¿Cuál es el grupo de comparación?
Outcome: ¿Cuál es el resultado o desenlace de interés?
-->

1. ¿Cuáles son los antígenos de _P. vivax_ con reactividad serológica diferenciada
ante la infección con malaria vivax entre pacientes severos y no-severos<!--, 
de la ciudad de Iquitos (Loreto-Perú)-->?

2. ¿Cuáles son los antígenos de _P. vivax_ con reactividad serológica diferenciada
ante la infección con malaria vivax entre pacientes con y sin episodios previos<!--, 
de la ciudad de Iquitos (Loreto-Perú)-->?

3. ¿Cuáles son las características proteicas de los antígenos de _P. vivax_
con reactividad diferenciada o predominante
en pacientes con malaria vivax?

## Objetivos

<!-- 
Objetivos:
  ¿Cuáles son los objetivos que piensas explorar en este estudio? 
  Usualmente se definen después de tener clara la pregunta de investigación y de haber 
  elaborado el marco teórico. Deben ser pocos y enfocarse sólo en el tema de interés.

Hipótesis:
  Describa la respuesta esperada a la pregunta de investigación.
-->
  
### General
  
- Identificar un subconjunto de antígenos de _P. vivax_ con reactividad serológica 
discriminante de condiciones clínicas relevantes ante la infección con malaria vivax.

<!-- 
- Identificar antígenos de _P. vivax_ con reactividad serológica 
diferenciada ante la infección con malaria vivax entre pacientes 
según su severidad y episodios previos.

un subconjunto de
contra la malaria vivax severa 
-->
  
### Específicos
<!--  
- Identificar antígenos con reactividad diferenciada según la
severidad y episodios previos de los pacientes con malaria vivax.
- Identificar los antígenos con reactividad predominante en los pacientes 
con malaria vivax.
sintomática
-->
- Identificar antígenos de _P. vivax_ con reactividad serológica 
diferenciada ante la infección con malaria vivax entre pacientes 
severos y no-severos.

- Identificar antígenos de _P. vivax_ con reactividad serológica 
diferenciada ante la infección con malaria vivax entre pacientes 
con y sin episodios previos.

- Describir las características proteicas de los antígenos con reactividad 
diferenciada o predominante<!-- según parámetros disponibles en la base de datos 
PlasmoDB-->.


### Exploratorio

- Comparar la amplitud e intensidad de respuesta de anticuerpos según 
la<!-- severidad, episodios previos y--> edad de los pacientes con malaria vivax.

<!--
- Comparar la amplitud e intensidad de respuesta de anticuerpos
según la edad de los pacientes con malaria vivax.
- Comparar la amplitud e intensidad de respuesta de anticuerpos según 
la severidad y episodios previos por rangos de edad de los pacientes con malaria vivax.
-->

## Justificación {#justif}

<!-- e importancia -->

Ante la reemergencia repetitiva de la malaria en la Amazonia peruana 
[@griffing2013history; @soto2017spatio; @rosas2016peru], 
la implementación de vigilancias serológicas programáticas en nuestro país
es una prioridad [@hotspots2015]. 
En zonas con baja transmisión, estos ensayos poseen una mayor sensibilidad y representan
un menor gasto económico en comparación a las estrategias convencionales 
de monitoreo y control [@elliott2014]. 
Por esta razón, el presente estudio se justifica en 
el descubrimiento de antígenos potencialmente
discriminantes de condiciones clínicas como severidad o exposición 
que permitirán optimizar y acelerar su ejecución en programas de salud pública contra
la malaria en el Perú en miras a su control y posterior eliminación [@accelerate2016].

<!-- 
Históricamente, reemergencias repetitivas de esta infección en la amazonía peruana 
han demostrado que las estrategias convensionales de monitoreo y control 
ya no son sostenibles [@rosas2016peru].

Una solución a este problema está en el uso de anticuerpos 
especie-específicos como biomarcadores para el monitoreo activo
de la exposición e inmunidad. 

En zonas de baja transmisión, estos ensayos poseen una 
mayor sensibilidad y menor gasto económico en comparación a las
estimaciones entomológicas o prevalencias por parasitemia [@elliott2014].

Dada su transmisión baja y estacional, 

AGREGA IMPORTANCIA DE: 
- BAJA transmisión y consecuente importancia de
- vigilar EXPOSICIÓN y 
- CARACTERIZAR respuesta de pacientes SEVEROS!!  INMUNIDAD? 

En este sentido, el análisis de respuestas serológicas ha surgido como una alternativa con 
el potencial de 
identificar _hotspots_ de transmisión [@hotspots2015] y así
direccionalizar la ejecución de intervenciones, en combinación con estudios geoespaciales. 
Sin embargo, aún existen brechas técnicas y de conocimiento que limitan el desarrollo 
y optimización de ensayos serológicos para el desarrollo de vigilancias programáticas. 
[@rosas2016peru]

Una de ellas es la selección de antígenos de _P. vivax_ en base a su rendimiento, 
tomando en cuenta parámetros como inmunogenicidad, polimorfismo, 
magnitud de respuesta, duración, especificidad por especie, sensibilidad y razón de 
adquicisión [@elliott2014].

La identificación de biomarcadores de exposición y severidad, junto a 
la implementación de un flujo de trabajo reproducible para el análisis de 
la respuesta serológica a larga escala, permitirá acortar las brechas mencionadas y
acelerar el descubrimiento de nuevas proteínas que puedan ser usadas como 
futuros marcadores serológicos óptimos en la ejecución de vigilancia seroepidemiológica
y evaluación de políticas de salud contra la malaria vivax.

Por ello, el Proyecto para la Eliminación de Malaria en el Perú tiene como objetivo 
optimizar ensayos serológicos complementarios a test de diagnóstico rápido con el fin de 
identificar a portadores asintomáticos [@accelerate2016]

## Consecuencia de la investigación {#consec}

La principal consecuencia de esta investigación estará en la identificación
de nuevos candidatos a marcadores serológicos en programas de vigilancia contra la malaria 
vivax. 
En contraste a lo identificado en estudios seroepidemiológicos a nivel poblacional 
[@cutts2014meta], 
los estudios de perfiles de anticuerpos a larga escala han reportado antígenos 
asociados a exposición o inmunidad distintos a los tradicionales
(PvCSP, PvMSP-1~19~, PvMSP-1~NT~ y PvAMA-1)
y con mayor resolución en la discriminación de pacientes [@crompton2010].

Una segunda consecuencia estará en la metodología de análisis empleando el software libre 
de computación estadística R. 
Este procedimiento permitirá que el flujo de trabajo ejecutado sea reproducible y, 
potencialmente, una plantilla estándar para el análisis de próximos trabajos 
con nuevos diseños experimentales y a su vez flexible para la generación de nuevas 
hipótesis, 
en comparación a recientes servidores web [@gmine2016].


Una vacuna efectiva
permitirá disminuir los índices de infección y mortalidad en niños de
la región amazónica a causa de esta infección parasitaria. Una vez
conocida cómo es la respuesta inmune y qué anticuerpos son adquiridos
naturalmente, se podrá evaluar nuevos candidatos a diagnóstico, dianas
para drogas y vacunas, tanto en modelos animales como en estudios
epidemiológicos.
-->

## Limitaciones {#limit}

Resumimos tres limitaciones del estudio.

Primero, las muestras a evaluar provienen de pacientes con infecciones no sincronizadas. 
El muestreo se ejecutó en la fase sintomática, momento en el que acuden al Hospital, con 
un desconocimiento del inicio de la infección por paciente. Sin embargo, infecciones 
experimentales han estimado que dicha fase ocurre normalmente entre los 11 y 13 días de 
infección [@arevalo2014].

Segundo, el estudio posee debilidades propias del diseño experimental a emplear.
El diseño de tipo Caso Control es susceptible a errores sistemáticos de 
selección y clasificación, posee dificultad para establecer relaciones causa-efecto 
y a través de él no se pueden calcular prevalencias o incidencias.
Además, la ausencia de un seguimiento activo impide el registro de covariables 
relevantes para la caracterización de la enfermedad.
<!--
severidad, e.g.: la exposición de los pacientes a malaria durante el último año
--
Sin embargo, las historias clínicas registraron el número de eventos previos con malaria 
reportados por el paciente
-->

Tercero, los microarreglos de proteínas poseen limitantes propias a su fabricación
[@vigil2010]. Cada paso (amplificación, clonamiento, expresión de genes a larga escala 
e impresión del arreglo) posee una eficiencia límite que afectará la calidad final de 
las proteínas. 
Además, el plegamiento proteico<!-- y formación de complejos multiméricos--> no será 
posible de verificar a dicha escala. Por último, la identificación de antígenos con 
modificaciones postranscriptacionales, particularmente relevantes en _Plasmodium_ 
[@leroch2009postmod],<!-- y antígenos no-protéicos, como polisacáridos y glucolípidos,--> 
no serán posibles de reproducir en su integridad en el sistema de expresión procarionte. 
A pesar de ello, se evaluará la validez y reproducibilidad del ensayo con controles 
internos a detallar en la [sección 4.3.2.2](#validez).

<!-- Es por ello que parámetros 
de eficiencia en la producción del arreglo serán reportados 
(ver la sección de [validez y confiabilidad del instrumento](#validez)).  
- amplificación,
- clonamiento,
- expresión,
-->

<!--
SUGERENCIA DE NUEVOS DISEÑOS!
Con respecto a la exposición, variables claves como el tiempo 
desde la última infección y, 
con respecto a la severidad, manifestaciones clínicas en los episodios previos
-->

## Viabilidad

El proyecto es viable dada la factibilidad de su ejecución y el nivel de interés para el 
área de conocimiento.

En primer lugar, su factibilidad se sustenta en que el proyecto se ejecutará sobre los 
resultados de un estudio prospectivo ya realizado, facilitando el proceso de muestreo y 
limitándolo al planteamiento del problema y análisis de los datos. Además, dado que los 
microarreglos de proteínas requieren de pequeño volumen de plasma por paciente (~2$\mu$L), 
se contará con un adecuado tamaño muestral (n=60) el cual permitirá poner a prueba las 
hipótesis formuladas con suficiente poder estadístico. 

Finalmente, un aspecto novedoso del proyecto será el uso del lenguaje de programación y 
software libre R [@R] para el análisis de datos. Esta plataforma facilitará la 
reproducibilidad del estudio, promoviendo su reutilización y contribución por otros grupos
[@CienciaReproducible2016].
Este enfoque de análisis permitirá acelerar el progreso en esta área de investigación, 
automatizar procesos de análisis y reducir las brechas técnicas que continúan limitando 
el descubrimiento de biomarcadores relevantes para la aplicación de vigilancias 
seroepidemiológicas en nuestro país. 

<!-- 
Esto debido a la elección de un diseño Caso-Control, ideal para el estudio de casos 
infrecuentes, la evaluación de multiples factores para el mismo resultado y eficiente en 
recursos por tiempo. 

Cabe agregar , condición que posibilita escalar su aplicación a tamaño muestral 
epidemiológico. 
 -->

# FORMULACIÓN DE HIPÓTESIS Y VARIABLES

## Hipótesis

<!-- 
Hipótesis:
Describa la respuesta esperada a la pregunta de investigación.
-->

<!--
### General

- Los pacientes con malaria vivax reconocen 
un subconjunto de antígenos con reactividad serológica 
y relevancia clínica en _P. vivax_.

Los pacientes con malaria vivax no-severa reconocen 
un subconjunto de antígenos con reactividad serológica 
y relevancia clínica contra la malaria vivax severa.
-->

### De diferencia entre grupos

1. Los pacientes con malaria vivax no-severa poseen 
mayor reactividad serológica contra<!-- un subconjunto de--> antígenos de _P. vivax_
asociados a exposición, invasión o adhesión celular
<!--ante la infección -->con respecto a los pacientes<!-- con malatia vivax--> severos.

2. Los pacientes con episodios previos de malaria poseen
mayor reactividad serológica contra<!-- un subconjunto de--> antígenos de _P. vivax_
asociados a exposición
<!--ante la infección -->con respecto a los pacientes sin episodios previos.

### Descriptiva

3. Los antígenos con reactividad diferenciada o predominante
<!--en pacientes con malaria vivax-->
se caracterizan por poseer una localización extracelular 
y estar bajo presión selectiva por el sistema inmune.<!--, entre ellas la presencia de 
dominios transmembrana, péptidos señal y 
razón de mutaciones no-sinónimas sobre sinónimas mayor a 1.-->

<!-- 4 HIPOTESIS
1. Los pacientes con malaria vivax no-severa poseen una 
amplitud e intensidad de respuesta de anticuerpos mayor a 
los pacientes con malatia vivax severa.

2. Los pacientes con malaria vivax no-severa reconocen 
un subconjunto de antígenos con mayor reactividad que 
los pacientes con malatia vivax severa.

3. Los pacientes con eventos previos reportados de malaria poseen una 
amplitud e intensidad de respuesta de anticuerpos mayor a 
los pacientes sin eventos previos reportados.

4. Los pacientes con eventos previos reportados de malaria reconocen 
un subconjunto de antígenos con mayor reactividad que
los pacientes sin eventos previos reportados.
-->

<!-- 6 HIPOTESIS ESTADÍSTICAS
1. Los pacientes con malaria vivax no-severa poseen una 
amplitud de respuesta de anticuerpos mayor a 
los pacientes con malatia vivax severa.

1. Los pacientes con malaria vivax no-severa poseen una 
intensidad de respuesta de anticuerpos mayor a 
los pacientes con malatia vivax severa.

2. Los pacientes con malaria vivax no-severa reconocen 
un subconjunto de antígenos con mayor reactividad serológica que 
los pacientes con malatia vivax severa.


3. Los pacientes con eventos previos reportados de malaria poseen una 
amplitud de respuesta de anticuerpos mayor a 
los pacientes sin eventos previos reportados.

3. Los pacientes con eventos previos reportados de malaria poseen una 
intensidad de respuesta de anticuerpos mayor a 
los pacientes sin eventos previos reportados.

4. Los pacientes con eventos previos reportados de malaria reconocen 
un subconjunto de antígenos con mayor reactividad serológica que
los pacientes sin eventos previos reportados.
-->

## Variables

<!--
### Identificación y clasificación
  **Variables**                      **Clasificación**
  --------------------------------- -------------------
  Reactividad serológica            Cuantitativa
  Episodio previo                   Cualitativa
  Severidad                         Cualitativa
-->

El presente estudio busca contrastar la respuesta de anticuerpos ante la infección con 
malaria vivax entre pacientes clasificados según su severidad y episodios previos. 
Para ello se medirá la variable de reactividad serológica de antígenos de _P. vivax_ luego 
de sondear plasma de pacientes en un microarreglo de proteínas. Además se clasificará a los 
pacientes como severos o no-severos de acuerdo a diagnóstico clínico y bioquímico, y como 
con-episodios o sin-episodios previos de acuerdo a lo reportado en la encuesta con el 
médico tratante.

Primero, la reactividad serológica cuantificará la especificidad de los anticuerpos de 
respuesta contra los antígenos del patógeno _P. vivax_. Esta variable medirá indirectamente 
la interacción entre antígenos y anticuerpos, a través de la lectura de la intensidad 
fluorescente producto de esta reacción.

Segundo, los pacientes severos se definirán por la presencia de 
manifestaciones clínicas severas o complicaciones sistémicas. Esta variable será asignada 
con la presencia de dos o más criterios clínicos o de laboratorio para malaria severa,
según recomendación de la Organización Mundial de la Salud (OMS) [@WHO2014severe].

Tercero, la clasificación por episodios previos reportados representará la presencia de 
infecciones previas con malaria y, consecuentemente, la presencia de una respuesta inmune 
humoral secundaria. Esta variable será reportada por el paciente como el número de eventos 
previos a la actual infección. Dada la incertidumbre de dicho dato, la variable será 
dicotomizada con el fin de facilitar su inclusión.

### Operacionalización de variables

Ver \autoref{tab:opera}.

<!-- 
VARIABLE INTERVINIENTE con OBJETIVO EXPLORATORIO: EDAD (hipotesis sin poder estadístico)
-->

<!--
  ----------------------------------------------------------------------------------------------------------------------------------------------------------
  **Variable**                       **Dimensión**                      **Indicador**                       **Clasificación**      **Escala de medición**
  ---------------------------------- ---------------------------------- ---------------------------------- ---------------------- ------------------------
  Reactividad serolóǵica             Reactividad antígeno-anticuerpo    Intensidad de fluorescencia:         Cuantitativa           Razón

                                                                        **0-6000** MFI

  Exposición                         Eventos previos reportados       	**0:** sin eventos previos.          Cualitativa            Nominal

                                                                        **1 o más:** con eventos previos.

  Severidad                          Criterios OMS de malaria severa    **0:** con malaria no-severa.        Cualitativa            Nominal

                                                                        **1 o más:** con malaria severa.
  ----------------------------------------------------------------------------------------------------------------------------------------------------------
-->

\begin{table}[ht]
\begin{center}
\hspace*{-1cm}
\begin{tabular}{>{\centering}m{2.4cm} m{2.2cm}m{2.2cm}m{2cm}m{2.2cm}m{1.7cm}m{1.5cm}m{1.6cm} @{}m{0pt}@{} }
  
  \hline
  \multirow{2}{*}{Variable}
  & 
  \multicolumn{2}{c}{Definición} 
  %&
  %\begin{minipage}{2.2cm}
  %Definición\\conceptual
  %\end{minipage}
  %&
  %\begin{minipage}{2.2cm}
  %Definición\\operacional
  %\end{minipage}
  & 
  \multirow{2}{*}{
  \begin{minipage}{2.2cm}
  Instrumento\\de medición
  \end{minipage}
  }
  &
  \multirow{2}{*}{
  \begin{minipage}{2.2cm}
  Criterios\\de medición
  \end{minipage}
  }
  &
  \multirow{2}{*}{
  \begin{minipage}{1.7cm}
  Tipo de\\variable
  \end{minipage}
  }
  &
  \multirow{2}{*}{
  \begin{minipage}{1.5cm}
  Escala de \\medición
  \end{minipage}
  }
  &
  \multirow{2}{*}{
  Fuente
  } &\\[0ex]
  %\hline
  \cline{2-3}
  
  &
  Conceptual
  &
  Operacional
  & 
  &
  &
  & &\\[1ex]
  \hline
  
  \textbf{Dependiente} Reactividad serológica
  & 
  % esCONCEPTUAL: 
  \begin{minipage}{2.2cm} 
  Especificidad \\de anticuerpos \\de respuesta contra un antígeno
  \end{minipage} 
  &
  % aOPERACIONAL: 
  \begin{minipage}{2.2cm} 
  Medida \\indirecta de \\la reacción antígeno-anticuerpo
  \end{minipage} 
  % aDETALLES: medida indirecta de la reacción antígeno-anticuerpo 
  % mediante la lectura de la reacción fluorescente entre 
  % anticuerpo secundario y fluoroforo por spot
  & 
  \begin{minipage}{2.2cm} 
  Microarreglo\\
  de proteínas
  \end{minipage}
  & 
  \begin{minipage}{2.2cm} 
  \textbf{0-6000} MFI o intensidad\\
  fluorescente \\promedio.
  \end{minipage} 
  &
  Numérica contínua
  & 
  Razón
  &
  Plasma sanguíneo &\\[13ex]
  \hline

  \textbf{Independiente} Severidad
  & 
  % aCONCEPTUAL: 
  Presencia de manifestaciones clínicas severas o complicaciones sistémicas
  &
  % aOPERACIONAL:
  Número de criterios OMS para malaria severa
  & 
  \begin{minipage}{2.2cm} 
  Diagnóstico \\clínico \\y exámenes de \\laboratorio 
  \end{minipage}
  & 
  \begin{minipage}{2.2cm} 
  \textbf{No-severa:} 0 criterios.\\
  \textbf{Severa:} 2 o más criterios.
  \end{minipage}
  &
  Categórica dicotómica
  & 
  Nominal
  &
  Historia clínica y muestra de sangre &\\[15ex]
  \hline
  
  \textbf{Independiente} Episodios previos
  & 
  % aCONCEPTUAL: 
  Exposición a la infección de malaria en el pasado
  &
  % aOPERACIONAL:
  Número de episodios previos reportados 
  & 
  Encuesta
  & 
  \begin{minipage}{2.2cm} 
  \textbf{Sin:} 0 episodios.\\
  \textbf{Con:} 1 o más episodios.
  \end{minipage}
  &
  Categórica dicotómica
  & 
  Nominal
  &
  Historia clínica &\\[10ex]
  \hline

%  \textbf{Interviniente} Edad %Confusora
%  & 
%  % aCONCEPTUAL: 
%  Edad del paciente
%  &
%  % aOPERACIONAL:
%  Años de vida reportados
%  & 
%  Encuesta
%  & 
%  \begin{minipage}{2.2cm} 
%  \textbf{0-90} años.
%  \end{minipage}
%  &
%  Numérica discreta
%  & 
%  Razón
%  &
%  Historia clínica &\\[10ex]
%  \hline


  % etc. ...
\end{tabular}
\hspace*{-1cm}
\end{center}
        \captionof{table}{Operacionalización de variables}
        \label{tab:opera}
\end{table}



# MARCO TEÓRICO

<!-- 
teoría/conceptos
¿hallazgos/resultados?
-->

## Antecedentes de la investigación

a. En África
    
    Un hito en la aplicación de microarreglos de proteínas para el estudio 
    de la respuesta humoral a escala epidemiológica fue la publicación de 
    Crompton et al. 2010 [@crompton2010]. 
    Este estudio comparó la respuesta de anticuerpos contra el 23% del proteoma 
    de _P. falciparum_ antes y después de la temporada de malaria en 220 
    individuos de Mali, en dos grupos poblacionales: 2-10 y 18-25 años.
    Dentro del grupo de niños entre 8 y 10 años se identificaron 49 proteínas con 
    mayor reactividad serológica en el grupo de infectados asintomáticos, en 
    comparación a los sintomáticos. Cinco de los principales candidatos a vacuna
    (CSP, LSA-3, MSP1, MSP2, AMA1) no lograron discriminar ambos grupos. Sin embargo,
    cuatro candidatos secundarios (STARP, LSA-1, RESA, antígeno 332), con expresión en 
    diferentes estadios del ciclo biológico, sí lograron tal discriminación.
    <!--Por último, una alta respuesta contra protéinas intracelulares fue sugerida como un
    marcador de mayor muerte parasitaria.-->
    
    Un segundo hito de interés representa el trabajo de Helb et al. 2015
    [@Helb2015exposure]. Ellos reportaron una estrategia para 
    identificar combinaciones de respuestas de anticuerpos
    contra más de un antígeno que maximicen la información de la exposición reciente
    al nivel de individuos. 
    Para ello emplearon modelos basados en el aprendizaje automático o 
    _machine learning_ para el análisis de las respuestas contra
    865 antígenos de _P. falciparum_ en 186 niños (3-6 años) de Uganda
    en base al registro activo y pasivo de sus historias clínicas a los largo de un año.
    En contraste a los marcadores tradicionalmente empleados para evaluar exposición
    a nivel poblacional (CSP, MSP1, MSP2, AMA1) [@elliott2014], se identificaron
    marcadores más informativos como hyp2, GEXP18, EMP1, ETRAMP4, HSP40-II y PF70.
    La validación de este método permitirá seleccionar mejores marcadores para la 
    vigilancia seroepidemiológica, relevante para el guiado y evaluación de los 
    programas de control y eliminación de malaria a nivel mundial.

b. En Perú
    
    El primer estudio en publicarse fue de Torres et al. 2014 [@Torres2014asymptomatic] 
    donde reportaron marcadores de inmunidad clínica -no esterilizante- de adquisición 
    natural a la malaria falciparum.
    Además de ello, el resultado con mayor implicancias fue que
    estos marcadores presentaron un enriquecimiento de polimorfismos no-sinónimos, 
    indicativo de una presión de selección positiva por parte del sistema inmune, a pesar
    de provenir de una zona con baja transmisión.
    Las 51 proteínas con mayor reactividad en 14 pacientes infectados y asintomáticos
    se obtuvieron al comparar
    las respuestas con 24 paciente sintomáticos provenientes de la Amazonía peruana 
    (Departamento de Loreto, Provincia de Maynas y Requena)
    contra 824 fragmentos (699 proteínas) de _P. falciparum_.
    
    El segundo y último estudio en ser publicado ha sido el de Chuquiyauri et al. 2015 
    [@chuquiyauri2015vivax]. Ellos compararon la respuesta contra _P. vivax_ de pacientes
    con relapsos y reinfección, sin encontrar diferencia alguna entre ambos grupos. Sin 
    embargo, al igual que el anterior estudio, identificaron un enriquecimiento de 
    proteínas con polimorfismos no-sinónimos en el grupo de antígenos reactivos. Además,
    dentro del grupo con mayor reactividad en toda la muestra, resaltaron a 
    PvMSP-10 como potencial candidato a vacuna al presentar la expresión más consistente 
    y validar lo reportado por dos estudios previos con enfoque tradicional 
    donde emplean ambos sistemas de expresión: eucariota y procariota. El estudio empleó
    un arreglo con 2233 fragmentos (1936 proteínas) en 106 individuos de la ciudad de 
    Maynas, Loreto - Perú.

<!--
a. mundial

    Trieu et al. 2011 [@Trieu2011], inmunización experimental contra _P. falciparum_
    
    Finney et al. 2014 [@Finney2014], mono- y co-infecciones 
    de _P. falciparum_ y _P. vivax_ 
    con anticuerpos de adquisición natural en Papua Nueva Guinea

c. En Latinoamérica

    Molina et al. 2012 [@molina2012] en _P. vivax_
    con anticuerpos de adquisición natural en Colombia
    
    Arévalo-Herrera et al. 2016 [@arevalo2016] inmunización experimental con _P. vivax_ 
-->

## Bases teóricas

<!-- 
SEVERIDAD
Por un lado, modelos experimentales de malaria falciparum severa 
han sugerido un rol de la inmunidad en la reducción de la severidad [@Moreno2013],
la cual se adquiere por una constante exposición a la infección [@Stanisic2015].

.-.-..-.-.-..-.-.-.-.-.-..

INMUNOGENICIDAD
Ante una infección parasitaria, el sistema inmune responde a la infección
mediante el reconocimiento de inmunógenos del patógeno por parte de los linfocitos B.
Esta acción gatilla su diferenciación y la consecuente producción de 
células plasmáticas encargadas de la secreción de anticuerpos 
con afinidad o reactividad específica
contra los antígenos desencadenantes [@abbas2012].

INMUNÓGENOS
Generalmente, se reconoce que los antígenos protéicos poseen 
características generales que permite seleccionarlos de acuerdo a 
sus propiedades físicas, función y localización celular.
Este subconjunto suele estar estar directamente relacionado 
a los niveles de expresión protéica [@vigil2010],
más aún en patógenos con ciclos de vida complejos, como _P. vivax_,
quien presentan perfiles de expresión únicos por cada estadio de 
infección [@bozdech2008; @westenberger2010; @bozdech2016].

INMUNIDAD
titulo/nivel de anticuerpos vs edad/exposición -> INMUNIDAD PROTECTORA [@Stanisic2015]

.-.-..-.-.-..-.-.-.-.-.-..

CROSS-REACTIVITY
Existe la probabilidad que los pacientes generen anticuerpos contra
proteínas con alta homología entre *P. vivax* y *P. falciparum*
o especie-específicas (sin ortología con otras especies).
-->

    

### Malaria Vivax

a. Epidemiología
    
    i.  **A nivel mundial**
    
        *P. vivax* y *P. falciparum* son los principales responsables de los 
        casos de malaria en humanos. Ambas especies exponen aproximadamente a
        2.5 mil millones de personas en riesgo de infección [@howes2016global].
        Sin embargo, *P. vivax* es el parásito dominante en las regiones fuera 
        del África subsahariana, en su mayoría densamente pobladas y empobrecidas.
        Entre ellas, Etiopía, India, Indonesia y Pakistán acumularon el 78% de casos de 
        _P. vivax_ a nivel mundial. A su vez, la región de las Américas tuvo la 
        mayor proporción de estos, con un 69% [@WHO2016world]. A pesar de ello,
        hasta el momento la mayoría de la investigación y financiamiento está 
        destinado a la prevención, tratamiento y control de _P. falciparum_ [@path2011].
    
    ii. __En el Perú__
    
        En el 2015, Perú fue el tercer país con más casos reportados en 
        Latinoamérica (19%), detrás de Brasil (24%) y Venezuela (30%) [@WHO2016world].
        El 80% fueron causados por _P. vivax_ (63,153 en total), en regiones con 
        endemismo y transmisión heterogénea [@rosas2016peru]. El 95% 
        pertenecieron al noreste amazónico (con una razón Pv/Pf de 4/1) 
        y el resto al norte costero 
        y la región minera del suroeste. Notablemente, una comunidad en 
        Madre de Dios no ha tenido un solo caso de malaria falciparum en 
        una década. Con respecto a factores ambientales, en el año 1998 
        durante el fenómeno El Niño-Oscilación Sur (ENSO) se produjo 
        el mayor pico de casos anuales en la historia (200,000 casos), con mayor 
        efecto en el norte costero [@gagnon2002enso]. Los casos anuales 
        provenientes de Tumbes, Piura y Lambayeque a nivel nacional pasaron de
        representar menos del 7% en 1996, a un 48% entre 1998 y 1999.

b. Biología
    
    i. __Ciclo Biológico__
    
        La ecología natural del parásito de la malaria involucra a dos hospederos: 
        el humano y el mosquito.
        A través de la picadura del mosquito infectado, los esporozoitos 
        ingresan a las células hepáticas iniciándose su desarrollo asexual en
        el estadio hepático.
        Ahí se multiplican hasta formar esquizontes, los cuales egresan al torrente 
        sanguíneo en la forma de 
        merozoitos. El segundo estadio, llamado eritrocítico, se inicia al invadir 
        glóbulos rojos (RBC) y 
        desarrollar en forma consecutiva trofozoitos 
        inmaduros (en forma de anillo), maduros y esquizontes, los cuales a su
        ruptura liberan nuevos merozoitos que reinfectan a más glóbulos rojos. 
        <!--La rapidez de este ciclo determina la razón de multiplicación parasitaria.-->
        Por motivos aún desconocidos, 
        a partir de los trofozoitos inmaduros se inicia el desarrollo de gametocitos
        diferenciándose sexualmente dentro del torrente sanguíneo del humano.
        La fase sexual en el mosquito se inicia mediante la
        ingestión accidental de gametocitos en la alimentación sanguínea de mosquitos 
        hembra, con la intención inicial de proveer nutrientes a sus huevos.
        En su tracto digestivo, se desarrollan los esporozoitos, 
        los cuales migran a las glándulas salivares para continuar
        la transmisión en la siguiente alimentación de los mosquitos hembra.
    
    ii. __Particularidades__
        
        _P. vivax_ posee importantes variantes biológicas que caracterizan su 
        epidemiología y dinámica de infección [@howes2016global]. Tres de las 
        más importantes son (i) la presencia de relapsos por la activación de 
        hipnozoitos, el cual es un estado de latencia o dormacia en las células hepáticas, 
        condición que puede generar tanto una liberación prolongada y lenta de merozoitos 
        como reservorios de infección que prolongan 
        su transmisión; (ii) el tropismo hacia reticulocitos o RBC inmaduros
        (1-2% de RBC circulantes), 
        condición que genera bajas parasitemias en comparación a _P. falciparum_; 
        y (iii) la dependencia del antígeno _Duffy_ para la invasión de RBC, cuya
        ausencia tiene una alta frecuencia en las poblaciones con ancestría africana y
        tradicionalmente considerado como factor de resistencia a _P. vivax_.

### Malaria Severa

a. General
    
    i. __Definición__
    
        Ante la ausencia de una descripción especie-específica, la Malaria Vivax
        Severa está definida por el criterio para _P. falciparum_ otorgado 
        por la OMS en el 2014 [@WHO2014severe], el cual incluye uno o más de
        las siguientes características (todas registradas en mono-infecciones 
        por _P. vivax_):
        1. condición neurológica: coma, mareo, pérdida conciencia;
        2. condición hematológica: anemia/trombocitopenia severa;
        3. síntomas sistémicos: shock circulatorio; y
        4. fallo de órganos vitales:
        disfución respiratoria, estrés respiratorio agudo, 
        daño renal agudo, ruptura esplénica, 
        disfunción hepática e ictericia (hiperbilirrubina).
        
    ii. __Riesgo__
        
        La vulnerabilidad a la Malaria Severa ha sido asociada a la intensidad de 
        transmisión y el desarrollo de la inmunidad independiente a la edad [@reyburn2015].
        Por ejemplo, en zonas de alta transmisión como en el África subsahariana, 
        las poblaciones más vulnerables son: niños menores de 5 años con un desarrollo 
        incompleto de inmunidad parcial contra la malaria [@Stanisic2015], 
        mujeres embarazadas en parte a la adhesión placentaria de iRBC
        [@rogerson2007preg], y viajeros o migrantes sin 
        inmunidad provenientes de áreas con baja o ninguna transmisión de malaria. 
        Por otro lado, en zonas de baja transmisión como en Asia y América Latina, 
        al haber una menor exposición a la infección, la mayoría de la población 
        llega a la adultez sin haber desarrollado una inmunidad protectiva. 
        Como consecuencia, tanto en la Amazonía peruana como en el Norte costero la 
        población adolescente y adulta joven es la más susceptible a desarrollar esta 
        patología [@quispe2014; @llanoschea2015], comúnmente al iniciar trabajos a campo 
        abierto, e.g. actividades madereras o mineras, en zonas de alto riesgo de 
        contacto con mosquitos infectados [@factores2001].
        
        Cabe agregar que la presencia de comorbilidades, coinfecciones y malnutrición 
        son reconocidos como factores contribuyentes a la Malaria Severa, los cuales deben
        ser adecuadamente registrados. Sin embargo, se ha sugerido que la coinfección de 
        _Plasmodium_ con Dengue no está asociada con una peor enfermedad,
        asemejándose a una mono-infección con Dengue tanto en frecuencia de síntomas como 
        en el nivel de marcadores inmunológicos [@baldevi2016].

b. Epidemiología
    
    i. __A nivel mundial__
        
        Entre el 2005 y 2015, 1-3% de casos no-complicados fueron asumidos 
        como malaria severa, causante de la muerte de 429,000 personas [@WHO2016world]
        y en un 90% niños menores de 5 años en África [@wassmer2015].
        De las estrategias preventivas desarrolladas hasta el momento
        (control vectorial, quimioprevención, vacunas e indicadores),
        la única vacuna en completar un ensayo de fase 3, RTS,S/AS01, solo redujo 
        en un 39% la incidencia de enfermedad y en 31.5% la de malaria severa en niños
        entre 5-17 meses [@rts2015].
        
        Con respecto a la malaria vivax severa, un reciente meta-análisis con 
        46,411 casos registrados desde el año 1900 identificó patrones geográficos 
        en la prevalencia de manifestaciones clínicas [@rahimi2014meta].
        Concluyeron que en las zonas de alta transmisión (e.g., Papúa Nueva Guinea)
        la anemia severa fue el síntoma con mayor prevalencia en niños jóvenes. 
        <!--Por ejemplo, en India Kochar et al. 2009 [@kochar2009] en un estudio 
        prospectivo reportó 
        40/456 casos de malaria vivax severa, entre 18-60 años de edad, con 
        hiperbilirrubina (58%), daño renal agudo (45%),
        anemia severa (33%), malaria cerebral (13%), daño pulmonar (10%), shock 
        circulatorio (8%) e hipoglicemia (3%).-->
        Por otro lado, en zonas con baja transmisión (e.g., la región de las 
        Américas) los adultos eran los más susceptibles a la severidad con una 
        mayor variedad de disfunciones orgánicas.
        Por ejemplo, en Brasil un estudio retrospectivo
        identifico 17/11,251 casos de malaria vivax severa, entre 28-80 años de edad, 
        con hiperbilirrubina (59%), 
        anemia severa (29%), daño renal agudo (12%), daño pulmonar (12%) y shock 
        circulatorio (6%) [@alexandre2010].
    
    i. __En el Perú__
        
        En el norte costero, Quispe et al. 2014 [@quispe2014] mediante un estudio 
        retrospectivo (2008-2009) identificó 81/6502 casos de malaria vivax severa 
        con anemia severa (57%), 
        shock circulatorio (25%), hiperbilirrubina (25%), daño pulmonar (21%), 
        daño renal agudo (14%) y malaria cerebral (11%).
        Comparados con los pacientes no complicados, los severos fueron mayores 
        (38 vs 26 años, P<0.001).
        
        En el noreste amazónico, un reciente estudio prospectivo dirigido por 
        El Centro de Enfermedades Tropicales de la Marina de los Estados Unidos 
        NAMRU-6 (2012-2013) [@smith2013] identificó 67/164 casos de 
        malaria vivax severa con <!--¡¡ACTUALIZAR!!-->
        síndrome respiratorio agudo (94%), hiperbilirubina (80%), shock (46%), 
        sangrado (12%) e ictericia conjuntiva (12%). No se encontraron diferencias
        con respecto a la edad entre no-severos y severos (33.5 vs 30 años, P=0.956).
        Sin embargo, sí se identificó una mayor proporción de pacientes con episodios 
        previos en el grupo de no-severos (67 vs 49%, P=0.007).


c. Biología
    
    i. __Comparación__
    
        Históricamente, la malaria vivax 
        ha sido considerada como "benigna" en comparación a _P. falciparum_ 
        debido a su: (i) baja invasión parasitaria, sesgada 
        a reticulocitos y rutas alternas de menor efectividad; y (ii) pobre 
        citoadhesión de sus glóbulos rojos infectados (iRBC), dada por la ausencia de 
        protrusiones abastonadas o _knob protrusions_. 
        Sin embargo, la presencia de genes homólogos a Pf _var_, o genes Pv _vir_, y
        la baja proporción de esquizontes tardíos sugieren la presencia de secuestramiento 
        tisular, corroborado en necropsias mas no experimentalmente
        en sistemas de cultivo continuo [@wassmer2015].
        En línea con esta evidencia, 
        recientemente se ha demostrado que en los casos severos por 
        _P. vivax_ 
        la parasitemia periférica subestima la biomasa parasitaria 
        total [@barber2015]. En este estudio, la parasitemia oculta fue la 
        mayor contribuyente de citoquinas proinflamatorias, semejante a lo
        observado con _P. falciparum_, mas no de la activación endotelial, 
        sugiriendo una posible acumulación parasitaria en partes de órganos sin endotelio.
        
    ii. __Patogénesis__
        
        <!--Aún no está completamente entendida. Sin embargo, s-->Se han propuesto 
        mecanismos
        en base a lo observado en los casos de malaria cerebral por _P. falciparum_,
        donde los mecanismos de invasión y adhesión parasitaria son relevantes.
        La respuesta celular contra la parasitemia, dependiente de su 
        tasa de multiplicación, sumada a la citoadherencia 
        de iRBC en estadio esquizonte a endotelio o RBC no infectados (rosetamiento), 
        desencadena una obstrucción microvascular que activa a sus células endoteliales. 
        Estas liberan una mayor cantidad de citoquinas proinflamatorias, provocando 
        la pérdida de perfusión y una consecuente disfunción microvascular que progresa 
        por retroalimentación positiva.

### Anticuerpos

a. Relevancia
    
    La concentración de anticuerpos contra antígenos de _Plasmodium_ es un
    marcador sensible a la exposición de malaria a nivel poblacional [@elliott2014].
    Con métodos analíticos aplicables a escala epidemiológica, es posible inferir su 
    desarrollo e identificar focos o _hotspots_ de transmisión [@hotspots2015].
    Además, su aplicación en salud pública tiene el potencial de determinar
    el impacto de intervenciones, confirmar los estados de control o eliminación, y 
    monitorear reemergencias [@sepulveda2015].
    
    Sin embargo, las evidencias a favor de marcadores en _P. vivax_ continúan estando 
    limitadas por la ausencia de cultivos _in vitro_ y modelos animales de infección.
    Esto se ve reflejado en sus dos candidatos a vacuna (PvDBP en ensayos 
    clínicos fase 1 y PvCSP en estudios pre-clínicos) contra los 23 de _P. falciparum_
    [@rainbow2016].
    Por ello, la principal fuente de evidencia en aquella especie está en la
    identificación de antígenos con respuestas asociadas a la adquisición 
    natural de inmunidad en poblaciones endémicas.
    
b. Marcadores
    
    i. __de exposición__
    	
    	Su presencia es un paso previo a la adquisición de inmunidad.
    	Estudios longitudinales han sugerido que en un inicio la intensidad de la 
    	respuesta de anticuerpos actúa como marcador de exposición la cual, luego de una 
    	exposición constante, incrementa hasta superar un umbral de protección
    	[@Stanisic2015].
    	
	    En este sentido, estudios seroepidemiológicos en _P. vivax_ han logrado 
	    asociar marcadores
	    con exposición (PvCSP, PvMSP-1~19~, PvMSP-9~RIRII~ y PvAMA-1) 
	    e inmunidad (PvMSP-1~19~, PvMSP-1~NT~, PvMSP-3$\alpha$ y PvMSP-9~NT~) 
	    [@cutts2014meta]. Sin embargo, su principal limitante está en la
	    carencia de evaluaciones en su cinética de adquisición, desarrollo y 
	    mantenimiento en cohortes longitudinales.
	    <!--
	    Actualmente, el cálculo de la razón de seroconversiónn (SCR) es el método más 
	    estandarizado para la evaluación de la exposición y caracterización
	    de la transmisión por adquisición de anticuerpos a nivel poblacional [@King2015FOC].
	    -->
    
	ii. __de inmunidad__
	    
	    En áreas de alta transmisión, los niños adquieren resistencia a la manifestación
	    severa de la malaria a la edad de cinco años, aproximadamente. Sin embargo,
	    continúan siendo susceptibles a episodios no-complicados hasta la adolescencia,
	    donde adquieren un estado resistente a la malaria sintomática. A pesar de ello,
	    no se ha demostrado que esta adquisición natural de inmunidad por la exposición 
	    acumulada a malaria otorgue una protección esterilizante o de resistencia a la 
	    infección [@crompton2014rev].
	    Los detalles de los procesos involucrados en cada una de estas fases no están
	    completamente entendidos, pero se tiene detalles de algunos componentes:
    	
	    1. __contra la severidad__
        	
	        Se conoce que la respuesta contra esta manifestación está guiada por una
	        excesiva respuesta inflamatoria que incluye la producción de las citoquinas 
	        proinflamatorias TNF-$\alpha$, INF-$\alpha$, IL-1$\beta$ e IL-6 [@baird2013]
	        junto a una 
	        reducción en la producción de la citoquina antiinflamatoria IL-10, un regulador
	        central en la respuesta contra la malaria [@jagannathan2014].
	        Es por ello que esta primera fase implicaría la adquisición de
	        inmunidad a componentes parasitarios que gatillan una respuesta inflamatoria 
	        innata. Una hipótesis está en anticuerpos que interfieran la unión de 
	        glucoproteínas proinflamatorias con receptores Toll 
	        [@schofield2006toll; @coban2005toll].
	        
        	
	        Por otro lado, la adquisición de anticuerpos que bloqueen la adhesión de iRBC 
	        o invasión parasitaria también son candidatos a otorgar una protección a este
	        nivel [@wassmer2015].
	        Antígenos referenciales son las proteínas VIR, homólogas a VAR y
	        posiblemente secretadas en iRBC con adhesividad a endotelio y RBC no infectados
	        [@portillo2001vir], y las proteínas de la familia PvDBP y PvRBP
	        (_Duffy-_ y _Reticulocyte- binding proteins_), responsables
	        de la invasión a reticulocitos [@galinski1992rbp].
    	\newpage
	    2. __contra la enfermedad__
	        
	        Los antígenos del estadio eritrocítico (merozoitos) fueron los primeros 
	        marcadores en ser propuestos como importantes para la protección a este nivel,
	        tal como lo sugirió en 1961 la terapia efectiva por transferencia pasiva de 
	        anticuerpos donados por adultos con inmunidad adquirida de forma natural
	        [@cohen1961; @sabchareon1991].
	        
	        En el caso de _P. vivax_, su adquisición ocurre con una mayor rapidez, 
	        posiblemente facilitada por sus particularidades biológicas [@mueller2013].
	        Los antígenos propuestos hasta el momento para esta especie son proteínas del 
	        micronema de merozoitos como DBP y AMA1, y proteínas de superficie como 
	        MSP1, MSP1-P (región C-terminal), MSP3 (PvMSP-3$\alpha$, PvMSP-3$\beta$) 
	        y MSP9 [@lopez2017].
	        <!--Desarrollo de respuestas inmunoreguladoras que atenuen la respuesta 
	        a productos 
	        parasitarios como citoquinas antiinflamatorias (IL-10), expanción de células T 
	        regulatorias, y subtipos específicos de células B y T con alta eficiencia en la
	        generación de respuestas humorales.-->
        	
	    3. __contra la parasitemia__
        	
	        La adquisición de una inmunidad esterilizante solo ha sido comprobada 
	        mediante la inmunización con esporozoitos atenuados
	        por radiación. Tanto en _P. falciparum_ como en _P. vivax_ se ha confirmado
	        esta respuesta. Un reciente ensayo clínico de fase 2 en Colombia con _P. vivax_ 
	        encontró
	        que luego de siete inmunizaciones a lo largo de 56 semanas y una reexposición 
	        con esporozoitos 
	        infecciosos, 5/12 voluntarios obtuvieron dicha protección y 
	        las respuestas de anticuerpos 
	        IgG1 anti-PvCSP estuvieron asociadas a ella [@arevalo2016spz].
	        <!-- Estudios en modelos murinos han señalado a 
	        las respuestas de células T CD8^+^ como importantes mediadores de este tipo de 
	        inmunidad.-->
        	
d. Enfoque a larga escala
    
    El parásito de la malaria, al tener un ciclo de vida complejo con múltiples estadios
    de desarrollo en el humano, posee también un transcriptoma, proteoma y, por lo tanto, 
    un inmunoma estadio-específico que deriva de un total de ~5300 proteínas putativas. 
    Por este motivo, tanto los esfuerzos de vacunas por subunidades 
    como por organismos completos atenuados han fracasado,
    en contraste a la eficacia observada de dichas estrategias en otras infecciones como 
    la HBsAg contra la hepatitis B y BCG contra la tuberculosis, 
    respectivamente [@immunomics2016].
    Incluso, ensayos 
    clínicos de fase 3 han demostrado que los actuales candidatos poseen una pobre 
    inmunogenicidad y protección contra la malaria (e.g., RTS,S) [@rts2015].
    
    i. __Inmunómica__
    
        La era genómica permitió un cambio de perspectiva en la investigación inmunológica:
        se pasó de una enfocada en plataformas de vacunación a una 
        en antígenos de vacunación.
        Es por ello que, actualmente, el objetivo de mayor importancia está en la
        identificación de subgrupos de antígenos capaces de inducir respuestas inmunes
        protectivas [@Davies2015Large].
        
        El primer enfoque en respuesta a esta problemática fue llamado 
        _Vacunología Reversa_,
        el cual hace uso de la información genómica para la predicción bioinformática de 
        antígenos candidatos a vacuna a partir de características protéticas asociadas a 
        inmunogenicidad y efectividad en vacunación. La principal limitación de este 
        enfoque 
        radica en el que el genoma es estático en el tiempo, no aplicable en organismos
        con ciclos de vida complejos [@immunomics2016].
        
        Un segundo enfoque <!--que se construyó sobre aquél -->fue llamado _Inmunómica_, 
        el cual hace uso de la información
        transcriptómica y proteómica de patógenos dinámicos, métodos computacionales 
        predictivos e información del hospedero para la selección inmunógenos en 
        forma empírica.
        Su principal ventaja está en la capacidad de priorizar la selección de antígenos en
        base a criterios clínicamente relevantes, como el de individuos con inmunidad por 
        adquisición natural [@immunomics2016].
        
        Este enfoque ha permitido obtener datos empíricos sobre 
        diferencias en la amplitud, intensidad, cinética y longevidad de respuestas inmunes
        inducidas por patógenos. Además de mayor información sobre aspectos clave como el
        porcentaje del proteóma reconocido por el hospedero, la capacidad de
        los anticuerpos como predictores de estados de la enfermedad, o de los
        aminoácidos como predictores únicos de la inmunogenicidad [@Davies2015Large].
        Entre las plataformas empleadas en este enfoque están los microarreglos de proteínas
        y péptidos, los cuales complementados con el mapeo de epítopes, han alimentado a 
        los actuales algoritmos de predicción computacional [@carmona2015peptide].

<!-- 
Infecciones experimentales de _P. vivax_ en Colombia con seguimiento longitudinal 
por 145 días han demostrado que la dinámica de la respuesta humoral 
diverge entre individuos sin exposición previa (_naive_) y semi-inmunes, 
en base estos dos parámetros [@arevalo2016].
-->

### Microarreglos

a. De proteínas
    
    Esta es una técnica empleada en la medición a larga escala de las interacciones o 
    actividades de proteínas capaz de reconstruir redes biológicas entre 
    diferentes clases de moléculas y estados celulares [@uzoma2013interactome].
    En el contexto inmunómico o de la interacción patógeno-hospedero, dado el tamaño y 
    complejidad de los genomas de 
    _Plasmodium_, la ejecución de un _screening_ de proteoma completo es desafiante. 
    <!--Por ejemplo, _P. falciparum_ posee más de 3kb de longitud, ~5300 genes, genes 
    multi-exónicos complejos y segmentos largos de secuencias repetitivas por el bajo 
    contenido de GC. -->
    Por esta razón,
    su diseño requiere de procesos de selección en base
    a características proteicas y conocimiento empírico. De esta manera se ha logrado 
    desarrollar plataformas costo-efectivas y rápidas de emplear, capaces de facilitar el 
    descubrimiento de antígenos para vacunas o serovigilancia con el menor trabajo en 
    laboratorio e independiente de algoritmos predictivos.
    
    i. __Primera generación__
    
        Finney et al. 2014 [@Finney2014] diseñaron microarreglos de _P. vivax_ y 
        _P. falciparum_ en base
        a las proteínas predichas para el estadio eritrocítico con capacidad de ser 
        expuestas a superficie con: (i) evidencia en microarreglos, proteomas, EST, 
        o secretoma predicho para _P. falciparum_, (ii) proteínas únicas y ortólogas con
        presencia de péptidos señal (SP) o dominios transmembrana (TMD) para _P. vivax_, (iii)
        proteínas putativas citoplasmáticas carentes de SP o TMD en base a filtros
        de punto isoeléctrico por especie, (iv) exclusión de proteínas con variabilidad 
        antigénica (e.g., PfEMP1, RIFIN, surfin, stevors; Pv _var_ y pseudogenes), 
        e (v) inclusión de genes simples y multi-exónicos.
            
    ii. __Segunda generación__
        
        En el 2015, el Centro Internacional de Excelencia para la Investigación de la 
        Malaria ICEMR realizó una subselección empírica del microarreglo anteriormente
        detallado [@King2015FOC]. 
        Para ello sondearon los microarreglos de _P. falciparum_ con 20 muestras 
        de Papúa Nueva Guinea, 20 de Kenya, 20 de Mali y 10 controles norteamericanos, y 
        los de _P. vivax_ con 15 de Papúa Nueva Guinea, 15 de China, 22 de Perú, 10 de 
        Tailandia y 10 controles. Luego se seleccionó a los antígenos seroreactivos por 
        país, cumpliendo la condición de ser mayores a dos veces la desviación estándar
        de la media de la reactividad serológica en los controles. Finalmente, 
        se seleccionó el top 500 para ambas especies empleando un filtrado jerárquico,
        dándole prioridad a los antígenos con seroreactividad en todos los países y
        en las posiciones restantes los antígenos en orden descendiente a su reactividad
        promedio. Este diseño ha sido depositado en la base de datos GEO
        con el código GPL 18316.
        
b. Análisis de datos
    
    Sundaresh et al. 2006 demostró que las características de las mediciones en 
    microarreglos de proteínas permitían la adaptación y aplicación de las técnicas de
    análisis desarrolladas para microarreglos de ADN [@sundaresh2006].
    Ambas plataformas buscan resolver el mismo problema: 
    realizar un análisis diferencial de señales de luz 
    derivadas de eventos de unión molecular.
    Por este motivo, su análisis debe de incluir a los componentes estandarizados para el 
    análisis de microarreglos [@allison2006], además de parámetros de relevancia 
    exclusiva para el análisis de respuestas humorales. Finalmente, se detallarán las 
    ventajas del uso de software libre para su ejecución, con respecto a los privativos
    y servidores web.
    
    i. __Componentes__
        
        1. __Diseño__
            
            De acuerdo al MIAME o información mínima sobre experimentos basados 
            en microarreglos [@brazma2001], se requiere definir 6 secciones a 
            ser detalladas en el [capítulo 4](#meto): 
            - Diseño experimental:
            descripción del conjunto total de experimentos a ejecutar;
            - Diseño de arreglos: 
            detalle de la información de los elementos a incluir en los _spots_; 
            - Muestras:
            descripción de la fuente de la muestra y el criterio para su clasificación;
            - Hibridación:
            descripción de las condiciones de laboratorio bajo las cuales se realizará;
            - Mediciones:
            descripción del progreso de las imágenes escaneadas a la matriz de datos; y
            - Controles de normalización:
            descripción de los elementos conocidos o invariantes.
            
        1. __Pre procesamiento__ 
            
            Incluye la transformación, normalización y filtrado de la matriz de datos.
            <!--También a los criterios bajo los cuales se controlará la calidad de las
            mediciones del experimento.-->
            
            Primero, la transformación tiene el objetivo reducir de la
            heterocedasticidad o heterogeneidad de varianzas entre las observaciones 
            producto de errores aleatorios en proceso de hibridación, 
            mas no del instrumento [@kreil2005bullet].
            Este fenómeno se evidencia en el incremento de la varianza de las medidas 
            directamente proporcional al incremento de su intensidad [@brown2001image].
            Para ello, dos principales transformaciones han sido definidas:
            - logarítmica,
            la cual asume un error multiplicativo que corrige las varianzas de 
            alta intensidad pero puede inflar a las de baja intensidad; y
            - asinh,
            la cual asume un error aditivo y multiplicativo que corrige a las 
            varianzas de alta y baja intensidad.
            
            Segundo, la normalización busca homogeneizar la variabilidad entre arreglos
            en base a controles (blanco, negativos o positivos), 
            los cuales deben ser invariantes entre muestras. 
            De acuerdo al diseño de arreglos, este procedimiento es 
            ejecutado de tres formas:
            - sustracción de controles,
            aplicado luego de ejecutar una transformación logarítmica y llamado 
            _fold over control_ (FOC) en microarreglos de proteínas
            [@King2015FOC; @arevalo2016]; y
            - estabilización de varianzas o VSN, 
            aplicado en forma paralela a la transformación asinh con respecto a controles 
            _spike-in_ de intensidad invariante entre muestras [@huber2002vsn].
            - modelo robusto lineal o RLM,
            con la capacidad de controlar la variabilidad entre arreglos (i.e., muestras) 
            observada en el diseño experimental de microarreglos de proteínas 
            [@sboner2009rlm].
            
            Tercero, el filtrado en experimentos a larga escala permite incrementar
            el poder de detección de elementos con expresión diferenciada
            [@bourgon2010filter].
            Las estrategias de corrección posteriores a la comparación múltiple e 
            independiente 
            de varios elementos son sensibles a esta cantidad.
            En este sentido, este procedimiento retira de forma preliminar a los elementos 
            con reducidas probabilidades de expresarse diferencialmente sin la 
            necesidad de realizar la prueba de hipótesis.
            
            <!--Cuarto, el control de calidad-->
            
        2. __Inferencia__
            
            Los objetivos de la inferencia estadística de microarreglos son (i) poner 
            a prueba la hipótesis nula de igualdad de medias en las expresión
            de elementos por grupo y (ii) ranquear a los elemento en orden a la
            evidencia contra la hipótesis nula, incluso luego de fallar en el rechazo
            de dicha hipótesis [@smyth2004ebayes]. 
            Sin embargo, a esta escala existen dos principales problemas: 
            - presencia de varianzas artificialmente altas o bajas producto del 
            bajo número de réplicas entre arreglos o muestras [@baldi2001cybert]; y un
            - amplio número de hipótesis puestas a prueba en forma simultánea, donde los 
            test estadísticos tradicionales pueden generar un largo número de 
            falsos positivos [@kayala2012cyber].
            
            Ante el primer problema, 
            un enfoque bayesiano empírico permite reducir (o moderar) las varianzas de 
            todas las lecturas. 
            Una primera estrategia corregía la varianza observada de cada gen tomando en 
            cuenta la varianza de genes vecinos con medias de expresión 
            similar [@baldi2001cybert].
            Posteriormente, esta se extendió y optimizó mediante la estimación de 
            una varianza general previa para la actualización de todas las varianzas 
            observadas [@smyth2004ebayes].
            <!--A diferencia de un enfoque bayesiano puro, donde se asume una 
            probabilidad previa para su actualización dado un evento condicionante,
            en un enfoque empírico esta información es obtenida de un _pool_ de
            elementos observados en el mismo experimento.-->
            Con ello, la ejecución de un test-t con varianzas moderadas 
            (o test-t moderado) es capaz de obtener inferencias más estables que el 
            test-t ordinario con un número limitado de réplicas [@kayala2012cyber].
            
            Ante el segundo problema, 
            los métodos de corrección o ajuste de valores p permiten que el 
            investigador pueda controlar la razón de falsos positivos con 
            respecto a todos los descubrimientos o razón de falsos descubrimientos 
            (FDR) [@brazma2001].
            Dos principales enfoques han sido propuestos. El enfoque
            probabilístico emplea modelos mixtos sobre la distribución de valores p
            para diferenciar a las poblaciones de hipótesis nulas y alternativas 
            [@allison2002mmm].
            El enfoque frecuentista emplea el método Benjamini-Hochberg basado en
            la determinación de un valor crítico de valores p dependiente del total 
            de hipótesis puestas a prueba y el valor de FDR deseado [@benjamini1995fdr].
            
        3. __Clasificación__
            
            Una aplicación importante de los microarreglos de proteínas está en la
            identificación de un conjunto de antígenos de serodiagnóstico que 
            puedan detectar patrones y clasificar perfiles de respuesta humoral
            [@sundaresh2007].
            Por ello, el esquema de ranqueo de elementos comúnmente ha sido complementado 
            con técnicas de clasificación.
            Este proceso involucra la asignación de objetos (e.g., genes) en categorías
            pre-existentes (clasificación supervisada), o el desarrollo progresivo de 
            un conjunto de categorías por características de los objetos.
            (clasificación no supervisada) [@allison2006].
            
            La clasificación supervisada o predicción de clase, define las categorías, 
            conjuntos de entrenamiento y prueba _a priori_. Requiere del
            uso de procedimientos de validación cruzada y tomar en cuenta sesgos de
            selección. Por otro lado, su precisión predictiva es afectada por la 
            sobreparametrización, más aún con bajo número de muestras y amplia 
            cantidad de elementos u objetos. Ejemplos de esta técnica son
            _support vector machines_ (SVM), _k-nearest neighbors_ (k-NN) y validación
            por _leave-one-out cross-validation_ (LOOCV).
            
            La clasificación no-supervisada o descubrimiento de clase, agrupa objetos 
            en base a métricas de similaridad de los objetos a lo largo de las muestras.
            Para ello requiere definir 2 tipos de algoritmos: de distancia y agrupamiento.
            Ejemplos del primero son la distancia Euclidiana, en la que se prioriza la 
            magnitud sobre la forma de la distribución de señales, y la correlación de 
            Pearson, en la que se prioriza la forma sobre la magnitud.
            Ejemplo del segundo es el agrupamiento jerárquico o _hierarchical clustering_,
            en la que los racimos o _clusters_ se forman iterativamente al calcular 
            la distancia entre elementos y racimos en formación. Otros son el 
            _k-mean clustering_, _self-organizing maps_ (SOM) y 
            _principal component analysis_ (PCA).
            Las principales desventajas de la técnica están en el requerimiento 
            de decisiones entre varios algoritmos sin consenso y su escasa reproducibilidad
            entre experimentos.
            
            <!-- 4. __Validación__ ||| PARA LA DISCUSIÓN o RECOMENDACIONES!
            (i)Estrategia de 3 fases para la identificación de biomarcadores!!!
            [@song2009novel; @uzoma2013interactome]
            I Selección (baja escala) -> 
            II Validación (cohorte, descarte de comorbilidad, inespecificidad, 
            reactividad cruzada con otras enfermedades o patologías) -> 
            III Performance (ELISA u gold-standard)
            (ii) Validación constructiva (probar Ho usando diferentes metodologías)
            (iii) Validación Operacional x 2 fuentes de error
            I error aleatorio de medición, sesgan resultados hacia la Ho (Falsos Negativos)
            -> usar medicion más precisa o mayor tamaño muestral
            II error aleatorio de muestreo, por la probabilidad de encontrar dos 
            poblaciones con reactividad diferenciada para un elemento (Falsos Positivos)
            -> Usar nuevos casos con mismo diseño experimental-->
            
    ii. __Parámetros adicionales__
        
        Además de la reactividad serológica, dos parámetros han demostrado ser
        de vital importancia para la caracterización de la respuesta humoral: 
        la amplitud e intensidad de respuesta 
        [@crompton2010; @Helb2015exposure; @King2015FOC].
        El primero se obtiene calculando la proporción o porcentaje de antígenos 
        reactivos por individuo
        y el segundo por el promedio de sus intensidades<!-- por individuo-->.
        Particularmente, la amplitud ha demostrado tan relevante como la
        reactividad de antígenos individuales en el desarrollo de inmunidad contra
        la malaria [@crompton2010].
        <!--Los perfiles de anticuerpos a larga escala han demostrado la amplitud y
        heterogeneidad de las respuestas humorales [@crompton2010].
        __Intensidad de respuesta:__
        Promedio de intensidades de antígenos reactivos por individuo
        __Amplitud de respuesta:__
        Porcentaje de antígenos reactivos por individuo.
        -->
        
    iii. __Software__
        
        1. __Privativo__
            
            La amplia variedad de herramientas desarrolladas para la solución de 
            cada uno de los componentes mencionados ha generado una alta 
            heterogeneidad de metodologías observadas en la literatura.
            Este problema limita la reproducibilidad de estos estudios debido al 
            reporte excesivo o escaso de parámetros empleados, 
            además de desacelerar el progreso del área. Ejemplos de ello son 
            Molina et al. 2012 (Cyber-T y GraphPad Prism) [@molina2012],
            Baum et al. 2013, 2015 (SAM, MeV, JMP9.0 y Systat11) [@baum2013; @baum2015],
            Lu et al. 2014
            (GraphPad, SigmaPlot10.0, Cluster3.0, TreeView y pearsoncorrelation.com)
            [@lu2014rama], y
            Chen et al. 2015 (SAS, MULTTEST y TIGR MeV) [@chen2015immunomics]
            
        2. __Libre__
            
            En respuesta a esta problemática, el uso de lenguajes de programación de
            alto nivel como R [@R] junto a ambientes de análisis como Bioconductor 
            [@bioconductor2004] han
            reducido las barreras de acceso a la investigación interdisciplinaria
            para el análisis transparente de datos moleculares de larga escala,
            promoviendo la reproducibilidad de reportes [@knitr] y resultados por 
            su flexibilidad a la
            creación de _scripts_ de análisis o _workflows_ combinando diferentes
            tipos de data, herramientas estadísticas y visualizaciones [@Biobase],
            con registro explícito de todas las ediciones a data cruda y parámetros
            empleados, siguiendo principios de 
            Ciencia Reproducible [@CienciaReproducible2016].
        \newpage
        3. __Servidores__
            
            Desventajas otorgadas a los software privativos por sus
            limitados métodos estadísticos y capacidades visuales, 
            y a las alternativas libres por las
            habilidades computacionales requeridas para su uso, han estimulado el
            desarrollo de servidores web como GMine [@gmine2016]
            para el análisis integral y exploratorio.
            Sin embargo, la falta de reporte o registro de los de parámetros empleados
            nuevamente cae en una escasa o dilatada reproducibilidad no automatizada.

## Definiciones conceptuales

a. Acrónimos
    
    __IVTT:__
    (Proteína) transcrita/traducida _in vitro_.
    
    __MFI:__
    Unidad de lectura cruda expresada como
    intensidad fluorescente promedio
    de todos los pixeles de cada _spot_, 
    normalizada localmente mediante la
    sustracción de la intensidad de fondo presente 
    a su alrededor.
    
    __RTS:__
    Sistema rápido de traducción de proteínas recombinantes libre de células.
    
b. Términos
    
    <!-- 
    **Malaria.-** Enfermedad transmitida por mosquitos, 
    predominantemente _Anopheles darlingi_ en América del Sur, 
    causada por un parásito del género _Plasmodium_.
    
    **Malaria severa.-** Clasificación de los pacientes con malaria 
    según parámetros clínicos y de laboratorio.
    -->
    
    i. Generales
        
        **Antígeno.-** Molécula que se une con productos de la respuesta inmune, 
        como anticuerpos o receptores de linfocitos T o B [@abbas2012].
        
        **Inmunógeno.-** Un antígeno que induce una respuesta inmunitaria [@abbas2012].
        
        **Inmunoma.-** Conjunto de todos los inmunógenos que interaccionan con 
        el sistema inmune de determinado hospedero [@immunomics2016; @sette2005].
        
        **Inmunómica.-** Estudio del inmunoma [@immunomics2016].
        
        **Anticuerpo.-** Tipo de molécula glucoproteica, también llamada 
        inmunoglobulina (Ig), producida por los linfocitos B, que se une a antígenos 
        con un grado alto de especificidad y afinidad [@abbas2012].
        
        **Anticuerpo secundario.-** Anticuerpo de unión específica a la fracción constante 
        de los anticuerpos de un hospedero, comúnmente conjugado con biotina.
        
        **Fluoróforo.-** Componente de una molécula que brinda la cualidad 
        de fluorescencia, comúnmente conjugada con estreptavidina para la detección de 
        moléculas biotiniladas.
        
    ii. Específicos
        
        __Antígeno-IVTT:__
        Antígeno objetivo o 
        _spot_ con proteína IVTT a partir de un plásmido con ADN insertado 
        correspondiente al polipéptido, segmento o exón de interés.
        
        __Control-IVTT:__
        Control negativo o 
        _spot_ con mix de expresión RTS y plásmido sin ADN insertado,
        representante de la intensidad de fondo específica del paciente.
        
        __Proteína purificada:__
        Control de comparación o 
        _spot_ con proteína de antigenicidad conocida expresada dentro de célula.
        
        __Intensidad de antígeno:__
        Lectura normalizada de cada antígeno-IVTT entre individuos. 
        También llamada "reactividad serológica".
        
        __Antígeno reactivo:__
        Lectura transformada de cada antígeno-IVTT mayor o igual a 
        dos veces la mediana de los control-IVTT por individuo.
        
        __Frecuencia del antígeno:__
        Porcentaje de individuos con antígeno reactivo por antígeno-IVTT. 
        
# METODOLOGÍA {#meto}

<!-- 
# ASPECTOS METODOLÓGICOS DE LA INVESTIGACIÓN

Población, muestra y muestreo

	Población

Describir el contexto del estudio y los sujetos a estudiar
Especificar el lugar/ámbito en que se hará el estudio.
Características de la población de estudio

Criterios de inclusión

Especificar los criterios de inclusión  del estudio.

Criterios de exclusión

Especificar los criterios de exclusión del estudio. No deben repetir lo establecido en los 
criterios de inclusión.

Selección de participantes

Describir cómo se hará la selección de los participantes para el estudio. Por ejemplo: Se 
tomaran aleatoriamente a un grupo de alumnos que estén matriculados en el curso de 
Patología.

Variables del estudio

Describir las variable principales del estudio (variable dependiente e independiente)
Especificar lo siguiente para cada variable:
Variable (indicar el nombre de la variable y si es la variable dependiente o independiente 
del estudio)
Definición operativa
Medición (cómo se medirá y/o cómo se recolectará el dato)
Valores posibles
Fuente de la variable

Luego de hacer una descripción detallada, es útil resumir las variables de estudio en una 
tabla.
-->

## Diseño

El diseño del estudio es de tipo Caso-Control.
Su aplicación consistirá en la selección de la población 
objetivo por presencia (casos) o ausencia (controles) del evento en estudio.
Además se fijará el número de eventos a estudiar, así como el número de sujetos 
sin evento que se incluirán en la población de comparación.

### Tipo de investigación

__Por la finalidad: Analítico.__ A diferencia de un descriptivo, realizaremos comparaciones 
entre grupos y evaluaremos una posible relación causal entre el factor y el efecto.

__Por el Control de la asignación: Observacional.__ A diferencia de un experimental, no 
controlaremos la asignación de los factores (severidad y episodios previos). Es decir, se 
procederemos a observar el fenómeno, ejecutar la medición y analizar los resultados.

__Por el seguimiento: Transversal.__ A diferencia de uno longitudinal, no ejecutaremos un 
seguimiento. Las variables se medirán una sola vez, en un mismo instante.

__Por la relación cronológica: Prospectivo.__ A diferencia de un retrospectivo, 
recolectaremos los datos después de planificado el estudio.

<!--__Por la dirección temporal: Hacia atrás/adelante.__ La población será selecionada por 
la variable Efecto/Exposición-->

__Por la unidad de análisis: Basado en individuo.__ A diferencia de uno ecológico, la 
unidad de observación son individuos, llamados aquí pacientes.

<!--
**Por el tipo de conocimiento previo usado en la investigación:** Científica
**Por la naturaleza del objeto de estudio:** Factual Natural
**Por el tipo de pregunta planteada:** Teórica Descriptiva de Relaciones no causales
El estudio analizará las diferencias en una misma población 
con respecto a dos variables de interés.
**Por el método de contrastación de la hipótesis:** No experimental
Se describirá al evento bajo diferentes
variables para la organización de la información, mas no para
determinar una causalidad.
**Por el método de estudio de las variables:** Cuantitativa
Evidenciado en la medición de la
intensidad de fluorescencia en la reacción antígeno-anticuerpo
**Por el número de variables:** Univariada
El estudio, a pesar de poseer varias variables, 
no establecerá relación de efecto entre ellas.
**Por el ambiente en que se realizan:** De laboratorio
La data será generada en laboratorio. 
El presente trabajo se centrará en el análisis de la data.
**Por el enfoque utilitario predominante:** Teórica
Cuyos resultados permitirán conocer nuevas alternativas para
el uso de biomarcadores en vigilancia seroepidemiológica.
**Por la profundidad:** Exploratorio
Se validarán las hipótesis formuladas.
**Por el tiempo de aplicación de la variable:** Transversal
No se realizará una seguimiento de la población.
-->


## Población y muestra

### Población

El universo teórico está representado por los pacientes con malaria vivax 
<!--severa -->de la cuenca amazónica del Perú.

El marco muestral está delimitado por pacientes diagnosticados con malaria vivax 
<!--y clasificados como severos y no-severos-->de la ciudad de Iquitos, Loreto - Perú, 
entre enero del 2012 y junio del 2013 a lo largo de un estudio prospectivo 
ejecutado en dos hospitales de referencia: Hospital de Apoyo y Hospital Regional.

### Criterios de inclusión y exclusión

a. Criterios de inclusión
    
    En el estudio prospectivo mencionado, 
    164 pacientes con malaria vivax fueron enrolados mediante vigilancia pasiva.
    Bajo los criterios clínicos y de laboratorio de la OMS para la Malaria Severa 
    [@WHO2014severe], 67 fueron clasificados como severos y 97 como no-severos.
    <!-- OJO: REDEFINIR LUEGO DE REVISAR sevcov!! -->
    
    Los criterios clínicos de empleados fueron:
    Shock circulatorio (presión sanguínea sistólica < 80 mmHg), 
    Deterioro del nivel de conciencia (puntaje Glasgow $\le$ 9/14),
    Daño del sistema nerviosos central (convulsión, postración, coma, confusión),
    Daño pulmonar (disnea, taquipnea, infiltración, edema),
    Síndrome de dificultad respiratoria aguda o SDRA.
    
    Los criterios de laboratorio empleados fueron:
    Hipoglicemia (glucosa < 40 mg/dL), 
    Anemia severa (hemoglobina < 7mg/dL), 
    Daño renal (creatinina > 3mg/dl),
    Hiperbilirrubina (bilirrubina sérica > 2.5 mg/dL), 
    <!-- exluidos de Malaria Severa 2014: sangrado, acidosis, hiperparasitemia -->
    
b. Criterios de exclusión
    
    Dos criterios de exclusión fueron empleados:
    Presencia de mono-infecciones de _P. vivax_ determinadas por PCR y
    ausencia de coinfecciones como leptospirosis, dengue u otra arbovirosis por 
    las técnicas de aislamiento viral e inmunofluorescencia.
    
### Selección de participantes

A partir de esta clasificación, se ejecutará una selección aleatoria simple
de 30 pacientes con más de 2 criterios de malaria severa para el grupo de casos y 
30 no-severos para el grupo control.

__Tipo de muestra: Probabilística.__ Cada elemento de la muestra será seleccionado al azar, 
con probabilidad de selección conocida.

## Recolección de los datos e Instrumento
<!-- Muestreo -->

### Técnica para la recolección de datos

<!--de muestreo
SOBRE CÓMO SE EXTRAJO LAS MUESTRAS DE LA MUESTRA

POSTER+PAPER METHODS
-->

Previo al tratamiento antimalárico del paciente, 
se extrajeron las muestras de sangre
tanto para el diagnóstico de malaria vivax por la técnica de frotis
como para las pruebas bioquímicas.
Al momento del diagnóstico positivo, 
bajo consentimiento informado y de forma voluntaria, 
el plasma sanguíneo fue colectado y conservado a -80°C hasta su uso.

### Instrumento de medición 
<!--y recolección de datos-->

<!-- 
**Microarreglo de proteínas.-** 
1. Técnica de larga escala para rastrear las interacciones o  actividades de proteínas.
2. Matriz con _spots_ de polipéptidos IVTT, 
impresos en una lámina portaobjetos y 
organizados en 8 bloques paralelos, 
cada uno con 4 arreglos compuestos por cuadrículas de 17x17 _spots_.

ADN 300-3000 aa
entre 100 y 1000 aminoácidos de longitud, 
En este caso, la matriz posee 515 fragmentos protéicos,
representantes de 446 proteínas, aproximadamente el 8% del genoma de _P. vivax_ (Sal1).
> 8.21% del genoma Pvivax Sal1
 -->


El microarreglo de proteínas es una herramienta que permite medir
a larga escala los anticuerpos reactivos a determinados antígenos de 
un patógeno presentes en plasma.
El presente estudio hará uso de 
microarreglos diseñados con 1014 fragmentos proteicos recombinantes 
(498 de _P. falciparum_ y 516 de _P. vivax_, expresado como Pf498/Pv516) 
representando 873 proteínas predichas (427 de _P. falciparum_ y 446 de _P. vivax_, 
~8% del total predicho para el genoma de _P. vivax_ Sal1) 
seleccionadas luego de una extensiva evaluación serológica con uno 
de mayor escala (Pf2208/Pv2233) [@Finney2014].
Las proteínas son transcritas/traducidas _in vitro_ 
empleando un sistema de expresión de _Escherichia coli_ libre de células e 
impresas en bloques de nitrocelulosa sobre una lámina portaobjetos 
con 8 bloques paralelos, 
cada uno con 4 arreglos paralelos compuestos por cuadrículas de 17x17 _spots_.
Este diseño ha sido validado mediante el sondeo con plasma 
colectado de pacientes con malaria y controles sanos alrededor del mundo [@King2015FOC].

<!--
a utilizar fue desarrollado
por el Dr. Phil Felgner y el Dr. Huw Davis de la Universidad de
California Irvine. 
Brevemente, 
se utilizará la tecnología de alto
rendimiento de un sistema de traducción para expresar 500 proteínas de
P. falciparum y 500 proteínas de P. vivax, que representan aprox. 10%
de proteoma del parásito. Las proteínas fueron impresos en un
portaobjetos y se probaron con plasma diluido 1/200 después de
bloquear con tampón de bloqueo (Whatman).

FABRICACIÓN INCLUIDA EN LIMITACIONES!! -> VA PARA LA TESIS

-->

#### Aplicación
<!--de recolección de datos
Sobre el procedimiento para procesar muestras para microarreglos de proteínas!

EM SERIO 2uL POR MUESTRA????!!!!!!


PAPER METHODS!!

Las muestras de plasma sanguíneo (2uL de plasma por microarreglo) se
depositarán en las lámina con microarreglos, una muestra por bloque. 

Los valores de fluorescencia serán medidos a través de un lector de
microarreglo con láser confocal, la cual otorgará valores para cada
uno de los arreglos de interacción proteína-anticuerpo, obteniéndose
una matriz final con valores numéricos.

-->

La aplicación del instrumento consiste en tres pasos: sondeo, escaneo y análisis, 
tal como ha sido publicado previamente [@Driguez2015].
Primero, previo al sondeo los microarreglos se hidratan con buffer de bloqueo dentro de 
cámaras de incubación. Paralelamente, el plasma de los pacientes se diluye con aquel 
buffer en 1:100 y se pre-absorbe con lisado de _E. coli_ en 10%(w/v), con el objetivo de 
reducir ruido de fondo en las mediciones tanto por uniones inespecíficas con el sustrato 
como por antígenos bacterianos del sistema de expresión RTS. Segundo, aspirado el buffer de 
bloqueo del microarreglo, se procede con el sondeo al agregar el plasma pre-absorbido e 
incubar _overnight_ en cámara húmeda a 4°C con leve agitación. Tercero, luego de lavados y 
aspirado repetitivos antes y después de cada paso, se agrega la solución con anticuerpos 
secundarios biotinilados y posteriormente la solución con fluoróforos conjugados con 
estreptavidina. Cuarto, luego de centrifugar las láminas, se procede al escaneo de las 
fluorescencias con lectores de microarreglos de láser confocal (e.g., Genepix 4300A). Las 
medidas crudas se obtienen luego de una normalización local mediante la sustracción de la 
intensidad de fondo presente alrededor de cada _spot_, ejecutada en el software del lector 
(Genepix Pro 7). Finalmente, se procede al análisis de los datos el cual será detallado en 
[la sección 4.4](#procanal).

#### Validez y confiabilidad {#validez}
 <!--de medición y recolección
 
 DOS PUNTOS RELEVANTES: 
VALIDEZ (PRECISIÓN) -> PURIFIED vs IVTT
REPRODUCIBILIDAD (CONFIABILIDAD) -> DAY1 vs DAY2

 PREVIO AL SONDEO PRINCIPAL
Luego, se ejecuta un sondeo preliminar con anticuerpos dirigidos a extremos N- y C- 
terminales, con colas 10x HIS (histidina) y HA (hemoaglutinina) con el objetivo de realizar 
un control de la calidad de la expresión e impresión de proteínas.

Se agregarán diluciones de proteínas recombinantes expresadas en un
sistema celular de reactividad conocida, controles positivos para
anticuerpos secundarios, control positivo de anticuerpos específicos
anti-hospedero, antígenos de extracción del parásito, control negativo
sin plásmidos de ADN y control negativo con solo buffer. Se colectarán
individuos controles de origen norteamericano que no hayan tenido
contacto alguno con la infección.

 -->

Ambos parámetros será evaluados siguiendo la metodología empleada en estudios previos 
[@crompton2010] y estará incluido en la [sección 4.4](#procanal).
Primero, la validez o exactitud del experimento será evaluada mediante la correlación 
lineal entre las lecturas de los antígenos-IVTT y sus correspondientes proteínas 
purificadas por muestra, compuestas por proteínas de inmunogenicidad conocida y expresadas 
por un sistema dentro de célula.
Segundo, la confiabilidad o reproducibilidad será evaluada mediante la correlación lineal 
entre controles positivos agregados a las lecturas del primer y segundo día de sondeo de 
las muestras.

### Codificación y creación del archivo de datos

Cada paciente del estudio estará identificado con un código de estructura `LIM####`, 
e.g.: `LIM1063`.
Los antígenos proteicos estarán identificados con el código asignado 
a sus genes en la base de datos PlasmoDB, e.g.: 
`PF3D7_0202500` o `PVX_091315`, 
ya sea un gen de _P. falciparum_ o _P. vivax_, respectivamente.
En caso los genes posean múltiples exónes, 
se amplificarán por separado y se extenderá el código de cada uno
con su número de orden y el total, e.g.: `_1o2` exón 1 de un gen con 2 exónes.
En caso los genes posean una longitud mayor a 3000 nucleótidos (nt),
se dividirán en segmentos sobrelapantes entre 300-3000nt y
se extenderá el código de cada uno con su respectivo número, 
e.g.: `_S1` para el primer segmento de un gen.

Los datos serán organizados en dos matrices: 
(i) archivo `samples.csv` con los códigos de los pacientes y sus covariables 
epidemiológicas y 
(ii) archivo `RawData.csv` con los códigos de las proteínas y sus lecturas crudas en MFI 
por código de paciente.


## Procesamiento y Análisis de datos {#procanal}

Todo el análisis estadístico se realizará en el software de computación estadística R [@R],
el cual se complementará con funciones provenientes de distintos paquetes. 

<!--
El informe final será generado por un formato que integrará texto, código y resultados, 
siguiendo principios de reproducibilidad [@CienciaReproducible2016].

Para ello se hará empleo de los siguientes paquetes:
`Rmarkdown`, `knitr`, `bookdown`, 
`tidyverse` (`broom`, `dplyr`, `forcats`, 
`ggplot2`, `haven`, `stringr`, `tibble`, `tidyr`),
`Hmisc`, `Biobase`, `limma`, 
`genefilter`, `NMF`, 
`PerformanceAnalytics`, `beeswarm`, `Rmisc`, `htmlTable` y `biobroom`.
-->

### Procesamiento
<!-- Control de calidad y Preprocesamiento -->

Preliminarmente, se describirá la distribución y proporción de las
covariables epidemiológicas, clínicas y de laboratorio 
de los pacientes de la muestra.
Luego, con las lecturas crudas en MFI se evaluará la validez y 
reproducibilidad del ensayo mediante un
test de asociación entre variables continuas, 
usando correlación de Pearson ($r$) o Spearman ($\rho$), dependiendo de la distribución.
Posteriormente, se procederá con su 
transformación a escala logarítmica en base 2, 
normalización entre muestras por sustracción de la mediana de los control-IVTT a 
cada antígeno-IVTT por individuo, y 
filtrado de todo antígeno que posea una frecuencia de reactividad menor al 10%.
Para ello, un antígeno reactivo será definido <!--conceptualmente como el antígeno-IVTT 
mayor o igual a dos veces la mediana de los control-IVTT por individuo y -->
operacionalmente como el antígeno-IVTT con intensidad normalizada mayor o igual a 1.
Por último, se asociarán ambas matrices de datos en un `ExpressionSet`, 
a través de los códigos de pacientes, 
empleando el paquete `Biobase` [@Biobase].

<!-- 
__Transformación:__
Logaritmo en base dos de los MFI de antígenos-IVTT y control-IVTT.
~~y expresada como _Fold over control (FOC)_.~~

__Normalización:__
Sustracción de la mediana de los control-IVTT a cada antígeno-IVTT por individuo.

__Filtrado:__
Remoción de todo antígeno que posea una frecuencia de reactividad 
menor al 10%.
~~con una intensidad de antígeno mayor o igual a uno y calculado como $log_2(FOC) \geq 1$~~

__Antígeno reactivo:__
Lectura normalizada de cada antígeno-IVTT mayor o igual a 
dos veces la mediana de los control-IVTT por individuo.
-->

### Confirmación de hipótesis
<!-- Inferencia, Clasificación y Descripción -->

Cada una de las hipótesis será prueba con el siguiente protocolo.
Primero, se contrastará la amplitud e intensidad de respuesta con 
un test de diferencias entre variables continuas y no pareadas de dos grupos, 
usando t-Student o Mann-Whitney, dependiendo de la distribución.
Segundo, se realizará un test de reactividad diferenciada de anticuerpos entre dos grupos, 
usando el test-t moderado [@smyth2004ebayes] 
con corrección por comparación múltiple de la razón de falsos descubrimientos (FDR)
por el método de Benjamini-Hochberg, disponible en el paquete `limma` [@limma].
Tercero, se realizará un agrupamiento jerárquico o _hierarchical clustering_ de los
antígenos identificados en base a su distancia euclidiana, disponible en el paquete `NMF`
[@Gaujoux2010NMF].
Finalmente, se describirán las siguientes características proteicas 
disponibles en la base de datos PlasmoDB [@plasmodb] para el subgrupo de interés: 
presencia de dominios transmembrana, péptido señal, 
número de ortólogos en _Plasmodium_, ontología génica y razón de mutaciones no-sinónimas 
sobre sinónimas.
<!-- ¿EN QUÉ MOMENTO HABLAS DE PLASMODB EN EL PROYECTO? ¿QUÉ ES PLASMODB? -->

### Visualización de resultados

Los resultados se visualizarán mediante cinco tipos de gráficos.
Diagrama de dispersión para mostrar la correlación entre dos variables continuas, 
Diagramas de cajas para variables continuas,
Diagrama de barras para frecuencias, Diagramas tipo volcán o
_Volcano plots_ para mostrar la reactividad diferenciada de antígenos entre grupos 
contra el valor P no ajustado resaltando los que posean un P ajustado significativo, 
y Mapas de calor o _Heatmaps_ para el perfil serológico en escala de dos colores 
segmentado por racimos o _clusters_.

# ASPECTOS ADMINISTRATIVOS

## Cronograma de actividades
<!--
Dado que las muestras ya han sido colectadas, solo se procederá a
recolectar lo datos a través del instrumento de medición descrito.
-->
  **ACTIVIDAD PROGRAMADA**
  --------------------------------- ----------- --------- --------- --------- --------- ---------
                                    **Jul**     **Ago**   **Sep**   **Oct**   **Nov**   **Dic**  
  Recolección de datos              X
  Procesamiento de datos                        X
  Interpretación de resultados                            X
  Redacción final                                                   X
  Correcciones                                                                X
  **Sustentación**                                                                      X


## Presupuesto y financiamiento

El proyecto será realizado en El Centro de Enfermedades Tropicales
de la Marina de los Estados Unidos NAMRU-6 y \textcolor{red}{financiado por ****}.

```{r, eval=TRUE, echo=FALSE}
a <- c(50,200,25,
       60*150*3.29,# (muestras)*(precio_por_muestra)*(tipo_de_cambio_sol-dolar)
       2000,25)
b <- format((a*100/sum(a)), digits = 1)
#sum(a)
#rbind(a,b)
#`r a[4]` do not works
# costo total proyecto PQ+SEV= S/101,990
# (200*150*3.29)+(2*500*3.29) 
```

  ------------------------------------------------------------------------------------------
  **DESCRIPCIÓN**                                 **MONTO (S/)**        **PORCENTAJE (%)** 
  ---------------------------------------------- --------------------- ---------------------
  **Bienes**                             
  
  Papelería, útiles y material de oficina            50                    `r b[1]`
  
  Insumos, instrumental y accesorios                 200                   `r b[2]`
  de laboratorio
  
  Productos químicos                                 25                    `r b[3]`
  
  **Servicios**

  Compra, sondeo y lectura                           29610                 `r b[4]`
  de microarreglos
  
  Gastos en el transporte de muestras                2000                  `r b[5]`
  
  Impresiones, encuadernación                        25                    `r b[6]`
  y empastado
  
  **TOTAL**                                          31910                 100
  ------------------------------------------------------------------------------------------


<!--
# ANEXOS


##  Matriz de consistencia

Ver \autoref{tab:consis} al final del documento.
-->

<!--

# ADVANCE TABLE

multi col-row + landscape!!

-->

# BIBLIOGRAFÍA
<!--
1.  **Referida al tema**
    
    Andrade BB, et al. (2010). Severe Plasmodium vivax malaria exhibits
    marked inflammatory imbalance. Malar J 9: 13.
    
    Arevalo-Herrera M, et al. (2012). Malaria in selected non-Amazonian
    countries of Latin America. Acta Trop 121: 303–314.
    
    Bassat Q, et al. (2011). Defying malaria: fathoming severe
    Plasmodium vivax disease. Nat Med 17: 48–49.
    
    Carlton JM, et al. (2008). Comparative genomics of the neglected
    human malaria parasite Plasmodium vivax. Nature 455: 757–763.
    
    Genton B, et al. (2008). Plasmodium vivax and mixed infections are
    associated with severe malaria in children: a prospective cohort
    study from Papua New Guinea. PLoS Med 5: e127.
    
    Poespoprodjo JR, et al. (2009). Vivax malaria: a major cause of
    morbidity in early infancy. Clin Infect Dis 48: 1704–1712.
    
    Westenberger SJ, et al. (2010). A systems-based analysis of
    Plasmodium vivax lifecycle transcription from human to mosquito.
    PLoS Negl Trop Dis 4: e653.
-->
<!--**De acuerdo al orden en el que han sido citadas:**-->