---
output: 
#  word_document:
#    reference_docx: Ecosistemas_template.docx
  pdf_document:
    toc_depth: 4
    number_sections: TRUE
    fig_caption: yes
header-includes:
- \usepackage{multirow}
- \usepackage{pdflscape}
- \usepackage{afterpage}
- \usepackage{capt-of}
- \usepackage{array}
bibliography: analysis/malaria.bib
csl: analysis/american-medical-association.csl
---

```{r setup, include=FALSE}
knitr::opts_chunk$set(echo = FALSE, warning = FALSE, message = FALSE)
```

<!--
FROM:
https://es.sharelatex.com/learn/Spanish
- \usepackage[utf8]{inputenc}
- \usepackage[spanish, es-tabla]{babel} #Cuadro (default)

OR:
\renewcommand{\listtablename}{Índice de tablas}
\renewcommand{\figurename}{Figura}
\renewcommand{\figureautorefname}{Figure}
\renewcommand{\equationname}{Ecuación}
\renewcommand{\equationautorefname}{Ecuación}
-->
\renewcommand{\contentsname}{Índice General} 
\renewcommand{\tablename}{Tabla}
\renewcommand{\tableautorefname}{Tabla}

\pagenumbering{gobble}

```{r, child="titlepage.Rmd"}
```

\newpage
\tableofcontents

\newpage
\pagenumbering{arabic}


# PLANTEAMIENTO DEL ESTUDIO

## Descripción del proyecto

El presente proyecto tiene como objetivo identificar los principales
marcadores proteicos que generan una mayor cantidad de anticuerpos
contra *Plasmodium vivax* de una población expuesta constantemente a
la infección. Para ello, se realizará un perfil de los anticuerpos
presentes en el plasma sanguíneo a través de un microarreglo de 500
proteínas de *P. vivax* y 500 de *P. falciparum*. Posteriormente, se
analizarán los diferentes patrones de anticuerpos encontrados de
acuerdo a la localidad y severidad de sus síntomas dada las diferentes
características epidemiológicas entre las regiones de Iquitos y Madre
de Dios. Finalmente, se propondrán nuevos candidatos a vacunas y
diagnóstico serológico, los cuales serán muy importantes para la
reducción de las tasas de infección y mortalidad en la población en
riesgo del Perú amazónico.

## Fundamentación del problema

En el 2014, en Perú ha habido \~65,000 casos notificados de malaria,
de los cuales *Plasmodium vivax* es responsable del 90% de ellos. Si
bien se genera una inmunidad contra malaria luego de exposiciones
repetidas al parásito, aún no están completamente identificados los
antígenos contra los cuales se generan anticuerpos por adquisición
natural, sobretodo en zonas de baja endemicidad donde *P. vivax*
predomina.

Con el objetivo de identificar antígenos inmunodomiantes específicos
de infecciones por *P. vivax* en humanos, el presente trabajo
analizará muestras de plasmas sanguíneos de pacientes con malaria
aguda provenientes de dos regiones con distinta epidemiología de la
cuenca amazónica del Perú, como son las regiones de Iquitos y Madre de
Dios, mediante la plataforma del microarreglo de proteínas.

## Objetivos

*General*

-   Identificar un subconjunto de antígenos inmunodominantes en P. vivax
    a partir de un perfil de anticuerpos en pacientes con malaria vivax.

*Secundarios*

-   Identificar los antígenos con reactividad cruzada entre P. vivax
    y P. falciparum.

-   Identificar antígenos inmunodominantes de P. vivax compartidos y
    discriminantes entre pacientes de Iquitos y Madre de Dios.

-   Identificar antígenos inmunodominantes de P. vivax compartidos y
    discriminantes entre pacientes severos y no-severos de la región
    de Iquitos.

## Justificación

Dado que *Plasmodium vivax* es responsable del 75% y 90% de casos de
malaria en Latinoamérica y Perú, respectivamente, el desarrollo de una
vacuna efectiva contra malaria vivax es de urgente necesidad para la
región. La implementación de un método con enfoque sistémico para el
estudio de la inmunología permitirá acelerar significativamente el
descubrimiento de nuevas proteínas que puedan ser usadas como blancos
de nuevos métodos de diagnóstico (marcadores serológicos), nuevas
drogas o vacunas.

## Alcances y limitaciones

El principal alcance de esta investigación está en la identificación
de nuevos candidatos a vacunas contra la malaria. Una vacuna efectiva
permitirá disminuir los índices de infección y mortalidad en niños de
la región amazónica a causa de esta infección parasitaria. Una vez
conocida cómo es la respuesta inmune y qué anticuerpos son adquiridos
naturalmente, se podrá evaluar nuevos candidatos a diagnóstico, dianas
para drogas y vacunas, tanto en modelos animales como en estudios
epidemiológicos.

Las principales limitaciones del presente proyecto son propias de la
herramienta empleada en el estudio. Primero, está la dificultad en la
purificación de proteínas de un sistema de expresión
trascripción/traducción libre de célula. En segundo lugar, tanto la
complejidad del plegamiento de proteínas, sus especies multiméricas, y
las modificaciones post-transcriptacionales son, por el momento,
imposibles de reproducir en su integridad en un sistema *in vitro*. En
tercer lugar, el estudio no tiene la capacidad de identificar
antígenos no-protéicos, como polisacáridos y glucolípidos.

## Fundamentación y Formulación de la Hipótesis

### **General**

*Formulación:*

Los pacientes con malaria vivax reconocen un subconjunto específico de
antígenos inmunodominantes de *P. vivax*.

*Fundamentación:*

Ante una infección parasitaria, el sistema inmune reconoce proteínas
específicas del patógeno para la producción de anticuerpos, con los
cuales una próxima infección es rápidamente identificada y
adecuadamente controlada. Se conoce que hay ciertas proteínas que
poseen mayor probabilidad de ser identificadas por el sistema inmune
como, por ejemplo, las proteínas de membrana, las cuales están más
expuestas al medio externo. Este estudio pretende identificar de
manera específica dichas proteínas, también llamados antígenos
inmunodominantes.

### **De diferencia entre grupos**

*Formulación:*

1. Los pacientes con malaria vivax reconocen un subconjunto de antígenos
que reaccionan equitativamente entre *P.vivax* y *P. falciparum*.

2. Los pacientes con malaria vivax reconocen un subconjunto diferente de
antígenos inmunodominantes de *P. vivax* correspondiente su localidad.

3. Los pacientes de la región de Iquitos con malaria vivax reconocen un
subconjunto diferente de antígenos inmunodominantes de *P. vivax*
correspondiente a la severidad de la enfermedad.

*Fundamentación:*

Existe la probabilidad que los pacientes generen anticuerpos contra
proteínas que sean muy similares entre *P. vivax* y *P. falciparum*, a
pesar de nunca haber sido infectados por *P. falciparum*. Es por ello
que, con el fin de eliminar una posible confusión entre ambas
infecciones, es necesario identificar los antígenos que comparten
reactividad.

Por último, se buscarán las diferencias entre las muestras de
diferentes localidades con el fin de averiguar alguna influencia de la
epidemiología sobre el patrón de anticuerpos, y también se buscará una
posible relación entre el patrón de anticuerpos y la severidad de la
infección.

## Identificación y clasificación de las variables

  **Identificación de variables**    **Clasificación**
  --------------------------------- -------------------
  Inmunogenicidad                   Cuantitativa
  Exposición                        Cualitativa

Respecto a la variable a cuantitativa, para la reactividad
antígeno-anticuerpo se medirá la intensidad de fluorescencia de esta
reacción específica y, posteriormente, se seleccionará como
“inmunodominante” a los antígenos que posean un valor dos veces mayor
que la media.

Por otro lado, las variables cualitativas del estudio serán tres. En
primer lugar, cada muestra de paciente con malaria vivax será
enfrentada a dos microarreglos de proteínas que serán *P. falciparum*
y *P. vivax*. En segundo lugar, las muestras pertenecerán a dos
localidades distintas, ambas con características epidemiológicas
distintas, que serán Iquitos y Madre de Dios. Por último, dentro de
las muestras de Iquitos, se poseen muestras con diferente grado de
severidad, severa y no-severa.

## Operacionalización de las variables


  ----------------------------------------------------------------------------------------------------------------------------------------------------------
  **Variable**                       **Dimensión**                      **Indicador**                         **Clasificación**      **Escala de medición**
  ---------------------------------- ---------------------------------- ------------------------------------ ---------------------- ------------------------
  Inmunogenicidad                    Reactividad antígeno-anticuerpo    Intensidad de fluorescencia:         Cuantitativa           Razón

                                                                        **0-6000** MFI

  Exposición                         Casos previos de malaria           **0:** sin exposición previa         Cualitativa            Nominal

                                                                        **1 o más:** con exposición previa

  ----------------------------------------------------------------------------------------------------------------------------------------------------------



# MARCO TEÓRICO


## Antecedentes de la investigación

Crompton PD (2010) en su investigación titulada “*A prospective
analysis of the Ab response to Plasmodium falciparum before and
after a malaria season by protein microarray*” menciona el
desarrollo de un sistema de microarreglos de proteínas que permiten
la rápida y precisa de la identificación de targets a vacuna y
serodiagnóstico, permitiendo definir su inmunogenicidad.

Molina DM (2012) en su artículo “*Plasmodium vivax
Pre-Erythrocytic–Stage Antigen Discovery: Exploiting Naturally
Acquired Humoral Responses*”, afirma que la disponibilidad de la
secuencia del genoma y transcriptoma del *P. vivax* de la cepa
*Sal1* proporciona los medios para analizar las respuestas inmunes
específicas de poblaciones endémicas, brindando la capacidad de
seleccionar antígenos óptimos *P. vivax* para el desarrollo
de vacunas.

Luego, Baum E (2015) en el artículo “*Submicroscopic and
asymptomatic Plasmodium falciparum and Plasmodium vivax infections
are common in western Thailand-molecular and serological evidence*”
nos informa que los estudios en *P. falciparum* sugieren que la
amplitud y la magnitud de las respuestas de anticuerpos a antígenos
del parásito determinan el nivel de protección, poniendo de relieve
la necesidad de caracterizar plenamente la respuesta de anticuerpos
después de la exposición natural de *P. vivax* para desarrollar una
vacuna anti-infección y anti-enfermedad eficaz.

En armonía con dicha propuesta, el grupo peruano liderado por Torres
KJ (2014) de la Universidad Peruana Cayetano Heredia en el artículo
“*Genome-Level Determination of Plasmodium falciparum Blood Stage
Targets of Malarial Clinical Immunity in the Peruvian Amazon*”
aseveran que individuos clínicamente inmunes probablemente sean
reservorios de transmisión de la malaria y, por lo tanto, la
comprensión de estos mecanismos inmunológicos adquiridos puede
conducir al desarrollo de nuevas estrategias de vacuna contra
la malaria.

## Bases teóricas

a. Epidemiología de la Malaria

    i.  **A nivel mundial**
    
    La malaria sigue ejerciendo una enfermedad significativa en todo el
    mundo. De cinco especies de Plasmodium que causan la enfermedad en
    humanos, *P. falciparum* y *P. vivax* son responsables de la mayoría
    de los casos de malaria en todo el mundo (Murray CJ, et al. 2012). Los
    esfuerzos de investigación se han centrado tradicionalmente en *P.
    falciparum* causa de la mortalidad que causa en África. Sin embargo,
    *P. vivax* es la especie más ampliamente distribuida de la malaria, y
    más de 2,8 millones de personas están en riesgo de adquirir *P. vivax*
    (WHO, World Malaria Report. 2011).

    ii.  **En el continente Sudamericano**

    En las Américas, el *P. vivax* es responsable del 70% de los casos de
    malaria reportados. Además, existe una creciente preocupación por el
    impacto en la salud global de las infecciones por *P. vivax* causa de
    nuestra aparente subestimación de la carga de morbilidad potencial y
    su amplia distribución geográfica (Arevalo-Herrera M, et al. 2012).
    Por último, aun cuando los esfuerzos globales de eliminación de la
    malaria se centran en la reducción de los casos de *P. falciparum* en
    fase arterial, la etapa hepática de hipnozoito latente confiere una
    ventaja de supervivencia única para *P. vivax* (Kochar DK, et al.
    2005).

b. Características de la malaria vivax

    i.  **Malaria vivax severa**

    Informes recientes de malaria grave y fatal han desafiado el dogma de
    que *P. vivax* es un enfermedad benigna. Una amplia variedad de
    complicaciones graves se han descrito y asociado con monoinfecciones
    de *P. vivax*, que van desde el fallo de un solo órgano (cerebro,
    hígado, pulmones, riñones, sangre, bazo, etc.) hasta fallas en
    múltiples órganos que ponen en peligro la vida del paciente (Andrade
    BB, et al. 2010).

    ii.  **Malaria vivax y coinfecciones**

    En base a esta nueva evidencia, más investigadores proponen ahora que
    la malaria severa podría ser causada por monoinfecciones de *P.
    vivax*, especialmente cuando las comorbilidades, como el dengue, la
    leptospirosis, hepatitis viral, sepsis bacteriana, y P. falciparum,
    han sido descartadas (Genton B, et al. 2008). Sin embargo, debido a
    que la mayoría de los casos se originan a partir de áreas coendemicas
    de *P. vivax / P. falciparum*, la exposición recurrente previa a *P.
    falciparum* pueden impedirnos ver el papel de *P. vivax* en su
    totalidad como causa única de una enfermedad grave (Alexandre MA, et
    al. 2010).

## Definición conceptual de términos

**Malaria.-** (también llamada paludismo) es causada por un parásito
del género *Plasmodium* que se transmite de un humano a otro por la
picadura de mosquitos anofeles infectados.

**Malaria severa.-** Criterio clínico para la clasificación de los
pacientes según la gravedad de su sintomatología.

**Antígeno.-** Sustancia que al introducirse en el organismo induce en
este una respuesta inmunitaria, provocando la formación de
anticuerpos.

**Antígeno inmunodominante.-** Aquella sustancia específica que genera
una mayor cantidad de anticuerpos en relación a otros de su misma
especie (por ejemplo, proteínas de membrana en relación a las
proteínas citoplasmáticas).

**Antigenicidad.-** Capacidad que posee una sustancia de combinarse
específicamente con productos de la respuesta inmune, como
anticuerpos. Para el presente estudio, a mayor antigenicidad, más
inmunodominante será el antígeno.

**Microarreglo de proteínas.-** Matriz o arreglo de proteínas impresas
en un chip de dimensiones nanométricas sobre una lámina portaobjetos.
Aproximadamente cada arreglo posee de 500 a 1800 proteínas,
representantes del 10% del genoma.

**Anticuerpo.-** Sustancia segregada por los linfocitos de la sangre
para combatir una infección de virus o bacterias que afecta al
organismo.

**Anticuerpo secundario.-** Anticuerpo específico a todos los
anticuerpos del hospedero y que posee adherido un fluorocromo, el cual
será leído por un microscopio láser confocal.

**Fluorocromo.-** (o fluoróforo, por analogía con los cromóforos) es
un componente de una molécula que hace que ésta sea fluorescente.

**Fluorescencia.-** Tipo particular de luminiscencia, que caracteriza
a las sustancias que son capaces de absorber energía en forma de
radiaciones electromagnéticas y luego emitir parte de esa energía en
forma de radiación electromagnética de longitud de onda diferente.

**Coinfección.-** Una coinfección se da cuando el organismo se ve
afectado por dos o más enfermedades al mismo tiempo.

**Marcador serológico.-** Anticuerpo específico que permite
diagnosticar objetivamente la presencia de una infección por virus,
bacterias o parásitos.

# ASPECTOS METODOLÓGICOS DE LA INVESTIGACIÓN


## Tipificación de la investigación

### **Por el tipo de conocimiento previo usado en la investigación: **

Científica

### **Por la naturaleza del objeto de estudio: **

Factual Natural

### **Por el tipo de pregunta planteada: **

Teórica Descriptiva de Relaciones no causales, esto debido a que el
estudio, a partir de la descripción de los patrones de anticuerpos,
analizará las diferencias en distintos microarreglos, en distintas
regiones y, finalmente, su relación con la severidad de la infección.

### **Por el método de contrastación de la hipótesis:**

No experimental, dado que se describirá al evento bajo diferentes
variables para la organización de la información, mas no para
determinar una causalidad.

### **Por el método de estudio de las variables:**

Investigación cuantitativa, principalmente por la medición de la
intensidad de fluorescencia en la reacción antígeno-anticuerpo

### **Por el número de variables:**

Univariada, debido a que el estudio, a pesar de poseer varias
variables, no buscará una relación entre ellas y su relación en con el
efecto.

### **Por el ambiente en que se realizan:**

De laboratorio, en este caso, computacional.

### **Por el enfoque utilitario predominante:**

Teórica, cuyos resultados permitirán conocer nuevas alternativas para
el diseño de vacunas.

### **Por la profundidad:**

Es un estudio exploratorio, debido a que deseamos validar las
hipótesis formuladas.

### **Por el tiempo de aplicación de la variable:**

Transversal, dado que no se realizará una seguimiento de la población.

## Propuesta de la estrategia que permita probar la hipótesis

El presente estudio hará uso del microarreglo de proteínas, una
tecnología de screening de amplio alcance, que permitirá identificar
nuevos antígenos de *P. vivax* en las poblaciones de Iquitos y Madre
de Dios, endémicas de malaria. A través de esta, se cuantificará la
antigenicidad de la respuesta antígeno-anticuerpo de pacientes con
malaria vivax, ante microarreglos de las dos especies de parásitos con
el fin de identificar marcadores de reactividad cruzada, encontrar
diferencias en la respuesta de pacientes de la distintas regiones, y
anotar marcadores de protección inmunológica en pacientes con
enfermedad no-severa.

## Identificación de la población y muestra

*Población:*

Pacientes diagnosticados con malaria vivax provenientes de las
regiones de Iquitos y Madre de Dios.

*Tipo de muestra:*

No probabilística: La adquisición de la muestra será mediante la
elección controlada de sujetos voluntarios homogéneos inmediatamente
después de un diagnóstico positivo para malaria.

## Instrumentos para recolección de datos

### **Técnica para recolectar datos**

Los individuos diagnosticados con malaria vivax serán enrolados por
detección pasiva de los casos, es decir, los pacientes con síntomas
semejantes a malaria que se atiendan en cualquiera de los dos hospital
mayores de Iquitos y el en Centro de Salud Delta Uno, localizado cerca
a los campos de minería informal en Madre de Dios.

Se extraerán muestras de sangre al momento del diagnóstico, bajo
consentimiento informado y de forma voluntaria. Se realizará una
extracción de DNA para confirmar mono-infección de P. vivax a través
de un ensayo de PCR. El plasma sanguíneo será colectado y conservado a
-80°C hasta su uso.

En el caso de los pacientes de Iquitos, se les clasificó según su
severidad en base al criterio de la OMS Anemia (hemoglobina < 7
mg/dL), Ictericia (bilirrubina sérica > 2.5 mg/dL), Hipoglicemia
(glucosa < 40 mg/dL), Daño pulmonar (es decir, Síndrome de
dificultad respiratoria aguda (SDRA), edema pulmonar), Shock (presión
sanguínea sistólica < 80 mmHg), Daño renal (creatinina > 3
mg/dl), o malaria cerebral (puntaje Glasgow $\le$ 9/14).

### **Instrumento de medición y recolección de datos**

La plataforma de microarreglo de proteínas a utilizar fue desarrollado
por el Dr. Phil Felgner y el Dr. Huw Davis de la Universidad de
California en Irvine. Brevemente, se utilizará la tecnología de alto
rendimiento de un sistema de traducción para expresar 500 proteínas de
P. falciparum y 500 proteínas de P. vivax, que representan aprox. 10%
de proteoma del parásito. Las proteínas fueron impresos en un
portaobjetos y se probaron con plasma diluido 1/200 después de
bloquear con tampón de bloqueo (Whatman).

### **Validez y confiabilidad del instrumento de medición y recolección**

Para la normalización y control de experimentación, con el fin de
cuantificar la validez y confiabilidad del instrumento de medición, se
agregarán diluciones de proteínas recombinantes expresadas en un
sistema celular de antigenicidad conocida, controles positivos para
anticuerpos secundarios, control positivo de anticuerpos específicos
anti-hospedero, antígenos de extracción del parásito, control negativo
sin plásmidos de DNA y control negativo con solo buffer. Se colectarán
individuos controles de origen norteamericano que no hayan tenido
contacto alguno con la infección.

### **Aplicación de los instrumentos de recolección de datos**

Las muestras de plasma sanguíneo (2uL de plasma por microarreglo) se
depositarán en los microarreglos. La fluorescencia se detectará
utilizando anticuerpos secundarios conjugados con fluorocromo. Los
valores de fluorescencia serán medidos a través de un scaner de
microarreglo con láser confocal, la cual otorgará valores para cada
uno de los arreglos de interacción proteína-anticuerpo, obteniéndose
una matriz final con valores numéricos.

### **Codificar y crear archivo de los datos**

La codificación se realizará de la siguiente manera: Cada paciente de
Madre de Dios será identificado con `MDD-0##` y los de Iquitos poseerá
el código `LIM-0##-SEV` o `LIM-0##-noSEV`, de acuerdo a su severidad;
las proteínas poseerán su código asignado en la base de datos PlasmoDB
como `PF3D7_0202500` o `PVX_091315`, ya sea una proteína de P.
falciparum o P. vivax, respectivamente; los controles serán
identificados como GCRC indistintamente.

### **Procesamiento de datos**

Todo el análisis estadístico se realizará en el programa R (CRAN) con
el paquete Bioconductor. Se realizará una normalización de los datos
de intensidad, posterior a una transformación mediante el logaritmo de
base 2, a través del método vsn, con el fin de estabilizar la
varianza, dada la heteroskedasticidad de los datos. Se corregirán los
efectos de ruido en la lectura del microscopio de laser confocal. Se
ejecutará un test-T usando una regularización bayesiana, con el fin de
evaluar los antígenos con mayor diferencia de medias de intensidad de
fluorescencia entre los dos grupos de severidad, mediante el método
Benjamini-Hochberg para estimar la razón de falso-descubrimiento y
corrección de los valores de p. Finalmente, se caracterizará a las
proteínas con mayor inmunodominancia para la fase del ciclo de vida de
malaria en el que se expresan, a través de la herramienta Blast2GO
para evaluar la ontología génica.

# ASPECTOS ADMINISTRATIVOS DE LA INVESTIGACIÓN


## Cronograma de actividades

Dado que las muestras ya han sido colectadas, solo se procederá a
recolectar lo datos a través del instrumento de medición descrito.

  **ACTIVIDAD PROGRAMADA**
  --------------------------------- ----------- --------- --------- --------- --------- ---------
                                    **Abr**     **May**   **Jun**   **Jul**   **Ago**   **Sep**  
  Recolección de datos              X
  Codificación de matriz de datos   X
  Procesamiento de datos                        X
  Interpretación de resultados                            X
  Redacción final                                                   X
  Correcciones                                                                X
  **Sustentación**                                                                      X

## Presupuesto y financiamiento

El proyecto será realizado en El Centro de Enfermedades Tropicales
de la Marina de los Estados Unidos NAMRU-6 y financiado como
proyecto integrante del Centro de Investigaciones Tecnológicas,
Biomédicas y Medioambientales (CITBM) en colaboración con la
Universidad Nacional Mayor de San Marcos.

  ---------------------------------------------------------------------------------------
  **DESCRIPCIÓN**                                     **MONTO (S/.)**   **PORCENTAJE** 
  -------------------------------------------------- ----------------- ------------------
  **Bienes**                             
  
  Papelería en general, útiles y Mat. de oficina     50                2.18%
  Aseo, limpieza y tocador (material de limpieza)                      
  
  Mat. Insumos, instrumental y accesorios            200               8.69%
  médicos, quirúrgicos, odontológicos 
  y de laboratorio
  
  Productos químicos                                 25                1.09%
  
  **Servicios**
  
  Pasajes y gastos de transporte                     2000              86.96%
  (de las muestras al extranjero)
  
  Servicio de impresiones, encuadernación            25                1.09%
  y empastado
  
  **TOTAL**                                          2300              100%
  ---------------------------------------------------------------------------------------


# BIBLIOGRAFÍA


1.  **Referida al tema**

    Alexandre MA, et al. (2010). Severe Plasmodium vivax malaria,
    Brazilian Amazon. Emerg Infect Dis 16: 1611–1614.
    
    Andrade BB, et al. (2010). Severe Plasmodium vivax malaria exhibits
    marked inflammatory imbalance. Malar J 9: 13.
    
    Arevalo-Herrera M, et al. (2012). Malaria in selected non-Amazonian
    countries of Latin America. Acta Trop 121: 303–314.
    
    Baird JK, (2009). Severe and fatal vivax malaria challenges 'benign
    tertian malaria' dogma. Ann Trop Paediatr 29: 251–252.
    
    Bassat Q, et al. (2011). Defying malaria: fathoming severe
    Plasmodium vivax disease. Nat Med 17: 48–49.
    
    Carlton JM, et al. (2008). Comparative genomics of the neglected
    human malaria parasite Plasmodium vivax. Nature 455: 757–763.
    
    Genton B, et al. (2008). Plasmodium vivax and mixed infections are
    associated with severe malaria in children: a prospective cohort
    study from Papua New Guinea. PLoS Med 5: e127.
    
    Kochar DK, et al. (2005). Plasmodium vivax malaria. Emerg Infect Dis
    11: 132–134.
    
    Murray CJ, et al. (2012). Global malaria mortality between 1980 and
    2010: a systematic analysis. Lancet 379: 413–431.
    
    Poespoprodjo JR, et al. (2009). Vivax malaria: a major cause of
    morbidity in early infancy. Clin Infect Dis 48: 1704–1712.
    
    Westenberger SJ, et al. (2010). A systems-based analysis of
    Plasmodium vivax lifecycle transcription from human to mosquito.
    PLoS Negl Trop Dis 4: e653.
    
    World Health Organization, 2011. World Malaria Report. Available
    at: http://www.who.int/entity/malaria/world\_malaria\_report\_2011/9789241564403\_eng.
    pdf.

2.  **Referida a la metodología de investigación**

    Baum E, et al. (2015). Submicroscopic and asymptomatic Plasmodium
    falciparum and Plasmodium vivax infections are common in western
    Thailand-molecular and serological evidence. Malaria journal,
    14(1), 95.

    Crompton P., et al. (2010). A prospective analysis of the Ab
    response to Plasmodium falciparum before and after a malaria season
    by protein microarray. Proceedings of the National Academy of
    Sciences, 107(15), 6958-6963.

    Molina DM, et al. (2012). Plasmodium vivax Pre-Erythrocytic–Stage
    Antigen Discovery: Exploiting Naturally Acquired Humoral Responses.
    The American journal of tropical medicine and hygiene,
    87(3), 460-469.

    Torres KJ, et al. (2014). Genome-Level Determination of Plasmodium
    falciparum Blood Stage Targets of Malarial Clinical Immunity in the
    Peruvian Amazon. Journal of Infectious Diseases, jiu614.

    Vigil A, et al. (2010). Defining the humoral immune response to
    infectious agents using high-density protein microarrays. Future
    Microbiol 5: 241–251.


# ANEXOS


##  Matriz de consistencia

Ir a la siguiente página en la \autoref{tab:consis}.

<!--

# ADVANCE TABLE

multi col-row + landscape!!

-->

\afterpage{
    \clearpage
    \newgeometry{left=7cm,right=7cm,top=1cm,bottom=1cm}
    \thispagestyle{empty}
    \begin{landscape}
        \centering
\begin{center}
\begin{tabular}{ll c m{2cm}m{2cm}m{2cm}m{1.5cm}m{2cm} @{}m{0pt}@{} }
  \hline
  
  \multirow{2}{*}{Problema} &
  \multirow{2}{*}{Objetivo} & 
  \multirow{2}{*}{Variable} & 
  \multicolumn{5}{c}{Operacionalización de variable} &\\[1ex]
  \cline{4-8}
  
   & 
   & 
   & 
   Dimensión & 
   Indicador & 
   Instrumento & 
   Escala & 
   Fuente &\\[1ex]
  \hline
  
  \multirow{2}{*}{
  \begin{minipage}{5cm}
  \textit{Plasmodium vivax} es responsable del 90\% de los casos 
  de malaria en el Perú, por los que el desarrollo de una vacuna es 
  urgente.\\ 
  El presente estudio identificará los antígenos más inmunogénicos 
  a partir del perfil de anticuerpos en respuesta a la infección.
  \end{minipage}
  } & 
  
  \begin{minipage}{4cm}
  \underline{General}\\
  Identificar un subconjunto de antígenos inmunodominantes
  en \textit{P. vivax}
  \end{minipage} & 
  
  Inmunogenicidad & 
  Reactividad antígeno-anticuerpo & 
  \begin{minipage}{2cm} 
  Intensidad de fluorescencia:\\
  \textbf{0-6000} MFI
  \end{minipage} & 
  Lector de microarreglos & 
  Razón &
  Plasma sanguíneo &\\[10ex]
  \cline{2-8}
  
   & 
  \begin{minipage}{4cm}
  \underline{Sec. 1}\\
  Identificar antígenos inmunodominantes de \textit{P. vivax} 
  discriminantes entre pacientes con y sin exposición previa.
  \end{minipage} & 
  
  Exposición & 
  Infecciones previas de malaria & 
  \begin{minipage}{2cm} 
  \textbf{0:} sin exposición previa.\\
  \textbf{1 o más:} con exposición previa
  \end{minipage} & 
  Ficha de registro & 
  Nominal &
  Paciente &\\[16ex]
  \hline
  
  % etc. ...
\end{tabular}
\end{center}
        \captionof{table}{Matriz de consistencia}
        \label{tab:consis}
    \end{landscape}
    \restoregeometry
    \clearpage
}