---
output: 
#  word_document:
#    reference_docx: Ecosistemas_template.docx
  pdf_document:
    #keep_md: TRUE
    keep_tex: TRUE
    toc_depth: 4
    number_sections: TRUE
    fig_caption: yes
#    include:
#      after_body: tabconsis.tex
header-includes:
- \usepackage{multirow}
- \usepackage{pdflscape}
- \usepackage{afterpage}
- \usepackage{capt-of}
- \usepackage{array}
bibliography: analysis/malaria.bib
csl: analysis/american-medical-association.csl
#UNMSM: http://crai.ub.edu/es/pmf/iso-esp
link-citations: yes
biblio-style: apalike
---

```{r setup, include=FALSE}
knitr::opts_chunk$set(echo = FALSE, warning = FALSE, message = FALSE)
```

<!--
FROM:
https://es.sharelatex.com/learn/Spanish
- \usepackage[utf8]{inputenc}
- \usepackage[spanish, es-tabla]{babel} #Cuadro (default)

OR:
\renewcommand{\listtablename}{Índice de tablas}
\renewcommand{\figurename}{Figura}
\renewcommand{\figureautorefname}{Figure}
\renewcommand{\equationname}{Ecuación}
\renewcommand{\equationautorefname}{Ecuación}
-->
\renewcommand{\contentsname}{Índice General} 
\renewcommand{\tablename}{Tabla}
\renewcommand{\tableautorefname}{Tabla}

\pagenumbering{gobble}

```{r, child="titlepage.Rmd"}
```

\newpage
\tableofcontents

\newpage
\pagenumbering{arabic}

# RESUMEN EJECUTIVO {-}

<!-- 
## Descripción del proyecto {#resumen}
RESUMEN: CORRIGELO AL FINAL 
-->

> RESUMEN A ESCRIBIR Y CORREGIR AL FINAL!!!!
> El presente proyecto tiene como objetivo identificar 
> antígenos con relevancia clínica contra la malaria vivax.
> Para ello, se realizará un perfil a larga escala de anticuerpos
> en pacientes sintomáticos a través de microarreglos de 
> 500 proteínas de *Plasmodium vivax* y 500 de *P. falciparum*. 
> Se contrastarán parámetros generales de la respuesta humoral 
> y evaluará la reactividad diferenciada de antígenos en pacientes estratificados 
> por exposición previa y severidad. 
> Finalmente, se <!--espera proponer--> propondrán nuevos antígenos de _P. vivax_
> con posible aplicación en la vigilancia sero-epidemiológica.
> Finalmente, se <!--espera proponer--> propondrán nuevos antígenos de _P. vivax_
> con posible aplicación en la vigilancia sero-epidemiológica.


# PLANTEAMIENTO DEL PROBLEMA

## Formulación del problema {#intro}

<!-- 
## Fundamentación del problema {#intro}

INTRODUCCIÓN
Escribir la introducción en tres párrafos:
¿Qué se sabe del tema?
¿Qué no se sabe del tema?
¿Qué se va a investigar? 

JUSTIFICACIÓN
¿Qué es lo que se va a hacer con los resultados de la investigación?
-->

Malaria es una enfermedad infecciosa de importancia mundial,
causada por protozoarios parásitos del género _Plasmodium_ 
y transmitida por mosquitos del género _Anopheles_. 
En el 2015, se estimaron 212 millones de casos y 429,000 muertes 
atribuidas a esta infección a nivel mundial. [@WHO2016world] 
Aunque <!--Si bien--> _P. falciparum_ representó el 96 y 99% de estas cifras,
fuera de África se estimó que _P. vivax_ fue responsable 
del 41 y 86%, respectivamente.
Más aún, la región de las Américas tuvo la mayor proporción 
de estos casos (69%)
donde Perú fue el tercer país con más reportes <!--de malaria--> (19%), 
detrás de Brasil y Venezuela, 
atribuidos en un 80% (62,220 en total) a dicha especie. [@rosas2016peru]

<!--  por _P. vivax_ (24%) (30%) 
[@WHO2016world; WHO world report
@howes2016global; VIVAX world
@wassmer2015; SEVERE world
@rosas2016peru VIVAX peru
] 
-->

La malaria por _P. vivax_ ha desafiado 
su tradicional condición de enfermedad benigna debido a 
reportes recientes de enfermedad severa y fatal. [@quispe2014]
<!--Incluso, con una patogénesis similar a la desarrollada 
por _P. falciparum_. [@barber2015]-->
A pesar de este reconocimiento, factores condicionantes como la
respuesta del hospedero aún no han sido explorados. <!--[@rosas2016peru]-->
<!--Con respecto a sus factores condicionantes, la respuesta inmune humoral
del hospedero aún no ha sido completamente caracterizada.-->
Por un lado, modelos experimentales <!--de malaria falciparum severa--> 
han sugerido un rol de la inmunidad en la reducción de la severidad. [@Moreno2013]
Sin embargo, estudios preliminares basados en 
la respuesta de anticuerpos contra un solo antígeno
han sugerido un grado similar de exposición previa
entre pacientes con malaria vivax severa y no complicada. [@baldevi2013] 
<!--Sin embargo, ningún estudio hasta el momento ha contrastado a una mayor escala 
la respuesta inmune humoral entre dichos grupos. [@rosas2016peru]-->
Hasta el momento, 
dicha hipótesis no se ha puesto a prueba con un enfoque a larga escala, 
cuya aplicación ha descubierto nuevos antígenos con mayor resolución para la discriminación de condiciones clínicas relevantes como inmunidad y exposición. [@crompton2010; @Helb2015exposure]

<!--
, en comparación a los tradicionales

En contraste a este enfoque,
estudios a larga escala han descubierto antígenos
asociados a exposición o inmunidad distintos a los tradicionales y
con mayor resolución en la discriminación de dichas condiciones clínicas relevantes. [@crompton2010]

basado en un solo antígeno protéico [@cutts2014meta]
los perfiles de anticuerpos a larga escala han demostrado la amplitud y heterogeneidad 
de las respuestas humorales [@crompton2010].
de respuestas de anticuerpos a 
(PvCSP, PvMSP-1~19~, PvMSP-1~NT~ y PvAMA-1)
la cual incrementa con exposiciones consecutivas a la infección. [@crompton2010]
-->


<!-- 
luego de una subsecuente exposición a la infección
 
enfoques a larga escala han demostrado que

la malaria induce potentes respuestas de anticuerpos 
que incrementan con exposiciones consecutivas [@crompton2010]
 
 Por una parte, los enfoques a larga escala han demostrado que
la malaria induce potentes respuestas de anticuerpos 
que incrementan con exposiciones consecutivas [@crompton2010].
Por otra, estudios basados en la respuesta contra un solo antígeno
han sugerido un grado similar de exposición previa
entre pacientes con malaria vivax severa y no complicada. [@baldevi2013] 
 
 mediante la cuantificación 
de títulos de anticuerpos IgG anti- _Pv_ MSP1. 
 
 un reciente estudio sugirió que su
 
 Incluso, se ha demostrado una mayor contribución 
de la parasitemia oculta en su patogénesis, al igual que con _P. falciparum_ 
pero con acumulación tisular en órganos sin endotelio. [@barber2015]
 Además, debido al incremento conocido
de la respuesta inmune humoral ante una segunda exposición al patógeno, se ejecutará la misma comparación
con los pacientes estratificados por eventos previos de malari
 biomasa parasitaria total y no la circulante 
 
 Si bien se estima que la malaria severa representa menos del 
3% de los casos a nivel mundial [@WHO2016world], 
se han logrado identificar heterogeneidades geográficas 
con respecto a las manifestaciones clínicas casuadas por _P. vivax_. [@rahimi2014meta]
 --> 


Por esta razón,
el presente estudio tiene como objetivo comparar la respuesta de anticuerpos
ante la infección con malaria vivax 
contra más de 500 antígenos de _P. vivax_
<!-- expresados en el estadio eritrocítico de la infección. -->
en pacientes severos y no-severos
provenientes de <!--un estudio prospectivo conducido en--> la 
ciudad de Iquitos<!--entre marzo del 2012 y junio del 2013-->,
empleando microarreglos de proteínas. 
Primero, se identificarán los antígenos con reactividad serológica diferenciada 
entre ambos grupos.
Luego, se discriminarán las respuestas secundarias de las primarias
determinando los antígenos con mayor reactividad en pacientes
con exposición previa a esta infección.
Finalmente, se describirán sus características protéicas junto 
a los antígenos con mayor reactividad en toda la muestra 
con el propósito de proponerlos como candidatos a vigilancia sero-epidemiológica.

<!--
dada la diferencia entre respuestas humorales secundarias y primarias,

Para ello, se hará uso de microarreglos de proteínas 
con más de 500 antígenos de _P. vivax_ presentes en el estadio 
sanguíneo de la infección en el humano.

y se emplearán a tres parámetros: 
reactividad serológica, amplitud e intensidad de respuesta


debido a que las respuestas de anticuerpos secundarias 
son mayores a las de una infección primaria, 
se ejecutará la misma comparación con los pacientes estratificados 
por exposición previa a la malaria.


en base a su amplitud, intensidad y reactividad serológica

debido al incremento conocido de la respuesta inmune humoral ante
una segunda infección con el patógeno

Para ello, se hará uso de microarreglos de proteínas 
con más de 500 antígenos de _P. vivax_ expresados en el estadio 
asexual sanguíneo de la infección en el humano.

El presente estudio tiene el objetivo de identificar antígenos de *P. vivax*
discriminantes de condiciones clínicas relevantes como severidad o exposición previa.
Para ello se 
Se hará uso de microarreglos de proteínas los cuales incluyen 
más de 500 antígenos de _P. vivax_ expresados en estadío asexual sanguíneo 
en el humano.
-->

## Preguntas de investigación

1. ¿Cuáles son los antígenos de _P. vivax_ con reactividad serológica diferenciada
ante la infección con malaria vivax entre pacientes severos y no-severos, 
de la ciudad de Iquitos (Loreto-Perú)?

2. ¿Cuáles son los antígenos de _P. vivax_ con reactividad serológica diferenciada
ante la infección con malaria vivax entre pacientes con y sin exposición previa, 
de la ciudad de Iquitos (Loreto-Perú)?

3. ¿Cuáles son las características protéicas de los antígenos de _P. vivax_
con reactividad diferenciada o predominante
en pacientes con malaria vivax?

<!--
Enuncie la pregunta de investigación que se va tratar en este estudio en una oración corta y directa.
La pregunta de investigación propuesta debe estar completa. Asegúrese de mencionar los siguientes elementos en la pregunta de investigación:

Mencionar los componentes del acrónimo PECO:
Población: ¿En qué población se quiere hacer el estudio?
Exposición: ¿Cuál es la intervención/exposición de interés?
Comparador: ¿Cuál es el grupo de comparación?
Outcome: ¿Cuál es el resultado o desenlace de interés?
-->

## Objetivos
<!-- 
  Objetivos:
  ¿Cuáles son los objetivos que piensas explorar en este estudio? 
Usualmente se definen después de tener clara la pregunta de investigación y de haber elaborado el marco teórico. Deben ser pocos y enfocarse sólo en el tema de interés.
Hipótesis:
  Describa la respuesta esperada a la pregunta de investigación.
-->
  
### General
  
  - Identificar un subconjunto de antígenos de _P. vivax_ con reactividad serológica 
predominante o discriminante de condiciones clínicas ante infecciones con malaria vivax.

<!-- contra la malaria vivax severa -->
  
### Específicos
  
  - Identificar antígenos con reactividad diferenciada según la
severidad y exposición previa de los pacientes con malaria vivax.

- Identificar los antígenos con mayor reactividad en los pacientes 
con malaria vivax sintomática.

- Describir las características protéicas de los antígenos identificados según 
parámetros disponibles en la base de datos PlasmoDB.


### Exploratorios

- Comparar la amplitud e intensidad de respuesta de anticuerpos según 
la exposición y severidad de los pacientes con malaria vivax.

- Comparar la amplitud e intensidad de respuesta de anticuerpos
por rangos de edad de los pacientes con malaria vivax.

- Comparar la amplitud e intensidad de respuesta de anticuerpos según 
la exposición y severidad por rangos de edad de los pacientes con malaria vivax.



## Justificación {#justif}

<!-- e importancia 
DOS PÁRRAFOS -> BIOMARCADORES Y HERRAMIENTAS DE ANÁLISIS
-->

Ante la reemergencia repetitiva de la malaria en la amazonía peruana, 
la implementación de vigilancias serológicas programáticas en nuestro país
es una prioridad. [@hotspots2015] 
En zonas con baja transmisión, estos ensayos poseen una mayor sensibilidad y representan
un menor gasto económico en comparación a las estrategias convensionales 
de monitoreo y control. [@elliott2014] 
Por esta razón, el descubrimiento de antígenos potencialmente
discriminantes de condiciones clínicas como severidad o exposición 
permitirá optimizar su ejecución en programas de salud pública contra
la malaria en el Perú en miras a su eliminación. [@accelerate2016]

<!--
En zonas con baja transmisión,
estos ensayos poseen una mayor sensibilidad y representan un menor gasto económico 
en comparación a las estrategias convensionales de monitoreo y control. [@elliott2014]
-->
<!-- Ante la reemergencia repetitiva de esta infección en la amazonía, -->
<!--es una prioridad-->

En segundo lugar, un aspecto novedoso del presente estudio estará en el desarrollo 
de un flujo de trabajo reproducible empleando el lenguaje de programación y 
software libre R [@R] para el análisis de respuestas serológicas a larga escala. 
Su implementación otorgará ventajas en su desarrollo, corrección, reporte final y 
reutilización, estimulando así la contribución de otros grupos 
y acelerando el progreso en esta área de investigación. [@CienciaReproducible2016]
Este enfoque de análisis permitirá reducir las brechas técnicas que continúan limitando 
el desarrollo de esta tecnología en nuestro país. 

<!--[@rosas2016peru]-->

<!-- 
Históricamente, reemergencias repetitivas de esta infección en la amazonía peruana 
han demostrado que las estrategias convensionales de monitoreo y control 
ya no son sostenibles. [@rosas2016peru]
Una solución a este problema está en el uso de anticuerpos 
especie-específicos como biomarcadores para el monitoreo activo
de la exposición e inmunidad. 
En zonas de baja transmisión, estos ensayos poseen una 
mayor sensibilidad y menor gasto económico en comparación a las
estimaciones entomológicas o prevalencias por parasitemia. [@elliott2014]

Como conclusión, tanto la implementación de novedosas herramientas de análisis 
con software libre como 
el descubrimiento de biomarcadores con relevancia clínica contra esta enfermedad
permitirán reducir las brechas técnicas y de conocimiento que continúan limitando 
el desarrollo de vigilancias serológicas programáticas en nuestro país. 

--

Dada su transmisión baja y estacional, 

AGREGA IMPORTANCIA DE: 
- BAJA transmisión y consecuente importancia de
- vigilar EXPOSICIÓN y 
- CARACTERIZAR respuesta de pacientes SEVEROS!!  INMUNIDAD? 

En este sentido, el análisis de respuestas serológicas ha surgido como una alternativa con el potencial de 
identificar _hotspots_ de transmisión [@hotspots2015] y así
direccionalizar la ejecución de intervenciones, en combinación con estudios geoespaciales. 
Sin embargo, aún existen brechas técnicas y de conocimiento que limitan el desarrollo 
y optimización de ensayos serológicos para el desarrollo de vigilancias programáticas. [@rosas2016peru]
Una de ellas es la selección de antígenos de _P. vivax_ en base a su rendimiento, 
tomando en cuenta parámetros como inmunogenicidad, polimorfismo, 
magnitud de respuesta, duración, especificidad por especie, sensibilidad y razón de adquicisión. [@elliott2014]

La identificación de biomarcadores de exposición y severidad, junto a 
la implementación de un flujo de trabajo reproducible para el análisis de 
la respuesta serológica a larga escala, permitirá acortar las brechas mencionadas y
acelerar el descubrimiento de nuevas proteínas que puedan ser usadas como 
futuros marcadores serológicos óptimos en la ejecución de vigilancia sero-epidemiológica
y evaluación de políticas de salud contra la malaria vivax.

<!--Por ello, el Proyecto para la Eliminación de Malaria en el Perú tiene como objetivo optimizar ensayos serológicos complementarios a test de diagnóstico rápido con el fin de identificar a portadores asintomáticos [@accelerate2016]-->


<!--

## Consecuencia de la investigación {#consec}

limita: natraleza vigilancia pasiva
exposición reportada, mas no registrada en historial clínico 

La principal consecuencia de esta investigación estará en la identificación
de nuevos candidatos a marcadores serológicos en programas de vigilancia contra la malaria vivax. 
En contraste a lo identificado en estudios seroepidemiológicos a nivel poblacional [@cutts2014meta], 
los estudios de perfiles de anticuerpos a larga escala han reportado antígenos 
asociados a exposición o inmunidad distintos a los tradicionales
(PvCSP, PvMSP-1~19~, PvMSP-1~NT~ y PvAMA-1)
y con mayor resolución en la discriminación de pacientes. [@crompton2010]

Una segunda consecuencia estará en la metodología de análisis empleando el software libre 
de computación estadística R. 
Este procedimiento permitirá que el flujo de trabajo ejecutado sea reproducible y, 
potencialmente, una plantilla estándar para el análisis de próximos trabajos 
con nuevos diseños experimentales y a su vez flexible para la generación de nuevas hipótesis, 
en comparación a recientes servidores web. [@gmine2016]


-->


<!--
Una vacuna efectiva
permitirá disminuir los índices de infección y mortalidad en niños de
la región amazónica a causa de esta infección parasitaria. Una vez
conocida cómo es la respuesta inmune y qué anticuerpos son adquiridos
naturalmente, se podrá evaluar nuevos candidatos a diagnóstico, dianas
para drogas y vacunas, tanto en modelos animales como en estudios
epidemiológicos.
-->

## Limitaciones {#limit}

Diseño Caso Control
Entre sus debilidades está su suceptibilidad a errores sistemáticos de 
selección y clasificación, su dificultad para establecer relaciones causa-efecto 
y la imposibilidad de calcular prevalencias o incidencias.

Infecciones no sincronizadas. Evaluados en etapa sintomática, manifestada por fiebre, momento en el que acuden al centro de salud.

La primera limitante es inherente a la herramienta a emplear en el estudio. [@vigil2010]
Cada paso en la fabricación del microareglo de proteínas 
(amplificación, clonamiento y expresión de genes a larga escala) posee una eficiencia límite 
que afectará la expresión completa de las proteínas inicialmente planificadas en el diseño.
Además, el plegamiento y formación de complejos multiméricos no será 
posible de verificar a dicha escala.
Por último, la identificación de antígenos con modificaciones post-transcriptacionales,
particularmente relevantes en _Plasmodium_ [@leroch2009postmod], y
antígenos no-protéicos, como polisacáridos y glucolípidos,
no serán posibles de reproducir en su integridad en el sistema de expresión procarionte *in vitro* a emplear.

Por otro lado, una última limitante está en el
diseño experimental y las variables recolectadas 
del estudio en el que se obtuvieron las muestras.
La baja incidencia de la malaria vivax severa justificó 
el empleo de una vigilancia pasiva para ejecución de un 
estudio transversal. Esto implicó la auscencia de un seguimiento activo o
el registro de la historia clínica de los pacientes con variables relevantes para 
la caracterización de la severidad en base a la exposición de los 
pacientes a malaria durante el último año.

<!-- Es por ello que parámetros 
de eficiencia en la producción del arreglo serán reportados 
(ver la sección de [validez y confiabilidad del instrumento](#validez)).  
- amplificación,
- clonamiento,
- expresión,

CORRELACIÓN entre proteínas purificadas VS proteínas IVTT
para evaluar el plegamiento/purificación

ESPECIES MULTIMÉRICAS???????
-->

<!--
SUGERENCIA DE NUEVOS DISEÑOS!
Con respecto a la exposición, variables claves como el tiempo 
desde la última infección y, 
con respecto a la severidad, manifestaciones clínicas en los episodios previos
-->

## Viabilidad

El diseño del estudio es de tipo Caso-Control, 
ideal para el estudio de casos infrecuentes, 
la evaluación de multiples factores para el mismo resultado y 
eficiente en recursos por tiempo. 

pequeños volumenes de suero, posibilidad de incremental tamaño muestral a escala epidemiológica


# FORMULACIÓN DE HIPÓTESIS Y VARIABLES

## Hipótesis

<!-- 
Hipótesis:
Describa la respuesta esperada a la pregunta de investigación.
-->

<!--
### General

- Los pacientes con malaria vivax reconocen 
un subconjunto de antígenos con reactividad serológica 
y relevancia clínica en _P. vivax_.

.-.-.-.-.-..-.---.-

Los pacientes con malaria vivax no-severa reconocen 
un subconjunto de antígenos con reactividad serológica 
y relevancia clínica contra la malaria vivax severa.
-->

### De diferencia entre grupos

1. Los pacientes con malaria vivax no-severa poseen 
mayor reactividad serológica contra un subconjunto de antígenos de _P. vivax_
ante la infección que los pacientes con malatia vivax severa.

2. Los pacientes con exposición previa a malaria poseen
mayor reactividad serológica contra un subconjunto de antígenos de _P. vivax_
ante la infección que los pacientes sin exposición previa.

### Descriptiva

3. Los antígenos con reactividad diferenciada o predominante
en pacientes con malaria vivax
poseen características propias de proteínas con localización extracelular 
y bajo presión selectiva por el sistema inmune.<!--, entre ellas la presencia de 
dominios transmembrana, péptidos señal y 
razón de mutaciones no-sinónimas sobre sinónimas mayor a 1.-->

<!-- 4 HIPOTESIS
1. Los pacientes con malaria vivax no-severa poseen una 
amplitud e intensidad de respuesta de anticuerpos mayor a 
los pacientes con malatia vivax severa.

2. Los pacientes con malaria vivax no-severa reconocen 
un subconjunto de antígenos con mayor reactividad que 
los pacientes con malatia vivax severa.

3. Los pacientes con eventos previos reportados de malaria poseen una 
amplitud e intensidad de respuesta de anticuerpos mayor a 
los pacientes sin eventos previos reportados.

4. Los pacientes con eventos previos reportados de malaria reconocen 
un subconjunto de antígenos con mayor reactividad que
los pacientes sin eventos previos reportados.
-->

<!-- 6 HIPOTESIS ESTADÍSTICAS
1. Los pacientes con malaria vivax no-severa poseen una 
amplitud de respuesta de anticuerpos mayor a 
los pacientes con malatia vivax severa.

1. Los pacientes con malaria vivax no-severa poseen una 
intensidad de respuesta de anticuerpos mayor a 
los pacientes con malatia vivax severa.

2. Los pacientes con malaria vivax no-severa reconocen 
un subconjunto de antígenos con mayor reactividad serológica que 
los pacientes con malatia vivax severa.


3. Los pacientes con eventos previos reportados de malaria poseen una 
amplitud de respuesta de anticuerpos mayor a 
los pacientes sin eventos previos reportados.

3. Los pacientes con eventos previos reportados de malaria poseen una 
intensidad de respuesta de anticuerpos mayor a 
los pacientes sin eventos previos reportados.

4. Los pacientes con eventos previos reportados de malaria reconocen 
un subconjunto de antígenos con mayor reactividad serológica que
los pacientes sin eventos previos reportados.
-->

## Variables

<!--
### Identificación y clasificación
  **Variables**                      **Clasificación**
  --------------------------------- -------------------
  Reactividad serológica            Cuantitativa
  Exposición previa                 Cualitativa
  Severidad                         Cualitativa
-->

La reactividad serológica cuantificará la interacción específica 
de antígeno y anticuerpo.
El producto será una lectura cruda, con MFI como unidades, 
la cual será previamente procesada para el análisis.
Esta cuantificación permitirá conocer las dianas de los anticuerpos
secretados por células plasmáticas en respuesta a la infección.

Los pacientes serán clasificados según episodios previos reportados o criterios OMS de malaria severa,
y ambas variables por presencia o auscencia de dichos criterios.
Con esta estratificación se podrá a prueba la hipótesis de un perfil de anticuerpos 
dependiente de los eventos previos y posteriormente de un perfil dependiente de la severidad.

### Operacionalización de variables

Ver \autoref{tab:opera}.

<!-- 
VARIABLE INTERVINIENTE con OBJETIVO EXPLORATORIO: EDAD (hipotesis sin poder estadístico)
-->

<!--
  ----------------------------------------------------------------------------------------------------------------------------------------------------------
  **Variable**                       **Dimensión**                      **Indicador**                       **Clasificación**      **Escala de medición**
  ---------------------------------- ---------------------------------- ---------------------------------- ---------------------- ------------------------
  Reactividad serolóǵica             Reactividad antígeno-anticuerpo    Intensidad de fluorescencia:         Cuantitativa           Razón

                                                                        **0-6000** MFI

  Exposición                         Eventos previos reportados       	**0:** sin eventos previos.          Cualitativa            Nominal

                                                                        **1 o más:** con eventos previos.

  Severidad                          Criterios OMS de malaria severa    **0:** con malaria no-severa.        Cualitativa            Nominal

                                                                        **1 o más:** con malaria severa.
  ----------------------------------------------------------------------------------------------------------------------------------------------------------
-->

\begin{table}[ht]
\begin{center}
\hspace*{-1cm}
\begin{tabular}{>{\centering}m{2.4cm} m{2.2cm}m{2.2cm}m{2cm}m{2.2cm}m{1.7cm}m{1.5cm}m{1.6cm} @{}m{0pt}@{} }
  
  \hline
  \multirow{2}{*}{Variable}
  & 
  \multicolumn{2}{c}{Definición} 
  %&
  %\begin{minipage}{2.2cm}
  %Definición\\conceptual
  %\end{minipage}
  %&
  %\begin{minipage}{2.2cm}
  %Definición\\operacional
  %\end{minipage}
  & 
  \multirow{2}{*}{
  \begin{minipage}{2.2cm}
  Instrumento\\de medición
  \end{minipage}
  }
  &
  \multirow{2}{*}{
  \begin{minipage}{2.2cm}
  Criterios\\de medición
  \end{minipage}
  }
  &
  \multirow{2}{*}{
  \begin{minipage}{1.7cm}
  Tipo de\\variable
  \end{minipage}
  }
  &
  \multirow{2}{*}{
  \begin{minipage}{1.5cm}
  Escala de \\medición
  \end{minipage}
  }
  &
  \multirow{2}{*}{
  Fuente
  } &\\[0ex]
  %\hline
  \cline{2-3}
  
  &
  Conceptual
  &
  Operacional
  & 
  &
  &
  & &\\[1ex]
  \hline
  
  \textbf{Dependiente} Reactividad serológica
  & 
  % esCONCEPTUAL: 
  \begin{minipage}{2.2cm} 
  Especificidad \\de anticuerpos \\de respuesta contra un antígeno
  \end{minipage} 
  &
  % aOPERACIONAL: 
  \begin{minipage}{2.2cm} 
  Medida \\indirecta de \\la reacción antígeno-anticuerpo
  \end{minipage} 
  % aDETALLES: medida indirecta de la reacción antígeno-anticuerpo 
  % mediante la lectura de la reacción fluorescente entre 
  % anticuerpo secundario y fluoroforo por spot
  & 
  \begin{minipage}{2.2cm} 
  Lector de\\
  microarreglos
  \end{minipage}
  & 
  \begin{minipage}{2.2cm} 
  \textbf{0-6000} MFI o intensidad\\
  fluorescente \\promedio.
  \end{minipage} 
  &
  Numérica contínua
  & 
  Razón
  &
  Plasma sanguíneo &\\[13ex]
  \hline

  \textbf{Independiente} Severidad
  & 
  % aCONCEPTUAL: 
  Presencia de manifestaciones clínicas severas o complicaciones sistémicas
  &
  % aOPERACIONAL:
  Número de criterios OMS para malaria severa
  & 
  \begin{minipage}{2.2cm} 
  Diagnóstico \\clínico \\y exámenes de \\laboratorio 
  \end{minipage}
  & 
  \begin{minipage}{2.2cm} 
  \textbf{No-severa:} 0 criterios.\\
  \textbf{Severa:} 1 o más criterios.
  \end{minipage}
  &
  Categórica dicotómica
  & 
  Nominal
  &
  Historia clínica y muestra de sangre &\\[15ex]
  \hline
  
  \textbf{Independiente} Exposición previa
  & 
  % aCONCEPTUAL: 
  Presencia de infecciones de malaria en el pasado
  &
  % aOPERACIONAL:
  Número de eventos previos reportados 
  & 
  Encuesta
  & 
  \begin{minipage}{2.2cm} 
  \textbf{Sin:} 0 eventos.\\
  \textbf{Con:} 1 o más eventos.
  \end{minipage}
  &
  Categórica dicotómica
  & 
  Nominal
  &
  Historia clínica &\\[10ex]
  \hline

%  \textbf{Interviniente} Edad %Confusora
%  & 
%  % aCONCEPTUAL: 
%  Edad del paciente
%  &
%  % aOPERACIONAL:
%  Años de vida reportados
%  & 
%  Encuesta
%  & 
%  \begin{minipage}{2.2cm} 
%  \textbf{0-90} años.
%  \end{minipage}
%  &
%  Numérica discreta
%  & 
%  Razón
%  &
%  Historia clínica &\\[10ex]
%  \hline


  % etc. ...
\end{tabular}
\hspace*{-1cm}
\end{center}
        \captionof{table}{Operacionalización de variables}
        \label{tab:opera}
\end{table}



# MARCO TEÓRICO

<!-- 
teoría/conceptos
metodología
hallazgos/resultados
-->

<!-- HIPOTESIS 1
*Fundamentación:*

Ante una infección parasitaria, el sistema inmune responde a la infección
mediante el reconocimiento de inmunógenos del patógeno por parte de los linfocitos B.
Esta acción gatilla su diferenciación y la consecuente producción de 
células plasmáticas encargadas de la secreción de anticuerpos 
con afinidad o reactividad específica
contra los antígenos desencadenantes. [@abbas2012]

Generalmente, se reconoce que los antígenos protéicos poseen 
características generales que permite seleccionarlos de acuerdo a 
sus propiedades físicas, función y localización celular.
Este subconjunto suele estar estar directamente relacionado 
a los niveles de expresión protéica [@vigil2010],
más aún en patógenos con ciclos de vida complejos, como _P. vivax_,
quien presentan perfiles de expresión únicos por cada estadio de 
infección. [@bozdech2008; @westenberger2010; @bozdech2016]

*Formulación:*
-->

<!-- HIPOTESIS 2
*Fundamentación:*

En contraste a estudios seroepidemiológicos basados en un solo antígeno protéico [@cutts2014meta], 
los perfiles de anticuerpos a larga escala han demostrado la amplitud y heterogeneidad 
de las respuestas humorales [@crompton2010].
En contraste a lo identificado en estudios seroepidemiológicos a nivel poblacional [@cutts2014meta], 
los estudios de perfiles de anticuerpos a larga escala han reportado antígenos 
asociados a exposición o inmunidad distintos a los tradicionales
(PvCSP, PvMSP-1~19~, PvMSP-1~NT~ y PvAMA-1)
y con mayor resolución en la discriminación de pacientes. [@crompton2010]


Los dos principales parámetros de comparación entre grupos, 
con respecto a la respuesta general de anticuerpos, 
son la proporción de antígenos reactivos y el promedio de sus intensidades 
por individuo o amplitud e intensidad de respuesta, respectivamente. [@crompton2010; @King2015FOC; @Helb2015exposure]
Infecciones experimentales de _P. vivax_ en Colombia con seguimiento longitudinal 
por 145 días han demostrado que la dinámica de la respuesta humoral 
diverge entre individuos sin exposición previa (_naive_) y semi-inmunes, 
en base estos dos parámetros. [@arevalo2016]

Además, la comparación de la intensidad de respuesta por antígenos individuales 
ha permitido seleccionar proteínas discriminantes entre grupos
con manifestaciones clínicas relevantes y priorizar su experimentación en ensayos confirmatorios.
Esta evaluación ha sido ejecutada en la identificación de antígenos diferencialmente reactivos 
en pacientes con malaria falciparum asintomática en Perú, [@Torres2014asymptomatic]
o predictores de incidencia y dias desde la última infección con malaria falciparum por 
individuo en Uganda. [@@Helb2015exposure]

Un reporte preliminar con las muestras a emplear en el presente estudio concluyó que 
los episodios previos eran secundarios para la severidad. [@baldevi2013] 
Además, la cuantificación de títulos de anticuerpos IgG anti-PvMSP1 
sugirió un grado similar de exposición previa entre grupos según severidad.
Una comparación del perfil a larga escala permitirá 
poner a prueba dichas hipótesis nuevamente frente a 500 antígenos protéicos.

*Formulación:*

.-.-..-.-.-..-.-.-.-.-.-..

Existe la probabilidad que los pacientes generen anticuerpos contra
proteínas que sean muy similares entre *P. vivax* y *P. falciparum*, a
pesar de nunca haber sido infectados por *P. falciparum*. Es por ello
que, con el fin de eliminar una posible confusión entre ambas
infecciones, es necesario identificar los antígenos que comparten
reactividad.

Por último, se buscarán las diferencias entre las muestras de
diferentes localidades con el fin de averiguar alguna influencia de la
epidemiología sobre el patrón de anticuerpos, y también se buscará una
posible relación entre el patrón de anticuerpos y la severidad de la
infección.
-->


## Antecedentes de la investigación
<!--
Crompton PD (2010) en su investigación titulada “*A prospective
analysis of the Ab response to Plasmodium falciparum before and
after a malaria season by protein microarray*” menciona el
desarrollo de un sistema de microarreglos de proteínas que permiten
la rápida y precisa de la identificación de targets a vacuna y
serodiagnóstico, permitiendo definir su inmunogenicidad.

Molina DM (2012) en su artículo “*Plasmodium vivax
Pre-Erythrocytic–Stage Antigen Discovery: Exploiting Naturally
Acquired Humoral Responses*”, afirma que la disponibilidad de la
secuencia del genoma y transcriptoma del *P. vivax* de la cepa
*Sal1* proporciona los medios para analizar las respuestas inmunes
específicas de poblaciones endémicas, brindando la capacidad de
seleccionar antígenos óptimos *P. vivax* para el desarrollo
de vacunas.

Luego, Baum E (2015) en el artículo “*Submicroscopic and
asymptomatic Plasmodium falciparum and Plasmodium vivax infections
are common in western Thailand-molecular and serological evidence*”
nos informa que los estudios en *P. falciparum* sugieren que la
amplitud y la magnitud de las respuestas de anticuerpos a antígenos
del parásito determinan el nivel de protección, poniendo de relieve
la necesidad de caracterizar plenamente la respuesta de anticuerpos
después de la exposición natural de *P. vivax* para desarrollar una
vacuna anti-infección y anti-enfermedad eficaz.

En armonía con dicha propuesta, el grupo peruano liderado por Torres
KJ (2014) de la Universidad Peruana Cayetano Heredia en el artículo
“*Genome-Level Determination of Plasmodium falciparum Blood Stage
Targets of Malarial Clinical Immunity in the Peruvian Amazon*”
aseveran que individuos clínicamente inmunes probablemente sean
reservorios de transmisión de la malaria y, por lo tanto, la
comprensión de estos mecanismos inmunológicos adquiridos puede
conducir al desarrollo de nuevas estrategias de vacuna contra
la malaria.
-->
## Bases teóricas
<!--
a. Epidemiología de la Malaria

    i.  **A nivel mundial**
    
    La malaria sigue ejerciendo una enfermedad significativa en todo el
    mundo. De cinco especies de Plasmodium que causan la enfermedad en
    humanos, *P. falciparum* y *P. vivax* son responsables de la mayoría
    de los casos de malaria en todo el mundo (Murray CJ, et al. 2012). Los
    esfuerzos de investigación se han centrado tradicionalmente en *P.
    falciparum* causa de la mortalidad que causa en África. Sin embargo,
    *P. vivax* es la especie más ampliamente distribuida de la malaria, y
    más de 2,8 millones de personas están en riesgo de adquirir *P. vivax*
    (WHO, World Malaria Report. 2011).

    ii.  **En el continente Sudamericano**

    En las Américas, el *P. vivax* es responsable del 70% de los casos de
    malaria reportados. Además, existe una creciente preocupación por el
    impacto en la salud global de las infecciones por *P. vivax* causa de
    nuestra aparente subestimación de la carga de morbilidad potencial y
    su amplia distribución geográfica (Arevalo-Herrera M, et al. 2012).
    Por último, aun cuando los esfuerzos globales de eliminación de la
    malaria se centran en la reducción de los casos de *P. falciparum* en
    fase arterial, la etapa hepática de hipnozoito latente confiere una
    ventaja de supervivencia única para *P. vivax* (Kochar DK, et al.
    2005).

b. Características de la malaria vivax

    i.  **Malaria vivax severa**

    Informes recientes de malaria grave y fatal han desafiado el dogma de
    que *P. vivax* es un enfermedad benigna. Una amplia variedad de
    complicaciones graves se han descrito y asociado con monoinfecciones
    de *P. vivax*, que van desde el fallo de un solo órgano (cerebro,
    hígado, pulmones, riñones, sangre, bazo, etc.) hasta fallas en
    múltiples órganos que ponen en peligro la vida del paciente (Andrade
    BB, et al. 2010).

    ii.  **Malaria vivax y coinfecciones**

    En base a esta nueva evidencia, más investigadores proponen ahora que
    la malaria severa podría ser causada por monoinfecciones de *P.
    vivax*, especialmente cuando las comorbilidades, como el dengue, la
    leptospirosis, hepatitis viral, sepsis bacteriana, y P. falciparum,
    han sido descartadas (Genton B, et al. 2008). Sin embargo, debido a
    que la mayoría de los casos se originan a partir de áreas coendemicas
    de *P. vivax / P. falciparum*, la exposición recurrente previa a *P.
    falciparum* pueden impedirnos ver el papel de *P. vivax* en su
    totalidad como causa única de una enfermedad grave (Alexandre MA, et
    al. 2010).
-->
## Definiciones conceptuales

### Acrónimos

__RTS:__
Sistema rápido de expresión de proteínas recombinantes líbre de células.

__IVTT:__
(Proteína) transcrita/traducida _in vitro_.

__MFI:__
Unidad de lectura cruda expresada como
_Mean Fluorescence Intensity_ o
intensidad fluorescente promedio 
de todos los pixeles de cada _spot_, 
normalizada localmente mediante la
sustracción de la intensidad de fondo presente 
a su alrededor.

<!--
__FOC:__
_Fold-Over-Control_ o Razón sobre el control.
-->

### Términos

<!-- 
**Malaria.-** Enfermedad transmitida por mosquitos, 
predominantemente _Anopheles darlingi_ en América del Sur, 
causada por un parásito del género _Plasmodium_.

**Malaria severa.-** Clasificación de los pacientes con malaria 
según parámetros clínicos y de laboratorio.
-->

a. Generales
  
**Antígeno.-** Molécula que se une con productos de la respuesta inmune, 
como anticuerpos o receptores de lifocitos T o B. [@abbas2012]

**Inmunógeno.-** Un antígeno que induce una respuesta inmunitaria. [@abbas2012]

**Inmunoma.-** Conjunto de todos los inmunógenos que interactúan con 
el sistema inmune de determinado hospedero [@immunomics2016; @sette2005]

**Inmunómica.-** Estudio del inmunoma. [@immunomics2016]

**Anticuerpo.-** Tipo de molécula glucoprotéica, también llamada 
inmunoglobulina (Ig), producida por los linfocitos B, que se une a antígenos 
con un grado alto de especificidad y afinidad. [@abbas2012]

**Anticuerpo secundario.-** Anticuerpo de unión específica a la fracción constante 
de los anticuerpos de un hospedero y, en este caso, conjugado con biotina.

**Fluoróforo.-** Componente de una molécula que brinda la cualidad 
de fluorescencia y, en este caso, conjugado con estreptavidina.

b. Específicos

__Antígeno-IVTT:__
Antígeno objetivo o 
_spot_ con proteína IVTT a partir de un plásmido con DNA insertado 
del polipéptido, segmento o exón de interés.

__Control-IVTT:__
Control negativo o 
_spot_ con mix de expresión RTS y plásmido sin DNA insertado,
representante de la intensidad de fondo específica del paciente.

__Proteína purificada:__
Control de comparación o 
_spot_ con proteína de antigenicidad conocida expresada dentro de célula.

__Transformación:__
Logaritmo en base dos de la lectura cruda en MFI de antígenos-IVTT y control-IVTT.

__Normalización:__
Sustracción de la mediana de los control-IVTT a cada antígeno-IVTT por individuo.

__Intensidad de antígeno:__
Lectura normalizada de cada antígeno-IVTT entre individuos. 
También llamada "Reactividad de anticuerpos".

<!-- y expresada como _Fold over control (FOC)_. -->

__Antígeno reactivo:__
Antígenos-IVTT con una lectura transformada mayor o igual a 
dos veces la mediana de los control-IVTT por individuo.

<!-- 
con una intensidad de antígeno mayor o igual a uno
y calculado como $log_2(FOC) \geq 1$ 
-->

__Frecuencia del antígeno:__
Porcentaje de individuos con antígeno reactivo por antígeno-IVTT. 

__Filtrado:__
Remoción de todo antígeno que posea una frecuencia menor al 10% de todas las muestras.

__Intensidad de respuesta:__
Promedio de intensidades de antígenos reactivos por individuo

__Amplitud de respuesta:__
Porcentaje de antígenos reactivos por individuo.



# METODOLOGÍA

<!-- 
# ASPECTOS METODOLÓGICOS DE LA INVESTIGACIÓN

Población, muestra y muestreo

	Población

Describir el contexto del estudio y los sujetos a estudiar
Especificar el lugar/ámbito en que se hará el estudio.
Características de la población de estudio

Criterios de inclusión

Especificar los criterios de inclusión  del estudio.

Criterios de exclusión

Especificar los criterios de exclusión del estudio. No deben repetir lo establecido en los criterios de inclusión.

Selección de participantes

Describir cómo se hará la selección de los participantes para el estudio. Por ejemplo: Se tomaran aleatoriamente a un grupo de alumnos que estén matriculados en el curso de Patología.

Variables del estudio

Describir las variable principales del estudio (variable dependiente e independiente)
Especificar lo siguiente para cada variable:
Variable (indicar el nombre de la variable y si es la variable dependiente o independiente del estudio)
Definición operativa
Medición (cómo se medirá y/o cómo se recolectará el dato)
Valores posibles
Fuente de la variable

Luego de hacer una descripción detallada, es útil resumir las variables de estudio en una tabla.
-->

## Diseño

El diseño del estudio es de tipo Caso-Control.
Su aplicación consistirá en la selección de la población 
objetivo por presencia (casos) o auscencia (controles) del evento en estudio.
Además se fijará el número de eventos a estudiar, así como el número de sujetos 
sin evento que se incluirán en la población de comparación.

### Tipo de investigación

__Por la finalidad: Analítico.__ A diferencia de un descriptivo, realizaremos compraciones entre grupos y evaluaremos una posible relación causal entre el factor y el efecto.

__Por el Control de la asignación: Observacional.__ A diferencia de un experimental, no controlaremos la asignación de los factores (severidad y exposición previa). Es decir, se procederemos a observar el fenómeno, ejecutar la medición y analizar los resultados.

__Por el seguimiento: Transversal.__ A diferencia de uno longitudinal, no ejecutaremos un seguimiento. Las variables se medirán una sola vez, en un mismo instante.

__Por la relación cronológica: Prospectivo.__ A diferencia de un retrospectivo, recolectaremos los datos después de planificado el estudio.

<!--__Por la dirección temporal: Hacia atrás/adelante.__ La población será selecionada por la variable Efecto/Exposición-->

__Por la unidad de análisis: Basado en individuo.__ A diferencia de uno ecológico, la unidad de observación son individuos, llamados aquí pacientes.

<!--
**Por el tipo de conocimiento previo usado en la investigación:** Científica
**Por la naturaleza del objeto de estudio:** Factual Natural
**Por el tipo de pregunta planteada:** Teórica Descriptiva de Relaciones no causales
El estudio analizará las diferencias en una misma población 
con respecto a dos variables de interés.
**Por el método de contrastación de la hipótesis:** No experimental
Se describirá al evento bajo diferentes
variables para la organización de la información, mas no para
determinar una causalidad.
**Por el método de estudio de las variables:** Cuantitativa
Evidenciado en la medición de la
intensidad de fluorescencia en la reacción antígeno-anticuerpo
**Por el número de variables:** Univariada
El estudio, a pesar de poseer varias variables, 
no establecerá relación de efecto entre ellas.
**Por el ambiente en que se realizan:** De laboratorio
La data será generada en laboratorio. 
El presente trabajo se centrará en el análisis de la data.
**Por el enfoque utilitario predominante:** Teórica
Cuyos resultados permitirán conocer nuevas alternativas para
el uso de biomarcadores en vigilancia sero-epidemiológica.
**Por la profundidad:** Exploratorio
Se validarán las hipótesis formuladas.
**Por el tiempo de aplicación de la variable:** Transversal
No se realizará una seguimiento de la población.
-->


## Población y muestra

### Población

El universo teórico está representado por los pacientes con malaria vivax 
<!--severa -->de la cuenca amazónica del Perú.

El marco muestral está delimitado por pacientes diagnosticados con malaria vivax 
<!--y clasificados como severos y no-severos-->de la ciudad de Iquitos, Loreto - Perú, 
entre enero del 2012 y junio del 2013 a lo largo de un estudio prospectivo 
ejecutado en dos hospitales de referencia: Hospital de Apoyo y Hospital Regional.

### Criterios de inclusión

En el estudio prospectivo mencionado, 
164 pacientes con malaria vivax fueron enrolados mediante vigilancia pasiva.
Bajo los criterios clínicos y de laboratorio de la Organización Mundial de la Salud 
(OMS o WHO por sus siglas en inglés) para la Malaria Severa [@WHO2014severe], 
67 fueron clasificados como severos y 97 como no-severos.

<!-- OJO: REDEFINIR LUEGO DE REVISAR sevcov!! -->

Los criterios clínicos empleados fueron:
Shock circulatorio (presión sanguínea sistólica < 80 mmHg), 
Deterioro del nivel de conciencia (puntaje Glasgow $\le$ 9/14),
Daño del sistema nerviosos central (convulsión, postración, coma, confusión),
Daño pulmonar (disnea, taquipnea, infiltracion, edema),
Síndrome de dificultad respiratoria aguda o SDRA.

Los criterios de laboratorio empleados fueron:
Hipoglicemia (glucosa < 40 mg/dL), 
Anemia severa (hemoglobina < 7mg/dL), 
Daño renal (creatinina > 3mg/dl),
Hiperbilirrubina (bilirrubina sérica > 2.5 mg/dL), 

<!-- exluidos de Malaria Severa 2014: sangrado, acidosis, hiperparasitemia -->

### Criterios de exclusión

Dos criterios de exclusión fueron empleados:
Presencia de mono-infecciones de _P. vivax_ determinadas por PCR y
auscencia de co-infecciones como leptospirosis, dengue u otra arbovirosis por 
las técnicas de aislamiento viral e inmunofluorescencia.

### Selección de participantes

A partir de esta clasificación, se ejecutará una selección aleatoria simple
de 30 pacientes con más de 2 criterios de malaria severa para el grupo de casos y 
30 no-severos para el grupo control.

__Tipo de muestra: Probabilística.__ Cada elemento de la muestra será seleccionado al azar, con probabilidad de selección conocida.

## Recolección de los datos e Instrumento
<!-- Muestreo -->

### Técnica para la para recolección de datos

<!--de muestreo
SOBRE CÓMO SE EXTRAJO LAS MUESTRAS DE LA MUESTRA

POSTER+PAPER METHODS
-->

Previo al tratamiento antimalárico del paciente, 
se extrajeron las muestras de sangre
tanto para el diagnóstico de malaria vivax por la técnica de frotís
como para las pruebas bioquímicas.
Al momento del diagnóstico positivo, 
bajo consentimiento informado y de forma voluntaria, 
el plasma sanguíneo fue colectado y conservado a -80°C hasta su uso.

### Instrumento de medición 
<!--y recolección de datos-->

<!-- 
**Microarreglo de proteínas.-** 
1. Técnica de larga escala para rastrear las interacciones o  actividades de proteínas.
2. Matriz con _spots_ de polipéptidos IVTT, 
impresos en una lámina portaobjetos y 
organizados en 8 bloques paralelos, 
cada uno con 4 arreglos compuestos por cuadrículas de 17x17 _spots_.

DNA 300-3000 aa
entre 100 y 1000 aminoácidos de longitud, 
En este caso, la matriz posee 515 fragmentos protéicos,
representantes de 446 proteínas, aproximadamente el 8% del genoma de _P. vivax_ (Sal1).
> 8.21% del genoma Pvivax Sal1
 -->


El microarreglo de proteínas es una herramienta que permite medir
a larga escala los anticuerpos reactivos a determinados antígenos de 
un patógeno presentes en suero.
Cada microarreglo ha sido diseñado con 1014 fragmentos protéicos recombinantes 
(498 de _P. falciparum_ y 516 de _P. vivax_, o expresado como Pf498/Pv516) 
representando 873 proteínas predichas (427 de _P. falciparum_ y 446 de _P. vivax_, 
~8% del total predicho para el genoma de _P. vivax_ Sal1) 
seleccionadas luego de una extensiva evaluación serológica con un microarreglo 
de mayor escala (Pf2208/Pv2233).
Las proteínas del presente microarreglo han sido transcritas/traducidas _in vitro_ 
empleando un sistema de expresión libre de células de _E. coli_ e 
impresas en bloques de nitrocelulosa sobre una lámina portaobjetos 
con 8 bloques paralelos, 
cada uno con 4 arreglos paralelos compuestos por cuadrículas de 17x17 _spots_.
Este microarreglo ha sido validado mediante el sondeo con suero 
colectado de pacientes con malaria y controles sanos alrededor del mundo. [@King2015FOC]

<!--
a utilizar fue desarrollado
por el Dr. Phil Felgner y el Dr. Huw Davis de la Universidad de
California Irvine. 
Brevemente, 
se utilizará la tecnología de alto
rendimiento de un sistema de traducción para expresar 500 proteínas de
P. falciparum y 500 proteínas de P. vivax, que representan aprox. 10%
de proteoma del parásito. Las proteínas fueron impresos en un
portaobjetos y se probaron con plasma diluido 1/200 después de
bloquear con tampón de bloqueo (Whatman).
-->

#### Aplicación
<!--de recolección de datos
Sobre el procedimiento para procesar muestras para microarreglos de proteínas!

EM SERIO 2uL POR MUESTRA????!!!!!!


PAPER METHODS!!

Las muestras de plasma sanguíneo (2uL de plasma por microarreglo) se
depositarán en las lámina con microarreglos, una muestra por bloque. 

Los valores de fluorescencia serán medidos a través de un lector de
microarreglo con láser confocal, la cual otorgará valores para cada
uno de los arreglos de interacción proteína-anticuerpo, obteniéndose
una matriz final con valores numéricos.

-->

La aplicación del instrumento consiste en tres pasos: sondeo, escaneo y análisis, 
tal como ha sido publicado previamente. [@Driguez2015]
Primero, dentro de una cámara de incubación, los microarreglos son hidratados con buffer de bloqueo. Segundo, el suero se diluye con buffer de bloqueo en 1:100 y se pre-absorbe con lisado de _E. coli_ en 10%(w/v), con el objetivo de reducir ruido de fondo producto de anticuerpos reactivos con antígenos bacterianos presentes en el extracto protéico empleado en el sistema de expresión. Tercero, se aspira el buffer de bloqueo del microarreglo y se agrega el suero pre-absorbido. Luego de una incubación _overnight_ en cámara húmeda a 4°C y en leve agitación, se agrega la solución con anticuerpos secundarios conjugados con biotina y posteriormente la solución con fluoróforo conjugada con estreptavidina, con lavados y aspirado repetitivos entre cada paso. A continuación, ya centrifugadas las láminas son escaneadas con lectores de microarreglos de laser confocal (e.g., Genepix 4300A) y sus medidas finales obtenidas luego de normalizarlas localmente mediante la sustracción de la intensidad de fondo presente alrededor de cada _spot_. Finalmente, se procede al análisis de los datos el cual será detallado [líneas abajo](#procanal).


#### Validez y confiabilidad {#validez}
 <!--de medición y recolección
 
 DOS PUNTOS RELEVANTES: 
VALIDEZ (PRECISIÓN) -> PURIFIED vs IVTT
REPRODUCIBILIDAD (CONFIABILIDAD) -> DAY1 vs DAY2

 PREVIO AL SONDEO PRINCIPAL
Luego, se ejecuta un sondeo preliminar con anticuerpos dirigidos a extremos N- y C- terminales, con colas 10x HIS (histidina) y HA (hemoaglutinina) con el objetivo de realizar un control de la calidad de la expresión e impresión de proteínas.

Se agregarán diluciones de proteínas recombinantes expresadas en un
sistema celular de reactividad conocida, controles positivos para
anticuerpos secundarios, control positivo de anticuerpos específicos
anti-hospedero, antígenos de extracción del parásito, control negativo
sin plásmidos de DNA y control negativo con solo buffer. Se colectarán
individuos controles de origen norteamericano que no hayan tenido
contacto alguno con la infección.

 -->

Los métodos aquí empleados seguirán la metodología previamente reportada para el presente intrumento de medición. [@crompton2010]

En primer lugar, la validez o exactitud del experimento será evaluada mediante la correlación entre las lecturas de los antígenos-IVTT y sus correspondientes proteínas purificadas por muestra, compuestas por proteínas de inmunogenicidad conocida y expresadas por un sistema dentro de célula.

En segundo lugar, la confiabilidad o reproducibilidad será evaluada mediante la correlación entre controles positivos agregados a las lecturas del primer y segundo día de sondeo de las muestras.

### Codificación y creación del archivo de datos

Cada paciente del estudio estará identificado con un código de estructura `LIM####`, e.g.: `LIM1063`.
Los antígenos protéicos estarán identificados con el código asignado 
a sus genes en la base de datos PlasmoDB, e.g.: 
`PF3D7_0202500` o `PVX_091315`, 
ya sea un gen de _P. falciparum_ o _P. vivax_, respectivamente.
En caso los genes poseean multiples exones, 
se amplificarán por separado y se extenderá el código de cada uno
con el número del exón y el total de exones, e.g.: `_1o2` exón 1 de un gen con 2 exones.
En caso los genes poseean una longitud mayor a 3000 nucleótidos,
se dividirán en segmentos sobrelapantes entre 300 y 3000 nt y
se extenderá el código de cada uno con su respectivo número, 
e.g.: `_S1` para el primer segmento de un gen.

Los datos serán organizados en dos matrices: 
(i) archivo `samples.csv` con los códigos de los pacientes y sus covariables epidemiológicas y 
(ii) archivo `RawData.csv` con los códigos de las proteínas y sus lecturas crudas en MFI por código de paciente.


## Procesamiento y Análisis de datos {#procanal}

Todo el análisis estadístico se realizará en el software de computación estadística R [@R],
el cual se complementará con funciones provenientes de distintos paquetes. 

<!--
El informe final será generado por un formato que integrará texto, código y resultados, 
siguiendo principios de reproducibilidad. [@CienciaReproducible2016]

Para ello se hará empleo de los siguientes paquetes:
`Rmarkdown`, `knitr`, `bookdown`, 
`tidyverse` (`broom`, `dplyr`, `forcats`, 
`ggplot2`, `haven`, `stringr`, `tibble`, `tidyr`),
`Hmisc`, `Biobase`, `limma`, 
`genefilter`, `NMF`, 
`PerformanceAnalytics`, `beeswarm`, `Rmisc`, `htmlTable` y `biobroom`.
-->

### Procesamiento

Preliminarmente, describirá la distribución y proporción de las
covariables epidemiológicas, clínicas y de laboratorio 
de los pacientes de la muestra.
Luego, con las lecturas crudas en MFI se evaluará la validez y 
reproducibilidad del ensayo mediante un
test de asociación entre variables contínuas, 
usando correlación de Pearson ($r$) o Spearman ($\rho$), dependiendo de la distribución.
Posteriormente, se procederá con su transformación a escala logarítmica, 
normalización entre muestras y filtrado en base al punto de corte establecido. 
Por último, se asociarán ambas matrices de datos en un `ExpressionSet`, 
a través de los códigos de pacientes, 
empleando el paquete `Biobase`. [@Biobase]

### Confirmación de hipótesis

Se pondrán a prueba las hipótesis con el siguiente protocolo.
Primero, se contrastará la amplitud e intensidad de respuesta con 
un test de diferencias entre variables contínuas y no pareadas de dos grupos, 
usando t-Student o Mann-Whitney, dependiendo de la distribución.
Segundo, se realizará un test de reactividad diferenciada de anticuerpos entre dos grupos, 
usando el test t-moderado empírico de Bayes o eBayes [@smyth2004ebayes] 
con corrección por comparación múltiple de la razón de falsos descubrimientos 
por el método de Benjamini-Hochberg, disponible en el paquete `limma`. [@limma]
Tercero, se realizará un _clustering_ jerárquico para agrupar a los
antígenos identificados en base a su distancia euclidiana, disponible en el paquete `NMF`. [@Gaujoux2010NMF]
Finalmente, se mostrarán las siguiente características protéicas de los
antígenos identificados: presencia de dominios transmembrana, péptido señal, 
número de ortólogos en _Plasmodium_, ontología génica y razón de mutaciones no-sinónimas sobre sinónimas, disponibles en la base de datos PlasmoDB. [@plasmodb]

### Visualización de resultados

Los resultados se visualizarán mediante cinco tipos de gráficos.
Diagrama de dispersión para mostrar la correlación entre dos variables contínuas, 
Diagramas de cajas para variables contínuas,
Diagrama de barras para frecuencias,
_Volcano plots_ para mostrar la reactividad diferenciada de antígenos entre grupos 
contra el valor P no ajustado y resaltar los antígenos con valor P ajustado significativo, y
_Heatmaps_ para el perfil serológico en escala de dos colores segmentado por clusters.

# ASPECTOS ADMINISTRATIVOS

## Cronograma de actividades

Dado que las muestras ya han sido colectadas, solo se procederá a
recolectar lo datos a través del instrumento de medición descrito.

  **ACTIVIDAD PROGRAMADA**
  --------------------------------- ----------- --------- --------- --------- --------- ---------
                                    **Jun**     **Jul**   **Ago**   **Sep**   **Oct**   **Nov**  
  Aprovación del proyecto de tesis  X
  Procesamiento de datos                        X
  Interpretación de resultados                            X
  Redacción final                                                   X
  Correcciones                                                                X
  **Sustentación**                                                                      X


## Presupuesto y financiamiento

El proyecto será realizado en El Centro de Enfermedades Tropicales
de la Marina de los Estados Unidos NAMRU-6 y financiado por ****.

```{r, eval=TRUE, echo=FALSE}
a <- c(50,200,25,
       60*150*3.29,# (muestras)*(precio_por_muestra)*(tipo_de_cambio_sol-dolar)
       2000,25)
b <- format((a*100/sum(a)), digits = 1)
#sum(a)
#rbind(a,b)
#`r a[4]` do not works
# costo total proyecto PQ+SEV= S/101,990
# (200*150*3.29)+(2*500*3.29) 
```

  ------------------------------------------------------------------------------------------
  **DESCRIPCIÓN**                                 **MONTO (S/)**        **PORCENTAJE (%)** 
  ---------------------------------------------- --------------------- ---------------------
  **Bienes**                             
  
  Papelería, útiles y material de oficina            50                    `r b[1]`
  
  Insumos, instrumental y accesorios                 200                   `r b[2]`
  de laboratorio
  
  Productos químicos                                 25                    `r b[3]`
  
  **Servicios**

  Compra, sondeo y lectura                           29610                 `r b[4]`
  de microarreglos
  
  Gastos en el transporte de muestras                2000                  `r b[5]`
  
  Impresiones, encuadernación                        25                    `r b[6]`
  y empastado
  
  **TOTAL**                                          31910                 100
  ------------------------------------------------------------------------------------------


<!--
# ANEXOS


##  Matriz de consistencia

Ver \autoref{tab:consis} al final del documento.
-->

<!--

# ADVANCE TABLE

multi col-row + landscape!!

-->

# BIBLIOGRAFÍA
<!--
1.  **Referida al tema**

    Alexandre MA, et al. (2010). Severe Plasmodium vivax malaria,
    Brazilian Amazon. Emerg Infect Dis 16: 1611–1614.
    
    Andrade BB, et al. (2010). Severe Plasmodium vivax malaria exhibits
    marked inflammatory imbalance. Malar J 9: 13.
    
    Arevalo-Herrera M, et al. (2012). Malaria in selected non-Amazonian
    countries of Latin America. Acta Trop 121: 303–314.
    
    Baird JK, (2009). Severe and fatal vivax malaria challenges 'benign
    tertian malaria' dogma. Ann Trop Paediatr 29: 251–252.
    
    Bassat Q, et al. (2011). Defying malaria: fathoming severe
    Plasmodium vivax disease. Nat Med 17: 48–49.
    
    Carlton JM, et al. (2008). Comparative genomics of the neglected
    human malaria parasite Plasmodium vivax. Nature 455: 757–763.
    
    Genton B, et al. (2008). Plasmodium vivax and mixed infections are
    associated with severe malaria in children: a prospective cohort
    study from Papua New Guinea. PLoS Med 5: e127.
    
    Kochar DK, et al. (2005). Plasmodium vivax malaria. Emerg Infect Dis
    11: 132–134.
    
    Murray CJ, et al. (2012). Global malaria mortality between 1980 and
    2010: a systematic analysis. Lancet 379: 413–431.
    
    Poespoprodjo JR, et al. (2009). Vivax malaria: a major cause of
    morbidity in early infancy. Clin Infect Dis 48: 1704–1712.
    
    Westenberger SJ, et al. (2010). A systems-based analysis of
    Plasmodium vivax lifecycle transcription from human to mosquito.
    PLoS Negl Trop Dis 4: e653.
    
    World Health Organization, 2011. World Malaria Report. Available
    at: http://www.who.int/entity/malaria/world\_malaria\_report\_2011/9789241564403\_eng.
    pdf.

2.  **Referida a la metodología de investigación**

    Baum E, et al. (2015). Submicroscopic and asymptomatic Plasmodium
    falciparum and Plasmodium vivax infections are common in western
    Thailand-molecular and serological evidence. Malaria journal,
    14(1), 95.

    Crompton P., et al. (2010). A prospective analysis of the Ab
    response to Plasmodium falciparum before and after a malaria season
    by protein microarray. Proceedings of the National Academy of
    Sciences, 107(15), 6958-6963.

    Molina DM, et al. (2012). Plasmodium vivax Pre-Erythrocytic–Stage
    Antigen Discovery: Exploiting Naturally Acquired Humoral Responses.
    The American journal of tropical medicine and hygiene,
    87(3), 460-469.

    Torres KJ, et al. (2014). Genome-Level Determination of Plasmodium
    falciparum Blood Stage Targets of Malarial Clinical Immunity in the
    Peruvian Amazon. Journal of Infectious Diseases, jiu614.

    Vigil A, et al. (2010). Defining the humoral immune response to
    infectious agents using high-density protein microarrays. Future
    Microbiol 5: 241–251.
-->
**De acuerdo al orden en el que han sido citadas:**